---
title: "予測問題"
subtitle: "機械学習"
author: "川田恵介 (keisukekawata@iss.u-tokyo.ac.jp)"
bibliography: "ref.bib"
format:
  revealjs:
    incremental: true 
    slide-number: true
    html-math-method: katex
  pdf:
    pdf-engine: lualatex
    documentclass: ltjsarticle 
    toc: true
    toc-depth: 3
    number-sections: true
execute:
  echo: false
  eval: true
  warning: false
  message: false
---

# 予測問題

```{r}
library(tidyverse)

Data = read_csv("Public/Example.csv")
```

- 観察できる情報 $X=[X_1,..,X_L]$ から、欠損情報 $Y$ を予想するタスク

    - 中古マンションの属性から、市場価格を予想する
    
    - 中期経営計画、有価証券報告、口コミサイトの情報から、企業の職場環境を予想する
    

## 例. 出身都道府県予測

- $X=\{$ 大学 $\}$ から出身都道府県$Y$ を予想する

- 川田が予想する場合、$X=\{武蔵大学\}$ であれば、東京 と答える

    - 武蔵大学に通う学生は、東京圏出身者が多いという背景知識を持つため
    
## 例. 出身都道府県予測

- 年齢も予測に活用できる $(X=\{$ 大学,年齢 $\})$ から予想する

- もし22歳と50歳の武蔵大学出身者で、出身地が大きく異なり、それを知っているのであれば、川田は予測を変える

## 例. 出身都道府県予測

- 取り組む課題: 信頼できる背景知識がない場合に、どのように予測するか?

    - データから予測"モデル"を推定する

- 日本人の一定数(例えば1000名)から、年齢、出身大学、出身都道府県を調査しデータ化する

    - "教師"データ
    
- 教師データから、予測モデル $f(年齢、出身大学)$ を推定する

    - 予測したい事例の年齢、出身大学を"代入"すれば、予想都道府県を自動計算してくれるモデル

## まとめ

- 予測問題: 「データから予測モデルをどのように推定するか」問題

- ある特徴$X$を持つ集団の$Y$の平均的特徴を推定することが重要

    - 例: 「最近の武蔵大学出身者は、首都圏出身者が多い」

# データの要約: 平均

- データ分析の基本アイディア: ある集団について、十分な事例数をもつデータであれば、以下が成り立つと期待できる

    - 集団の特徴 $\underbrace{\simeq}_{よく似ている}$ データの特徴 

    - データを要約し、その特徴を抽出する

## 丸暗記予測モデル

- データ上での平均値を予測値とする方法

- ($X$ 内での) $Y$ の平均値: $X=x$ を満たす事例(例えば30) $Y_1,..,Y_{30}$ について、以下で計算できる $$f(x)=\frac{Y_1+..+Y_{30}}{\underbrace{30}_{事例数}}$$

- 後述するように、全ての$X$について、事例数 が十分に大きければ(例えば10000)、極めて優れた予測モデル

## 実例: $X=$ Tenure

```{r}
Data |> 
  mutate(
    Pred = lm(
      Price ~ Tenure,
      data = pick(Price,Tenure)
    ) |> 
      predict(pick(Price,Tenure))
  ) |> 
  mutate(
    MeanY = mean(Price) |> round(1),
    N = n(),
    .by = c("Tenure")
  ) |> 
  distinct(Tenure,MeanY,N) |> 
  arrange(Tenure) |> 
  head(10) |> 
  gt::gt()
```


## 実例: $X=$ Tenure

```{r}
Data |> 
  mutate(
    Pred = lm(
      Price ~ Tenure,
      data = pick(Price,Tenure)
    ) |> 
      predict(pick(Price,Tenure))
  ) |> 
  mutate(
    MeanY = mean(Price),
    N = n(),
    .by = c("Tenure")
  ) |> 
  ggplot(
    aes(
      x = Tenure,
      y = MeanY
    )
  ) +
  geom_point(
    aes(
      size = N
    )
  ) +
  theme_bw()
```

## 実例: $X=$ Tenure/Area

```{r}
Data |> 
  mutate(
    MeanY = mean(Price),
    N = n(),
    .by = c("Tenure","Area")
  ) |> 
  ggplot(
    aes(
      x = Tenure,
      y = MeanY
    )
  ) +
  geom_point(
    aes(
      size = N
    )
  ) +
  theme_bw() +
  facet_wrap(~ Area)
```

## 矛盾点

- $X$ の組み合わせが増えると、よりきめの細かい予測ができる

    - $X$ の組み合わせが増えると、非常に少数の事例しか存在しないグループが発生する

    - 集団とデータの特徴が大きく乖離するリスクが高い
    
- 例: 30歳の武蔵大学経済学部出身者について、1名しか調査できない

    - 偶然"香川県出身者"を調査すると、$f($武蔵大学,30$)=$香川 という予測モデルを推定しまう
    
        

# データの要約: 補助線

- 事例が少ないグループへの対処として、平均値そのものではなく、補助線(線型モデル)を推定するアプローチが有力

- 最小二乗法(OLS)で推定できる

## 補助線による予測モデル

- 平均値に"補助線"を引く

- 例: 平均値に最も適合する直線を引く: 以下を最小化するように直線の切片$\beta_0$と傾き$\beta_1$を決める $$(Yの平均値 - \underbrace{直線}_{\beta_0+\beta_1Size})^2の総和$$

## 実例

```{r}
Data |> 
  lm(
    Price ~ Tenure,
    data = _
  )

Data |> 
  mutate(
    OLS = lm(
      Price ~ Tenure,
      data = pick(Price,Tenure)
    ) |> 
      predict(pick(Price,Tenure)) |> 
      round(1)
  ) |> 
  mutate(
    Mean = mean(Price) |> round(1),
    N = n(),
    .by = c("Tenure")
  ) |> 
  select(Price,
         OLS,
         Mean,
         N,
         Tenure) |> 
  head(10) |> 
  gt::gt()
```


## 実例

```{r}
Data |> 
  mutate(
    Pred = lm(
      Price ~ Tenure,
      data = pick(Price,Tenure)
    ) |> 
      predict(pick(Price,Tenure))
  ) |> 
  mutate(
    MeanY = mean(Price),
    N = n(),
    .by = c("Tenure")
  ) |> 
  ggplot(
    aes(
      x = Tenure,
      y = MeanY
    )
  ) +
  geom_point(
    aes(
      size = N
    )
  ) +
  geom_smooth(
    aes(
      y = Pred
    ),
    method = "lm",
    se = FALSE
  ) +
  theme_bw() 
```

## OLS: 重回帰

- 平均値に最も適合する"補助線"を引く: 

    - 例: 以下を最小化するように補助線を決める $$(Yの平均値 - \underbrace{補助線}_{\beta_0+\beta_1Size + \beta Area})^2の総和$$

## 実例

```{r, dev='ragg_png'}
lm(
  Price ~ Size + Area,
  data = Data)
```


## 実例

```{r}
Data |> 
  mutate(
    Pred = lm(
      Price ~ Tenure + Area,
      data = pick(Price,Tenure,Area)
    ) |> 
      predict(pick(Price,Tenure,Area))
  ) |> 
  mutate(
    MeanY = mean(Price),
    N = n(),
    .by = c("Tenure","Area")
  ) |> 
  ggplot(
    aes(
      x = Tenure,
      y = MeanY
    )
  ) +
  geom_point(
    aes(
      size = N
    )
  ) +
  geom_smooth(
    aes(
      y = Pred
    ),
    se = FALSE
  ) +
  theme_bw() +
  facet_wrap(
    ~ Area
  )
```

## OLS: 曲線

- 平均値に最も適合する"曲線"を引く: 

    - 例: 以下を最小化するように補助線を決める $$(Yの平均値 - \underbrace{補助線}_{\beta_0+\beta_1Size + \beta_2Size^2})^2の総和$$
    
    - 例: 以下を最小化するように補助線を決める $$(Yの平均値 - \underbrace{補助線}_{\beta_0+\beta_1Size + .. +\beta_8Size^8})^2の総和$$

## 実例

```{r}
Data |> 
  mutate(
    Pred8 = lm(
      Price ~ poly(Tenure,8),
      data = pick(Price,Tenure, Area)
    ) |> 
      predict(pick(Price,Tenure,Area)),
    Pred2 = lm(
      Price ~ poly(Tenure,2),
      data = pick(Price,Tenure, Area)
    ) |> 
      predict(pick(Price,Tenure,Area))
  ) |> 
  mutate(
    MeanY = mean(Price),
    N = n(),
    .by = c("Tenure")
  ) |> 
  ggplot(
    aes(
      x = Tenure,
      y = MeanY
    )
  ) +
  geom_point(
    aes(
      size = N
    )
  ) +
  geom_smooth(
    aes(
      y = Pred2,
      color = "X + X^2"
    ),
    se = FALSE
  ) +
  geom_smooth(
    aes(
      y = Pred8,
      color = "X +..+ X^8"
    ),
    se = FALSE
  ) +
  theme_bw()
```

## 複雑なモデルの問題点

- 少数事例が持つデータ上の特徴を反映した補助線が引かれる

    - 極端な特徴を持つ事例であれば、集団の特徴からは乖離する
    
- 非常に複雑なモデル $=$ 平均値と同じ予測をもたらす

    - 補助線を用いる意味がなくなる

# 予測モデルの性能評価

- 予測モデルを実務に実装する前に、その予測精度を測定する必要がある

    - どんな予測であったとしても、まぐれあたりはしうるので、平均的に上手くいくかどうかを測定したい

## 理想のテスト

- 評価用の事例を新しく(大量に)入手できれば、理想的なテストができる

    - $X$ から$Y$を予測するモデルをデータから推定し、**新しい追加事例を収集し**どの程度当たるか確かめる

- もし可能であれば、代表的な評価指標を計算すれば良い。例えば二乗誤差 $$(Y - f(X))^2の新しいデータについての平均$$

    - 評価用の新しい事例を収集するのは難しい

## 望ましくないテスト

- 新しい事例なしでテストできないか?

- 「モデルを推定した事例を、テストにも再利用」したくなるが、間違えた方法

    - 「非常に高い予測性能を持つ」と誤って評価してしまう
    
- 有名な警句: 「Double dipping (２度漬け) には注意」
    
## 例

- ２事例のみからなる(しょぼい)データから予測モデルを推定する

```{r}
tibble(
  Y = c("香川県","大阪府"),
  X = c("武蔵大学","東京大学")
  ) |> 
  gt::gt()
```

- $f(武蔵大学)=香川県, f(東京大学)=大阪府$ と予測するモデルを作る

    - 直感的に予測性能は低い
    
## 例: 新しい事例によるテスト

- 武蔵大学の学生から新しく10事例を収集し、モデルをテストすると

```{r}
tibble(
  X = rep("武蔵大学",5),
  Y = c(rep("東京都",4),"千葉県"),
  予測値 = rep("香川県",5)
  ) |> 
  gt::gt()
```

- まったく当てはまらないことがわかる

## 例: 同じ事例によるテスト

- 同じ事例に当てはめると

```{r}
tibble(
  X = c("武蔵大学"),
  Y = c("香川県"),
  予測値 = c("香川県")
  ) |> 
  gt::gt()
```

- 一見完璧に当てはまる

## 重大な注意点: 仮説創設と検証の分離

- "仮説を作る際に用いた事例は、仮説の検証に使用できない"

- 伝記、インタビュー、自己啓発本を読む際にも注意

## データ分割によるテスト

- データを２分割 (訓練/テスト) にランダムに分割する

    - 訓練: 予測モデルを推定する
    
    - テスト: 予測性能を評価する

## 例

```{r}
set.seed(11)

Group = sample(
  1:3,
  nrow(Data),
  prob = c(0.1,0.001,0.899),
  replace = TRUE
)

PredOLS = Data[Group == 1,] |> 
  lm(
    Price ~ Tenure + District,
    data = _
  ) |> 
  predict(Data)

PredMean = Data[Group == 1,] |> 
  lm(
    Price ~ factor(Tenure)*factor(District),
    data = _
  ) |> 
  predict(
    Data
  )

Data[Group == 2,] |> 
  select(Price, Size,District) |> 
  mutate(
    OLS = PredOLS[Group == 2] |> round(),
    Mean = PredMean[Group == 2] |> round()
  ) |> 
  mutate(
    `Error: OLS` = (Price - OLS)^2,
    `Error: Mean` = (Price - Mean)^2
  ) |> 
  gt::gt()
```

## 実例

```{r}
#| echo: true

set.seed(11)

Group = sample(1:2, nrow(Data), replace = TRUE) # データの分割

FitOLS = lm(
  Price ~ Tenure + District, 
  Data, 
  subset = Group == 1) # OLSモデルの推定

FitMean = lm(
  Price ~ factor(Tenure)*factor(District), 
  Data, 
  subset = Group == 1) # 平均値の推定

mean((Data$Price - predict(FitOLS,Data))[Group == 2]^2) # OLSのテスト

mean((Data$Price - predict(FitMean,Data))[Group == 2]^2) # 平均値のテスト
```

## 実例

- 平均値の方が、OLSよりも予測力が低い

    - 事例数が少なく、集団の傾向との乖離が大きい        