---
title: "統計的性質"
format:
  typst:
    fig-format: retina
    mainfont: "Hiragino Mincho ProN"
    number-sections: true
  revealjs:
    incremental: true 
    slide-number: true
    html-math-method: katex
    embed-resources: true
execute:
  echo: false
  eval: true
  warning: false
  message: false
---

# 過学習/過剰適合

```{r}
library(tidyverse)
set.seed(1)

Data = read_csv("Public/example.csv")

```

## 複雑すぎるモデル

- "現実は複雑なので、複雑なモデルを推定すべき"は、**大間違い**

  - 過学習/過剰適合が生じる

- 推定されたモデルが、事例と過剰に適合してしまう(事例から過度に学び過ぎてしまう)現象

    - 矛盾して聞こえるが、データ分析において最も注意すべき
    
    - その理由とともに必ず理解を!!!

## 例

- Price ~ Distance (とその11乗まで)でOLS推定すると？

```{r,dev='ragg_png'}

Data |> 
  mutate(
    Mean = mean(Price),
    .by = c(RoomNumber)
  ) |> 
  ggplot(
    aes(
      x = RoomNumber,
      y = Mean
    )
  ) +
  theme_bw() +
  geom_point() +
  geom_smooth(
    aes(
      y = Price,
      color = "Price ~ RoomNumber + .. + RoomNumberの4乗"
    ),
    method = "lm",
    se = FALSE,
    formula = y ~ poly(x,4)
  )  +
  geom_smooth(
    aes(
      y = Price,
      color = "Price ~ RoomNumber"
    ),
    method = "lm",
    se = FALSE
  )  +
  theme(
    legend.position = "bottom"
  ) +
  ylab("データ上の平均値")
```

## 過学習/過剰適合

- モデルを複雑化すると、データ上の平均に予測値が必ず近づく

    - データとの矛盾は減る
    
- 予測性能は悪化しうる

# くじ引き

## データくじ

- どのような回答を得られるかは、本質的に確率的に決まる ("くじ引き")、と考える

    - データを"くじ引き"で入手し、分析しているため

- "データくじ"がもたらす不確実性は、推定方法を工夫する

## くじ引きの評価

- 仮想的な結果を想像する必要がある: くじを引いた人の半数が

    - 100万円分の商品/残りが10万円の商品 (くじA)
    
    - 60万円分の商品/残りが40万円の商品 (くじB)

- 「自分がどちら側になるのかわからない」ことを前提に、どちらのくじを引くのか、くじの特徴を踏まえて考える必要がある

    - くじAの方が当たれば大きい、くじBのばらつきが小さい、平均値（期待値）はAが 0.5 $\times$ 100 + 0.5 $\times$ 10 = 55、Bが 0.5 $\times$ 60 + 0.5 $\times$ 40=50、なのでAが大きい

## データ分析のイメージ

- 不正確なイメージ: 「手元にあるデータを分析する」

- 正確なイメージ: 「**関心のある社会や市場から抽出された**データを、**背後にある社会や市場を理解するために**、分析する」

    - データ取集と データ分析(推定)に分解される
    
    - 多くの実践では、「データ収集方法を前提に、推定方法の工夫」を議論する
    
## データ収集

- 本質的には運ゲー

    - 多くの公的調査は、ランダムに回答者を選んでいる
    
    - コンビニの売り上げデータは、誰がコンビニを利用したかに依存する
    
      - コンビニ利用者はある程度ランダムに決まる

## データ分析

- 「運よく綺麗なデータを引いたら上手くいくが、それ以外では上手くいかない手法」が存在することに注意

    - 典型例は、「事例数が少ないのに、複雑なモデルをOLS推定する」

## まとめ

- 推定方法のイメージ $=$ 麻雀やトランプ(7並べなど)の戦略

- データ $=$ 初期の手札/配牌

- 有効な戦略 $=$ 手札がいい時だけではなく、悪かったとしてもそこそこ機能する必要がある

# 母分布

## 母集団

- データ分析における「くじ引き問題」の論点整理のために、母集団を導入

    - 機械学習/統計学/計量経済学、全ての分野で用いられており、今後学ぶ際に必須

    - なぜ"単純すぎる"経済モデルが実用的な場面があるのか、を理解する上でも重要
    
        - 直接観察できない概念であり、人間の想像力が必要

## データ分析の根本問題と解決策

- 同じ社会や市場を対象にしたとしても、研究者によって

    - 異なる予測モデルを推定する
    
    - モデルについて異なる評価を下す
    
        - どんなモデルもまぐれあたりする可能性がある

- 解決策: 全研究者共通の正答と各人の回答を分離

## 解決策: 母集団とサンプリング

- 評価に用いる事例(テストデータ)は、仮想的な集団(母集団)からランダムに選ばれたデータから、さらにランダムに選ばれた考える

    - 母集団全体を用いた評価やモデルが正答
    
    - 自身のデータから計算された評価やモデルが、各人の回答
    
        - 正答に近い回答が望ましい

- 自身の回答しかわからないので、正答を誰も知らない

    - くじ引きとは決定的に異なる

# 評価

## 正答と回答

- ある予測モデルの性能をどのように評価するか?

- 正答: あるモデルの予測値 $f(X)$ と$Y$との乖離を、母集団において計算 $$(Y-f(X))^2の母集団における平均値$$

- 回答: 自身のテストデータ上で、上記を計算

## 数値例

- 共通の予測モデルの性能を3名の研究者が調べる

    - モデルは共通だが、テストデータは独立して収集
    
    - テストデータの事例数は1, 100, 5000, または50000

- $Y$ と $X$ は、[0,1]の値をランダムに選ばれる

- モデルは、100事例の訓練データを用いて、OLS (Y ~ X) で推定される

## 数値例

```{r,dev='ragg_png'}
set.seed(1000)

CalRSME = function(pred,y){
  score = (pred-y)^2 |> mean()
  return(score)
}

Data = tibble(
  Y = runif(100),
  X = runif(100)
)

Sim = function(i,Data) {
  set.seed(i)
  
  Test1 = tibble(
    Y = runif(1),
    X = runif(1)
  )
  
  Test100 = tibble(
    Y = runif(100),
    X = runif(100)
  )
  
  
  Test5000 = tibble(
    Y = runif(5000),
    X = runif(5000)
  )
  
  Test50 = tibble(
    Y = runif(50),
    X = runif(50)
  )
  
  Score1 = lm(Y ~ X, Data) |> 
    predict(Test1) |> 
    CalRSME(Test1$Y)
  
  Score100 = lm(Y ~ X, Data) |> 
    predict(Test100) |> 
    CalRSME(Test100$Y)
  
  Score5000 = lm(Y ~ X, Data) |> 
    predict(Test5000) |> 
    CalRSME(Test5000$Y)
  
  Score50 = lm(Y ~ X, Data) |> 
    predict(Test50) |> 
    CalRSME(Test50$Y)
  
  Result = tibble(
    研究者名 = i |> factor(),
    Score1,
    Score50,
    Score100,
    Score5000
  )
  return(Result)
}

map_dfr(
  1:3,
  function(i){Sim(i,Data)}
) |> 
  pivot_longer(
    cols = c(Score1,Score50,Score100,Score5000)
  ) |> 
  mutate(
    name = str_c("事例数:",str_sub(name,6))
  ) |> 
  ggplot(
    aes(
      x = value,
      y = 研究者名,
      color = 研究者名
    )
  ) +
  theme_bw() +
  geom_point() +
  facet_wrap(~ name,
             ncol = 2) +
  geom_vline(
    xintercept = 0.085
  )
```

## 解決策: 評価

- 理論的性質を用いて、評価の信頼性を議論できる

- **大数の法則:** テストデータの事例数が十分あれば、回答(データ上での評価)と正答(母集団上での評価)は十分に近い値となる

    - 全員、概ね当たりのくじを引ける
    
    - データ全体の２割程度をテストに割くのが一般的
    
        - 誤差の範囲も計算できる (後述)

# 予測モデル推定

## 問題

- モデル推定に用いるデータ(訓練データ)も、評価に用いるデータと同じ母集団からランダムに選ばれているとする

- 最善の予測(正答)と完璧な予測を区別できる

    - 「最善の予測に近い予測を生み出す」をガイドラインとして、推定方法を評価できる

## 予測の誤差

- 予測誤差: $Y-\underbrace{f(X)}_{予測値}$

## 完璧な予測

- 重要: 完璧な予測はほぼ不可能

    - 完璧な予測は以下を要求: 全ての事例について $$f(X)=Y$$

    - $X$ 内で個人差があれば、不可能

        - $X=\{年齢、学歴、性別\}$ から $Y=賃金$ を完璧に予測するためには、「同じ年齢、学歴、性別であれば、賃金が全く同じ社会」が前提だが、ありえない

## 最善の予測

- 最善のモデル $=$ $(Y-\underbrace{f(X)}_{予測値})^2$ の母集団における平均値を最小化するモデル

- 母集団における平均値(母平均)が最善の予測モデル


## 数値例

- Yの平均値$=X^2$ もし $X< 0.4$ ならば

- Yの平均値$=X^2 +2$ もし $X>= 0.4$ ならば

## 数値例: データ (100事例)

```{r, dev='ragg_png'}
Sim = function(n,i){
  set.seed(i)
  Temp = tibble(
    X = sample(
      seq(0,1,0.1),
      n,
      replace = TRUE
    ),
    TrueY = X^2 + 
      case_when(
        X < 0.4 ~ 0,
        .default = 5
      ),
    Y = TrueY + rnorm(n,0,5)
  )
  return(Temp)
}

Sim(50,1) |> 
  mutate(
    MeanY = mean(Y),
    .by = X
  ) |> 
  ggplot(
    aes(
      x = X,
      y = Y
    )
  ) +
  theme_bw() +
  geom_point(
    alpha = 0.2
  ) +
  geom_point(
    aes(
      y = MeanY,
      color = "データ上の平均"
    )
  )+
  ylim(-10,15)+
  theme(
    legend.position = "bottom"
  )
```

## 数値例: 想像上の母平均の追記

```{r, dev='ragg_png'}

Sim(30,1) |> 
  mutate(
    MeanY = mean(Y),
    .by = X
  ) |> 
  ggplot(
    aes(
      x = X,
      y = Y
    )
  ) +
  theme_bw() +
  geom_point(
    alpha = 0.2
  ) +
  geom_point(
    aes(
      y = TrueY,
      color = "母平均(=理想の予測モデル)"
    )
  ) +
  geom_point(
    aes(
      y = MeanY,
      color = "データ上の平均"
    )
  )+
  ylim(-10,15)+
  theme(
    legend.position = "bottom"
  )
```

- 厳重注意: 青点は、想像上の存在

## 数値例: OLSとの比較

```{r, dev='ragg_png'}
Sim(30,1) |> 
  mutate(
    MeanY = mean(Y),
    .by = X
  ) |> 
  mutate(
    OLS = lm(
      Y ~ X,
      data = pick(everything())
    ) |> 
      predict(
        pick(everything())
      )
  ) |> 
  ggplot(
    aes(
      x = X,
      y = Y
    )
  ) +
  geom_point(
    alpha = 0.2
  ) +
  theme_bw() +
  geom_point(
    aes(
      y = TrueY,
      color = "母平均"
    )
  ) +
  geom_point(
    aes(
      y = MeanY,
      color = "データ上の平均"
    )
  ) +
  geom_line(
    aes(
      y = OLS,
      color = "推定値: Y ~ X"
    )
  ) +
  ylim(-10,15)+
  theme(
    legend.position = "bottom"
  )
```

## 数値例: OLSとの比較

```{r, dev='ragg_png'}
Sim(30,1) |> 
  mutate(
    MeanY = mean(Y),
    .by = X
  ) |> 
  mutate(
    OLS = lm(
      Y ~ X,
      data = pick(everything())
    ) |> 
      predict(
        pick(everything())
      ),
    OLS6 = lm(
      Y ~ poly(X,2),
      data = pick(everything())
    ) |> 
      predict(
        pick(everything())
      ),
    研究者 = "研究者1"
  ) |> 
  ggplot(
    aes(
      x = X,
      y = MeanY
    )
  ) +
  theme_bw() +
  geom_point(
    aes(
      y = TrueY,
      color = "母平均"
    )
  ) +
  geom_point(
    aes(
      y = MeanY,
      color = "平均値"
    )
  ) +
  geom_line(
    aes(
      y = OLS,
      color = "Y ~ X"
    )
  ) +
  geom_line(
    aes(
      y = OLS6,
      color = "Y ~ X + X^2"
    )
  ) +
  ylim(-10,15)+
  theme(
    legend.position = "bottom"
  )
```

# くじ引きとしての復習

- データくじ $\rightarrow$ 推定 $\rightarrow$ 結果、を再確認

- データくじを前提に平均(期待値)的にいい結果を生み出せる方法が望ましい

## 数値例: データくじ結果

```{r,dev='ragg_png'}
Sim(30,1) |>
  mutate(
    データ = "データ1"
  ) |> 
  bind_rows(
    Sim(30,2) |>
  mutate(
    データ = "データ2"
  ) 
  ) |> 
  bind_rows(
    Sim(30,3) |>
  mutate(
    データ = "データ3"
  ) 
  )|> 
  bind_rows(
    Sim(30,4) |>
  mutate(
    Y = TrueY,
    データ = "大当たりデータ"
  ) |> 
    distinct(
      Y,
      TrueY,
      X,
      データ
    )
  ) |> 
  ggplot(
    aes(
      x = X,
      y = Y
    )
  ) +
  theme_bw() +
  geom_point(
    aes(
      y = TrueY,
      color = "母平均"
    )
  ) +
  geom_point(
    alpha = 0.2
  ) +
  facet_wrap(
    ~ データ
  ) +
  theme(
    legend.position = "bottom"
  )
```

## 数値例: シンプルなモデル

```{r,dev='ragg_png'}
Sim(30,1) |>
  mutate(
    データ = "データ1"
  ) |> 
  bind_rows(
    Sim(30,2) |>
  mutate(
    データ = "データ2"
  ) 
  ) |> 
  bind_rows(
    Sim(30,3) |>
  mutate(
    データ = "データ3"
  ) 
  )|> 
  bind_rows(
    Sim(30,4) |>
  mutate(
    Y = TrueY,
    データ = "大当たりデータ"
  ) |> 
    distinct(
      Y,
      TrueY,
      X,
      データ
    )
  ) |> 
  ggplot(
    aes(
      x = X,
      y = Y
    )
  ) +
  theme_bw() +
  geom_point(
    aes(
      y = TrueY,
      color = "母平均"
    )
  ) +
  geom_point(
    alpha = 0.2
  ) +
  geom_smooth(
    method = "lm",
    se = FALSE
  ) +
  facet_wrap(
    ~ データ
  ) +
  theme(
    legend.position = "bottom"
  )
```


## 数値例: 複雑なモデル

```{r,dev='ragg_png'}
Sim(30,1) |>
  mutate(
    データ = "データ1"
  ) |> 
  bind_rows(
    Sim(30,2) |>
  mutate(
    データ = "データ2"
  ) 
  ) |> 
  bind_rows(
    Sim(30,3) |>
  mutate(
    データ = "データ3"
  ) 
  )|> 
  bind_rows(
    Sim(30,4) |>
  mutate(
    Y = TrueY,
    データ = "大当たりデータ"
  ) |> 
    distinct(
      Y,
      TrueY,
      X,
      データ
    )
  ) |> 
  ggplot(
    aes(
      x = X,
      y = Y
    )
  ) +
  theme_bw() +
  geom_point(
    aes(
      y = TrueY,
      color = "母平均"
    )
  ) +
  geom_point(
    alpha = 0.2
  ) +
  geom_smooth(
    method = "lm",
    se = FALSE,
    formula = y ~ poly(x,6)
  ) +
  facet_wrap(
    ~ データ
  ) +
  theme(
    legend.position = "bottom"
  )
```

# 事例数とモデルの複雑さ

- 望ましい推定方法は、対象とする社会/市場とデータの収集方法に強く依存する

- ここでは事例数との関係性を確認

## 数値例: OLSとの比較

```{r, dev='ragg_png'}
TempMean = function(data){
  Pred = data$Y |> mean()
  return(Pred)
}

TempEst = function(data){
  Pred = lm(
      Y ~ 1,
      data = data
    ) |> 
      predict(
        data
      )
  return(Pred)
}

Fig1 = Sim(50,1) |> 
  mutate(
    MeanY = mean(Y),
    .by = X
  ) |> 
  mutate(
    OLS = TempEst(pick(everything()))
  ) |> 
  ggplot(
    aes(
      x = X,
      y = MeanY
    )
  ) +
  theme_bw() +
  geom_point(
    aes(
      y = TrueY,
      color = "母平均"
    )
  ) +
  geom_point(
    aes(
      y = MeanY,
      color = "データ上の平均"
    )
  ) +
  geom_smooth(
    aes(
      y = OLS,
      color = "推定値"
    ),
    method = "lm",
    formula = y ~ poly(x,8),
    se = FALSE
  ) + 
  ylim(-5,10) +
  xlab("50")

Fig2 = Sim(500,1) |> 
  mutate(
    MeanY = mean(Y),
    .by = X
  ) |> 
  mutate(
    OLS = TempEst(pick(everything()))
  ) |> 
  ggplot(
    aes(
      x = X,
      y = MeanY
    )
  ) +
  theme_bw() +
  geom_point(
    aes(
      y = TrueY,
      color = "母平均"
    )
  ) +
  geom_point(
    aes(
      y = MeanY,
      color = "データ上の平均"
    )
  ) +
  geom_smooth(
    aes(
      y = OLS,
      color = "推定値"
    ),
    method = "lm",
    formula = y ~ poly(x,8),
    se = FALSE
  ) + 
  ylim(-5,10) +
  xlab("500")

Fig3 = Sim(5000,1) |> 
  mutate(
    MeanY = mean(Y),
    .by = X
  ) |> 
  mutate(
    OLS = TempEst(pick(everything()))
  ) |> 
  ggplot(
    aes(
      x = X,
      y = MeanY
    )
  ) +
  theme_bw() +
  geom_point(
    aes(
      y = TrueY,
      color = "母平均"
    )
  ) +
  geom_point(
    aes(
      y = MeanY,
      color = "データ上の平均"
    )
  ) +
  geom_smooth(
    aes(
      y = OLS,
      color = "推定値"
    ),
    method = "lm",
    formula = y ~ poly(x,8),
    se = FALSE
  ) + 
  ylim(-5,10) +
  xlab("5000")


cowplot::plot_grid(
  Fig1 + theme(legend.position = "none"),
  Fig2 + theme(legend.position = "none"),
  Fig3 + theme(legend.position = "none"),
  cowplot::get_legend(Fig1))
```

## 数値例: OLSとの比較

```{r, dev='ragg_png'}
TempMean = function(data){
  Pred = data$Y |> mean()
  return(Pred)
}

TempEst = function(data){
  Pred = lm(
      Y ~ X,
      data = data
    ) |> 
      predict(
        data
      )
  return(Pred)
}

Fig1 = Sim(50,1) |> 
  mutate(
    MeanY = mean(Y),
    .by = X
  ) |> 
  mutate(
    OLS = TempEst(pick(everything()))
  ) |> 
  ggplot(
    aes(
      x = X,
      y = MeanY
    )
  ) +
  theme_bw() +
  geom_point(
    aes(
      y = TrueY,
      color = "母平均"
    )
  ) +
  geom_point(
    aes(
      y = MeanY,
      color = "データ上の平均"
    )
  ) +
  geom_smooth(
    aes(
      y = OLS,
      color = "推定値"
    ),
    method = "lm",
    formula = y ~ poly(x,8),
    se = FALSE
  ) + 
  ylim(-5,10) +
  xlab("50")

Fig2 = Sim(500,1) |> 
  mutate(
    MeanY = mean(Y),
    .by = X
  ) |> 
  mutate(
    OLS = TempEst(pick(everything()))
  ) |> 
  ggplot(
    aes(
      x = X,
      y = MeanY
    )
  ) +
  theme_bw() +
  geom_point(
    aes(
      y = TrueY,
      color = "母平均"
    )
  ) +
  geom_point(
    aes(
      y = MeanY,
      color = "データ上の平均"
    )
  ) +
  geom_smooth(
    aes(
      y = OLS,
      color = "推定値"
    ),
    method = "lm",
    formula = y ~ poly(x,8),
    se = FALSE
  ) + 
  ylim(-5,10) +
  xlab("500")

Fig3 = Sim(5000,1) |> 
  mutate(
    MeanY = mean(Y),
    .by = X
  ) |> 
  mutate(
    OLS = TempEst(pick(everything()))
  ) |> 
  ggplot(
    aes(
      x = X,
      y = MeanY
    )
  ) +
  theme_bw() +
  geom_point(
    aes(
      y = TrueY,
      color = "母平均"
    )
  ) +
  geom_point(
    aes(
      y = MeanY,
      color = "データ上の平均"
    )
  ) +
  geom_smooth(
    aes(
      y = OLS,
      color = "推定値"
    ),
    method = "lm",
    formula = y ~ poly(x,8),
    se = FALSE
  ) + 
  ylim(-5,10) +
  xlab("5000")


cowplot::plot_grid(
  Fig1 + theme(legend.position = "none"),
  Fig2 + theme(legend.position = "none"),
  Fig3 + theme(legend.position = "none"),
  cowplot::get_legend(Fig1))
```


## 数値例: OLSとの比較

```{r, dev='ragg_png'}
TempMean = function(data){
  Pred = data$Y |> mean()
  return(Pred)
}

TempEst = function(data){
  Pred = lm(
      Y ~ poly(X,6),
      data = data
    ) |> 
      predict(
        data
      )
  return(Pred)
}

Fig1 = Sim(50,1) |> 
  mutate(
    MeanY = mean(Y),
    .by = X
  ) |> 
  mutate(
    OLS = TempEst(pick(everything()))
  ) |> 
  ggplot(
    aes(
      x = X,
      y = MeanY
    )
  ) +
  theme_bw() +
  geom_point(
    aes(
      y = TrueY,
      color = "母平均"
    )
  ) +
  geom_point(
    aes(
      y = MeanY,
      color = "データ上の平均"
    )
  ) +
  geom_smooth(
    aes(
      y = OLS,
      color = "推定値"
    ),
    method = "lm",
    formula = y ~ poly(x,8),
    se = FALSE
  ) + 
  ylim(-5,10) +
  xlab("50")

Fig2 = Sim(500,1) |> 
  mutate(
    MeanY = mean(Y),
    .by = X
  ) |> 
  mutate(
    OLS = TempEst(pick(everything()))
  ) |> 
  ggplot(
    aes(
      x = X,
      y = MeanY
    )
  ) +
  theme_bw() +
  geom_point(
    aes(
      y = TrueY,
      color = "母平均"
    )
  ) +
  geom_point(
    aes(
      y = MeanY,
      color = "データ上の平均"
    )
  ) +
  geom_smooth(
    aes(
      y = OLS,
      color = "推定値"
    ),
    method = "lm",
    formula = y ~ poly(x,8),
    se = FALSE
  ) + 
  ylim(-5,10) +
  xlab("500")

Fig3 = Sim(5000,1) |> 
  mutate(
    MeanY = mean(Y),
    .by = X
  ) |> 
  mutate(
    OLS = TempEst(pick(everything()))
  ) |> 
  ggplot(
    aes(
      x = X,
      y = MeanY
    )
  ) +
  theme_bw() +
  geom_point(
    aes(
      y = TrueY,
      color = "母平均"
    )
  ) +
  geom_point(
    aes(
      y = MeanY,
      color = "データ上の平均"
    )
  ) +
  geom_smooth(
    aes(
      y = OLS,
      color = "推定値"
    ),
    method = "lm",
    formula = y ~ poly(x,8),
    se = FALSE
  ) + 
  ylim(-5,10) +
  xlab("5000")


cowplot::plot_grid(
  Fig1 + theme(legend.position = "none"),
  Fig2 + theme(legend.position = "none"),
  Fig3 + theme(legend.position = "none"),
  cowplot::get_legend(Fig1))
```

## 性質: 少数事例

- 限られた事例数 $(N=50)$ では、

    - **平均値は実用的ではない:** データ上の平均値と母平均は、大きく乖離している
    
    - **複雑なモデルも実用的ではない:** データ上の平均値に近づいており、母平均から乖離している

- **単純なモデルは実用的: **$Y\sim X$ のOLS推定結果は、母平均に近い

    - 問題点もある: "0.4でジャンプする"という性質を捉えられない

## 性質: 大規模事例

- 事例数が増えると、**複雑なモデルが実用的になる**

    - 母平均とデータ上の平均が近づくので、"複雑なOLS"も、母平均に近づく

- **単純なOLSの予測精度は頭打ち**

    - 母平均の乖離が、ほとんど変化しない


## 過学習/過剰適合

- 事例数が少ないと、データ上の平均と母平均は大きく乖離する

    - 複雑なモデルはデータ上の平均に近いが、母平均から乖離する
    
        - 最善の予測モデル(母平均)を推定するという目標に対して、（データへの）過剰適合/(データから)過学習
        
- 事例数が増えると、過学習/過剰適合は緩和

## まとめ


| 事例数/モデルの複雑さ | 複雑 | 単純 |
|:---------:|:-----:|:------:|
| 少ない |`r emoji::emojis$emoji[28]` (過剰適合)| `r emoji::emojis$emoji[1]` (現実的な妥協) |
| 多い |`r emoji::emojis$emoji[5]` (理想的)|`r emoji::emojis$emoji[6]` (不十分なデータ活用)|

- 笑顔 $=$ より良い予測モデル


## 実戦への示唆

- 事例数が多ければ複雑なモデルを推定できるが、少なければ単純なモデルで妥協する必要がある

- "推定するモデルの複雑さを適切に変えるべき"

    - 具体的には?
    
        - かつては人力で頑張っていたが、難しい
    
        - 次のスライドでは、データ主導のアプローチ (LASSO)を紹介
        

