---
title: "中間まとめ: 予測と把握"
subtitle: "機械学習"
author: "川田恵介 (keisukekawata@iss.u-tokyo.ac.jp)"
bibliography: "ref.bib"
format:
  revealjs:
    incremental: true 
    slide-number: true
    html-math-method: katex
  pdf:
    pdf-engine: lualatex
    documentclass: ltjsarticle 
    toc: true
    toc-depth: 3
    number-sections: true
execute:
  echo: false
  eval: true
  warning: false
  message: false
---

# 意思決定

- "予測モデルの推定"以外を目標とするデータ分析も一般的

    - 大量の事例の特徴を人間が理解できるようにする (記述モデルの推定)
    
- 活用したい意思決定問題に応じて、しっかり区別することが重要

    - しばしば研究者も混同してきた

## 機械学習による予測モデル推定

- データを構成する事例単位について、個別予測を提供できる

    - 自身の転職後の賃金、物件ごとの中古価格、店舗ごとの需要予測

- 伝統的な方法 (比較的単純なモデルを推定する)に比べて、複雑なモデルを適切に推定できる

    - 過剰適合を緩和できる

## 予測例

```{r}
#| echo: false
set.seed(111) # シード値固定
library(tidyverse)

Data = read_csv("Public/Example.csv") |> 
  filter(
    TradeY == 2023,
    Size >= 40 & Size <= 95
  )# データ取り込み

N = nrow(Data) # 事例数の計算

Group = sample(
  1:N,
  N - 10
  ) # 訓練/テストへの分割

Train = Data[Group,] # 訓練
Test = Data[-Group,] # テスト

Result = Test |> 
  mutate(
    Simple = lm(
      Price ~ Size + Distance + Tenure+ District,
      data = Train) |> 
      predict(Test),
    LASSO = lm(
      Price ~ splines::bs(Size,3) + splines::bs(Distance,3) + splines::bs(Tenure,3) + District +
        District:splines::bs(Size,3) + splines::bs(Distance,3):District + splines::bs(Tenure,3):District,
      data = Train) |> 
      predict(Test) |> 
      as.numeric()
  )

Result |> 
  select(
    Simple,
    LASSO,
    Size,
    Tenure,
    Distance,
    District
  ) |> 
  mutate(
    LASSO = LASSO |> round(1),
    Simple = Simple |> round(1)
  ) |> 
  gt::gt() |>
  gt::tab_style(
    style = list(
      gt::cell_fill(color = "lightcyan")
    ),
    locations = gt::cells_body(columns = c(Simple,LASSO))
  )
```

## 適した意思決定

- 活用の前提: 十分な過去事例をデータとして活用できる

- 予測したい"事例数"が少ない、"日常的"な意思決定に有効 ("ミクロな意思決定")

- 例: 個別物件の不動産取引

  - 売り手/買い手ともに、取引対象の物件の取引価格を予測できることが有益
  
      - 予測モデル自体を理解する必要性が低い
  
  - 大量の事例取引がされており、事例数も十分

## 予測の実務への応用

- 以下が重要

    - 応用したい重要な意思決定問題は何か?
    
    - どのような$Y$を予測したいのか?
    
    - どのようなデータが活用できるのか?

- 現状、"AI"では判断不可能

## 練習問題

- 問題: あるサブスク制動画配信サービスにおける「Userの視聴履歴やいいね数を$X$」とした予測モデルを構築したい。

    - サービスの持続的発展のために、どのような$Y$を予測すべきか?
    
        - hint: ある動画をクリックし、視聴を開始するかどうか**ではない**

- 実例: Netflixのデータによるデータ分析コンペ

    - [kaggle](https://www.kaggle.com/)

# "マクロ"な意思決定

- 大量の事例に影響を与えるような意思決定

    - 企業の経営戦略の決定、政府の政策決定、投票決定

- 「事例ごとの大量の予測値」ではなく、「事例集団の"大雑把な"特徴を捉える集計情報」(記述モデル)の方が有益なケースが多い

## 例

- 中期経営計画: 就業者や株主、世間に伝えやすい、集計情報に基づいて、説明を行なっている

    - [セブン&アイ](https://www.7andi.com/ir/file/library/ks/pdf/2021_07ks_01.pdf)
    
    - [資生堂](https://corp.shiseido.com/jp/ir/pdf/ir20240209_038.pdf#page=15)

- 白書: 有権者等に向けて、集計情報に基づいた、現状分析結果を説明している

    - [経済財政白書](https://www5.cao.go.jp/keizai3/whitepaper.html)

- ["統計学の母"](https://en.wikipedia.org/wiki/Florence_Nightingale#/media/File:Nightingale-mortality.jpg)

## Recap: 予測モデル

- "事例ごと"に $X$ から欠損情報 $Y$ を予測する

    - 極力多くの事例を使い、$X-Y$ の"過去の"パターンを抽出し、予測に活用
    
- 事例ごとに大量の数字(予測値)が出力される

## "マクロな"意思決定への応用

- 影響の範囲が広い("マクロな")意思決定に対しては、個別事例の予測値"そのもの"の 便益は限定的

    - 複数の情報を組み合わせた、人間による意思決定が要求されがち

        - 影響を与える(大量の)事例の特徴について、意思決定者が理解できる情報提供が必要
        
        - 大量の予測値を示されても、理解できない
        
- 幅広い合意形成には、事実の共有が重要

## 例

- ミクロな意思決定: ある物件をどの程度で買い取るか?

    - 予測モデルによる価格予測
    
        - 目の前の物件について、予測値を活用すれば良い

- マクロな意思決定: 支店網の再編戦略

    - **全**物件について、**各々**の予想取引価格が提供できたとしても、 意思決定者が理解できない
    
    - 市場の現状を把握できる、人間が理解可能な集計情報が有益
        

## 用語: 記述モデル

- 地区ごとの平均値など、人間が把握できる程度に簡単なモデルは記述モデルと呼ばれる

    - 人間の把握を手助けするモデル
    
        - よく似た動機のモデル: [ビジネスモデル](https://kigyosapo.jp/article/draw-bisiness-model)

- 人間が理解できる程度に単純なので、良い理論的性質を目指す

## 記述モデル VS 予測モデル

```{r, dev='ragg_png'}
set.seed(111) # シード値固定

Data = read_csv("Public/Example.csv") |> 
  filter(
    TradeY == 2023,
    Size >= 40 & Size <= 95
  )# データ取り込み

Data |> 
  mutate(
    Desc = lm(
      Price ~ District,
      data = pick(everything())
    ) |> 
      predict(pick(everything()))
  ) |> 
  ggplot(
    aes(
      x = Size,
      y = Desc
    )
  ) +
  theme_bw() +
  geom_line(
    aes(
      color = "記述モデル"
    )
  ) +
  geom_smooth(
    aes(
      y = Price,
      color = "予測モデル"
    ),
    se = FALSE
  ) +
  facet_wrap(
    ~ District
  )
```


## 実例

- 支店網再編計画を議論するために、各地域の平均取引価格を把握したい

- いくつかの推定方法が考えられる

    - 地域ごとに平均取引価格を計算
    
        - 伝統的な方法
    
    - 予測モデルを推定し、予測値の平均を計算
    
- 各地域について事例数が十分(200事例以上)あれば、前者がおすすめ

## 実例

```{r, dev='ragg_png'}
set.seed(5)
Temp = read_csv("Public/Example.csv") |> 
  filter(
    TradeY == 2023
  ) |> 
  mutate(
    Mean = lm(
      Price ~ 0 + District,
      data = pick(everything())
    ) |> 
      predict(
        pick(everything())
      ),
    LASSO = hdm::rlasso(
      Price ~ 0 + District + poly(Size,2) + poly(Distance,2) + poly(Tenure,2),
      data = pick(everything()),
      post = FALSE
    ) |> 
      predict(
        pick(everything())
      ) |> 
      as.numeric() |> 
      round(0)
  ) |> 
  filter(
    District %in% c("CBD","墨田区")
  )

Temp[sample(1:nrow(Temp),10),] |> 
  select(
    Price,
    LASSO,
    District
  ) |> 
  gt::gt() |>
  gt::tab_style(
    style = gt::cell_fill(color = "lightblue"),
    locations = gt::cells_body(
      rows = District == "CBD"
    )
  ) |>
  gt::tab_style(
    style = gt::cell_fill(color = "red"),
    locations = gt::cells_body(
      rows = District == "墨田区"
    )
  )
```

- PriceとLASSO、どちらの平均値を用いるべき?

## 実例

- 実際のデータで計算すると、かなり乖離がある

```{r, dev='ragg_png'}
Temp = read_csv("Public/Example.csv") |> 
  filter(
    TradeY == 2023
  ) |> 
  mutate(
    Mean = lm(
      Price ~ 0 + District,
      data = pick(everything())
    ) |> 
      predict(
        pick(everything())
      ),
    LASSO = hdm::rlasso(
      Price ~ 0 + District + poly(Size,2) + poly(Distance,2) + poly(Tenure,2),
      data = pick(everything()),
      post = FALSE
    ) |> 
      predict(
        pick(everything())
      ) |> 
      as.numeric() |> 
      round(0)
  )

Temp |> 
  mutate(
    LASSO = mean(LASSO),
    .by = District
  ) |> 
  distinct(
    Mean,
    LASSO,
    District
  ) |> 
  ggplot(
    aes(
      y = District,
      x = LASSO
    )
  ) +
  theme_bw() +
  geom_point(
    aes(
      color = "LASSO"
    )
  ) +
  geom_point(
    aes(
      x = Mean,
      color = "平均値"
    )
  ) 
```

## $Y$の平均値の利点

- ある程度の事例数を用いて計算された平均値は、"誤差の範囲"(信頼区間)を示すことができる

    - 母平均が含まれているであろう範囲

- 一般に影響が甚大なマクロな意思決定においては、判断の根拠となる数字は慎重に取り扱う必要がある

    - 誤差の範囲を示すことは重要

        - (機械学習を用いて算出した)予測値の平均では難しい

## 信頼区間

```{r, dev='ragg_png'}
read_csv("Public/Example.csv") |> 
  estimatr::lm_robust(
    Price ~ 0 + District,
    data = _,
    subset = TradeY == 2023
  ) |> 
  generics::tidy() |> 
  mutate(
    Year = "2023"
  ) |> 
  ggplot(
    aes(
      x = estimate,
      xmin = conf.low,
      xmax = conf.high,
      y = term |> str_sub(9)
    )
  ) +
  theme_bw() +
  geom_pointrange(
    position = position_dodge(width = 0.5)
  )
```

# まとめ

- 意思決定に応じて、必要な情報の"細かさ"が異なる

    - "細かさ"が異なれば、最適な手法が異なる可能性がある

## 対比例

- Price以外に、 Size, District, Tenure, Distanceが活用可能なデータ

- 予測モデル: 全ての変数と機械学習を活用した複雑なPriceの予測モデル

- 記述モデル: 各Districtの平均価格

    - $X=District$ であり、各$X$の組み合わせについて、十分な事例数を確保できる

## 事例ごとの予測

- 大量の$X$と機械学習を用いた複雑な予測モデルが有効

    - モデル全体の予測性能は評価できる

- 限られた$X$のみを使用した平均値は不十分

    - 例: 立地している区のみでは、予測性能が低い
    
        - 同じ区であったとしても、大きな価格差があるため

## 事例全体の特徴把握

- 限られた$X$とOLSや平均値を用いた単純な記述モデルが有効

- 大量の$X$と機械学習を用いた複雑な予測モデルはあまり有効ではない

    - 大量の値があり、人間が理解できない
    
    - 予測値を集計しても、信頼区間が計算できない
    
        - 予測値と"母平均"との乖離を評価することが難しい
        
    - 目的と比べて、過剰に複雑なモデルを推定している
