---
title: "What If 分析"
subtitle: "機械学習入門"
author:
  - name: 川田恵介
format:
  revealjs:
    incremental: true 
    slide-number: true
    html-math-method: katex
  pdf:
    pdf-engine: lualatex
    documentclass: ltjsarticle 
    toc: true
    toc-depth: 3
    number-sections: true
bibliography: "ref.bib"
execute: 
  echo: false
  warning: false
  message: false
  eval: true
---

# 分析例

- 差が生じている"理由"の(部分的)説明に挑戦

- 広義にはWhat if 分析 (もし〜ならば、どうなるか?) の一部

    - 近年、機械学習の活用が注目されている

## 例: 2023/2021年の単純比較

```{r, dev='ragg_png'}
library(tidyverse)

Data = read_csv("Public/Example.csv") |> 
  mutate(
    D = if_else(
      TradeY == 2023,
      1,
      0
    )
  )

Data |> 
  cobalt::bal.tab(
    D ~ Price,
    data = _
  ) |> 
  cobalt::love.plot()
```

- 2023年に比べて、2023年の平均取引価格は上昇している

    - なぜ上昇したのか?

## 例: 可能な説明

- 経済学理論は"差”についての、豊富な潜在的説明を提供する

- 平均取引価格が上昇したとしても、"市場が好調"とは言えない

    - 不動産への需要上昇だけでなく、供給減少によっても取引価格は上昇する
    
    - 平均価格も取引数量も上昇するのであれば需要要因、取引数量が減少するのであれば供給要因
    
        - 2023年の取引数量は3038, 2021年は2539
        
        

## 例: 理論予測

- 需要減少によって、"条件の悪い物件"の取引が大きく減少したかもしれない
    
    - 限られた条件のいい物件のみ取引されているのであれば、平均取引価格は上昇する

## 例: 他の属性比較

```{r, dev='ragg_png'}
Data |> 
  cobalt::bal.tab(
    D ~ Price + Size + Tenure + Distance,
    data = _
  ) |> 
  cobalt::love.plot()
```

## 例: 他の属性の変化

- 実際に取引された物件の情報のみを集計

    - 価格のみならず、取引される物件の特徴も変化

- 価格の以外の属性(部屋の広さ、築年数、駅からの距離)も変化している

- より狭く、築年が古い物件が取引される傾向

    - 平均取引価格の変化の"一部は"、取引物件の性質の違いから生じているのではないか?

## 例: Sizeを調整

- Sizeの変化を調整し、**バランス**させて比較する

```{r, dev='ragg_png'}
Data |> 
  estimatr::lm_robust(
    Price ~ D,
    data = _
  ) |> 
  generics::tidy() |> 
  filter(
    term == "D"
  ) |> 
  mutate(
    Balance = "無し"
  ) |> 
  bind_rows(
    Data |> 
      estimatr::lm_robust(
        Price ~ D + factor(Size),
        data = _
      ) |> 
      generics::tidy() |> 
      filter(
        term == "D"
      )|> 
  mutate(
    Balance = "Sizeをバランス"
  )
  ) |> 
  ggplot(
    aes(
      x = estimate,
      xmin = conf.low,
      xmax = conf.high,
      y = Balance
    )
  ) +
  theme_bw() +
  geom_pointrange()
```


## 実例. 既存店ベースの比較

- あるコンビニチェーンで、店舗あたりの平均売り上げが1000万円増大した $$E[Y|D=1] - E[Y|D=0]= 1000万円$$

- 去年から今年にかけて、新規出店が大きく増加した
    
    - 売り上げが大きくなる傾向のある新規店の割合が大きく、結果、平均売り上げが増大したのではないか?

- 既存店割合をバランスさせるために、既存店に絞って、比較する

    - [セブン&アイ](https://www.7andi.com/ir/file/library/ks/pdf/2021_07ks_01.pdf)
    
## 年齢構造のバランス: 経済成長

- 一人当たりGDP(付加価値)の成長率は異なる

    - 国によって、(付加価値を主に生み出すと想定される)生産年齢人口 (15-65歳)の割合は異なる

- GDP全体/人口とGDP全体/生産年齢の成長率は異なる [@fernandez2023wealth]

    - 後者では、日本の成長率が先進国で最も高い
    
        - "労働者が生み出す付加価値"の成長率は、日本が最も高い (?)
        
            - 議論が続く主張だが、少なくともバランスの重要性を示唆

## 年齢構造のバランス: 出生率

- [合計特殊出生率](https://ja.wikipedia.org/wiki/%E5%90%88%E8%A8%88%E7%89%B9%E6%AE%8A%E5%87%BA%E7%94%9F%E7%8E%87#:~:text=%E5%90%88%E8%A8%88%E7%89%B9%E6%AE%8A%E5%87%BA%E7%94%9F%E7%8E%87%EF%BC%88%E3%81%94%E3%81%86%E3%81%91%E3%81%84,%E4%BA%BA%E5%8F%A3%E3%81%8C%E8%87%AA%E7%84%B6%E6%B8%9B%E3%81%99%E3%82%8B%E3%80%82)

    - 出生率の国比較や時系列比較に理由される
    
        - 年齢構造も異なる
        
- 合計特殊出生率 $$=\frac{15歳の女性が一年間で生んだ子供の数}{15歳の女性人口} +$$ $$.. +\frac{49歳の女性が一年間で生んだ子供の数}{49歳の女性人口}$$

## まとめ

- 既存店ベース: 今年と去年で、既存店の割合が異なる

    - 既存店比率を$100\%$に揃える
    
- 経済成長: 国によって、生産年齢人口が異なる

    - 生産年齢人口割合を$100\%$に揃える ($+$ 批判の残る仮定)
    
- 出生率: 国によって、年齢構造が異なる

    - "すべての年齢が同じ割合"に揃える

## 限界

- 実務でよく使われてきた手法は、バランスさせたい$X$の種類が少ない (既存店か否か、年齢)

    - 事例数が十分あれば、バランスできる

- $X$ の組み合わせが大量にある場合 (部屋の広さ、駅からの距離、築年数、立地)、バランスさせることが難しくなる

    - 近年では、機械学習の活用が注目を集める ([EconML](https://www.microsoft.com/en-us/research/group/alice/))

# 単純な例: データ上でのバランス

## 目標

- 取引年 $(=D)$ 間で、Size $(=X)$ をBalanceさせた後の、価格 $(=Y)$ の平均差を算出

    - "よく似た物件"の平均取引価格の変化
    
        - Balanced Comparison (バランス後の比較) と呼ばれる

- Point: Balanceとは何か?

## 準備: 繰り返し期待値の法則

- 繰り返し期待値の法則 $$武蔵大学の平均身$$ $$=(武蔵大学の)経済学部生の平均身長$$ $$\times 経済学部生の割合$$ $$+ 社会学部生の平均身長$$ $$\times 社会学部生の割合+ ...$$

## 正式な定義: 平均値の分解

- 一般にデータ上の$Y$の平均値は以下のように書き換えられる
 $$d年における平均取引価格$$ $$=(30平米\ \&\ d年)における平均取引価格値$$ $$\times d年における30平米の物件割合$$ $$+(35平米\ \&\ d年)における平均取引価格値$$ $$\times d年における35平米の物件割合+..$$

## 例

```{r, dev='ragg_png'}


Data|> 
  filter(
    Size %in% c(75,90)
  ) |> 
  mutate(
    `Yの平均値` = mean(Price) |> round(1),
    N = n(),
    .by = c(D,Size)
  ) |> 
  distinct(
    `Yの平均値`,
    D,
    Size,
    N
  ) |> 
  mutate(
    `Sizeの割合` = (N/sum(N)) |> round(3),
    .by = D
  ) |> 
  arrange(
    Size,
    D
  ) |> 
  gt::gt() |> 
  gt::tab_style(
    style = gt::cell_fill(color = "lightblue"),
    locations = gt::cells_body(
      rows = D == 1
    )
  )
```

- 2023年$(D=1)$の平均取引価格 $= 0.838\times 71.7 + 0.162 \times 101.9$

## 含意

- $D$間での格差を生み出す要因は2種類に分解できる

    - $Yの平均値$ の違い ($X$内での違い)
    
    - $Xの割合$ の違い ($X$の違い)

- バランス後の比較: 後者を排除

## バランス後の平均

- "$X$の格差" を排除した平均値

$$=(30平米\ \&\ d年)における平均取引価格値$$ $$\times \underbrace{30平米の物件割合の調整目標}_{Target}$$ $$+(35平米\ \&\ d年)における平均取引価格値$$ $$\times \underbrace{35平米の物件割合の調整目標}_{Target}+..$$

## Targetとなる割合

- Targetとなる割合は$D$間で共通

    - 研究者が設定する必要がある

- 代表例として

    - データ全体でのSizeの割合
    
    - 一定比率 (合計特殊出生率と同じ)

## 例

- データ全体での$Size = 75$ の割合 $(301 + 414)/(301 + 414 + 77 + 80) = 0.82$

- $Size = 90$ の割合 $(77 + 80)/(301 + 414 + 77 + 80) = 0.18$

```{r, dev='ragg_png'}
Data|> 
  filter(
    Size %in% c(75,90)
  ) |> 
  mutate(
    TotalN = n()
  ) |> 
  mutate(
    `Yの平均値` = mean(Price) |> round(1),
    N = n(),
    .by = c(D,Size)
  ) |> 
  mutate(
    Target = (n()/TotalN) |> round(4),
    .by = c(Size)
  ) |> 
  distinct(
    `Yの平均値`,
    D,
    Size,
    N,
    Target
  ) |> 
  mutate(
    `Sizeの割合` = (N/sum(N)) |> round(3),
    .by = D
  ) |> 
  arrange(
    Size,
    D
  ) |> 
  gt::gt() |> 
  gt::tab_style(
    style = gt::cell_fill(color = "lightblue"),
    locations = gt::cells_body(
      rows = D == 1
    )
  )
```

## 例: Balanced Mean

```{r, dev='ragg_png'}
Weight = MatchIt::matchit(
  D ~ Size,
  data = Data,
  method = "Exact",
  estimand = "ATE"
)


tibble(
  Value = c(
    mean((Data$Price)[Data$D == 1]),
    mean((Data$Price)[Data$D == 0]),
    mean((Weight$weights*Data$Price)[Data$D == 1]),
    mean((Weight$weights*Data$Price)[Data$D == 0])
    ),
  D = c("2023","2021","2023","2021") |> factor(),
  Balance = c(
    "Yの平均値*Sizeの割合",
    "Yの平均値*Sizeの割合",
    "Yの平均値*Target割合",
    "Yの平均値*Target割合")
  ) |> 
  ggplot(
    aes(
      x = D,
      y = Value,
      color = Balance
    )
  ) +
  theme_bw() +
  geom_point()

```

## 仮定: Overlap

- バランス後の比較が可能な前提

- "すべての$X$ の組み合わせについて、 $D=1$ となる事例も$D=0$となる事例も存在する"

## まとめ

- Overlapの仮定が成り立てば、バランス後の比較を実行できる

- 多くの実践で、$X$ の組み合わせに対して、事例数が不十分であり、近似的なバランスしかできない

# OLSによる実装

- Balanced Comparisonは、OLSでも実装できる 

- $X$のすべての組み合わせについて、ダミー変数か (0/1変換)

$$Y\sim D + \underbrace{factor(X)}_{すべてのXを0/1変数に変形する}$$

## 例: ダミー化

```{r, dev='ragg_png'}
Data |> 
  filter(
    Size %in% c(40,50,60)
  ) |> 
  recipes::recipe(
    ~ Size,
    data = _
  ) |> 
  recipes::step_mutate(
    Size = factor(Size)
  ) |> 
  recipes::step_dummy(
    Size,
    one_hot = TRUE,
    keep_original_cols = TRUE
  ) |> 
  recipes::prep() |> 
  recipes::bake(
    new_data = NULL
  ) |> 
  head() |> 
  gt::gt()
```

## 例: OLS

```{r, dev='ragg_png'}
Data |> 
  filter(
    Size %in% c(40,50,60)
  ) |> 
  mutate(
    N = n(),
    .by = c(D,Size)
  ) |> 
  mutate(
    データ上の割合 = (N/n()) |> round(3),
    .by = D
  ) |> 
  mutate(
    Weight = lmw::lmw(
      ~ D + factor(Size),
      pick(everything())
    ) |> 
      magrittr::extract2("weights") |> 
      round(3)
  ) |> 
  mutate(
    `平均価格` = mean(Price) |> round(2),
    .by = c(D,Size,Weight)
  ) |> 
  mutate(
    Target = (Weight*データ上の割合) |> round(3)
  ) |> 
  distinct(
    `平均価格`,
    D,
    Size,
    データ上の割合,
    Target
  ) |> 
  arrange(Size,D) |> 
  gt::gt()
```

- Targetは"自動的に"選ばれる (後で議論)

## 例: 実例

```{r, dev='ragg_png'}
Data |> 
  estimatr::lm_robust(Price ~ D, 
                      data = _) |> 
  generics::tidy() |> 
  filter(
    term == "D"
  ) |> 
  mutate(
    Balance = "なし"
  ) |> 
  bind_rows(
    Data |> 
  estimatr::lm_robust(Price ~ D + factor(Size), 
                      data = _) |> 
  generics::tidy() |> 
  filter(
    term == "D"
  ) |> 
  mutate(
    Balance = "Sizeをバランス"
  )
  ) |> 
  ggplot(
    aes(
      x = estimate,
      xmin = conf.low,
      xmax = conf.high,
      y = Balance
    )
  ) +
  theme_bw() +
  geom_pointrange()
```

- 「母集団上でバランス後の比較結果」を$95\%$ の確率で含む信頼区間も計算できる

## Reference
