---
title: "近似的バランス: LASSOの活用"
subtitle: "労働経済学2"
author:
  - name: 川田恵介
format:
  revealjs:
    incremental: true 
    slide-number: true
    html-math-method: katex
  pdf:
    pdf-engine: lualatex
    documentclass: ltjsarticle 
    toc: true
    toc-depth: 3
    number-sections: true
bibliography: "ref.bib"
execute: 
  echo: false
  warning: false
  message: false
  eval: true
---

```{r}
library(tidyverse)

Data = read_csv("Public/Example.csv")
```

# Double LASSO

```{r}
X = Data |> 
  model.matrix(
    ~ 0 + (Size + Distance + Tenure + District)**2 +
    I(Size^2) + I(Distance^2) + I(Tenure^2),
    data = _
  ) |> 
  scale()

PDS = hdm::rlassoEffect(
  x = X,
  y = Data$Price,
  d = Data$D
)

PDS$selection.index

PDS |> summary()
```

# 変数選択

- $X$ の中から **重要な変数** を選ぶ

    - LASSOを使用

    - 予測とは、機械学習を用いたとしても一定確率でミスを犯すこと、**重要性の基準** が異なることに注意
    
        - "AIによるダブルチェック"を実施させる

## 問題設定

- 労働研究では、バランスさせたい$X$が大量に存在するケースも多い

- 例: $Y=$ 年収、$D=$ 性別、 $X=$ ついている仕事の特徴
    
    - 同じ働き方をしている男女内賃金格差

    - $X=$ 労働時間、勤続年数、業務内容、それらの交差項...
    
        - 全てをBalanceさせることができない/推定精度が大幅に悪化する

## アイディア

- $X$ 全てが"重要"なわけではないかもしれない

    - $X$ の一部 $Z$ のみをバランスさせれば十分
    
- 仮定: (Approximately) sparsity: 事例数に比べて、十分に少ない変数数 $S<<$ 事例数で、母平均をうまく近似できる

    - もともとのモデルには、"trivial"な変数も含まれていると仮定

## LASSOの活用

- **$Y$ を予測するために**「重要ではない」$X$を削除する

- Naiveなアイディア: $X$ を全てバランスさせるのではなく、$Y$ との相関が強いものだけをバランスさせる

    - $g_Y(X)$ をLASSOで推定し、選択された変数だけをOLSに加える

## 問題点

- 問題点: LASSOによる変数選択は、$Y$ とそこそこ相関がある変数も除外されてしまう可能性がある

    - $Y$ の近似が目的であれば、(Tuning parmeterが正しく選ばれている限り)、許容できる 

- $D$ との相関が強い (分布の分断が激しい)な変数が除外されると $\beta_D$ の推定結果が大きな影響を受ける

    - バランス後の比較という目標に対して、モデルが過度に単純化される (Regulization bias)

## Double Selection Algorithm

1. $g_Y(X)$ および $g_D(X)$ をLASSOで推定し、選択された変数を記録

2. **どちらかの**予測モデルで選択された変数 $(Z)$ のみを用いて、 $Y\sim D + Z$ を回帰

- $Y$の予測モデルと$D$の予測モデルによる"ダブルチェック"

## Reference
