---
title: "Double/Debiased Machine Learning"
subtitle: "機械学習入門"
author:
  - name: 川田恵介
format:
  revealjs:
    incremental: true 
    slide-number: true
    html-math-method: katex
  pdf:
    pdf-engine: lualatex
    documentclass: ltjsarticle 
    toc: true
    toc-depth: 3
    number-sections: true
bibliography: "ref.bib"
execute: 
  echo: false
  warning: false
  message: false
  eval: false
---


# バランス後の比較: 復習

- 因果推論/格差/比較研究における中心的な手法

## 目標: バランス後の比較

- $X$ の分布についての差を補正した後の、平均値の比較

- $\theta(1) - \theta(0)$

- $$\theta(d)=\underbrace{E[Y|d,X]\times Target(X) のXについての和}_{\int E[Y|d,X]\times Target(X)dX}$$

- $Target(X)$ : 研究者が指定する集計用荷重

## 例: Sizeのバランス

```{r, dev='ragg_png'}
Data|> 
  filter(
    Size %in% c(75,90)
  ) |> 
  mutate(
    TotalN = n()
  ) |> 
  mutate(
    `Yの平均値` = mean(Price) |> round(1),
    N = n(),
    .by = c(D,Size)
  ) |> 
  mutate(
    Target = (n()/TotalN) |> round(4),
    .by = c(Size)
  ) |> 
  distinct(
    `Yの平均値`,
    D,
    Size,
    N,
    Target
  ) |> 
  mutate(
    `データ上の割合` = (N/sum(N)) |> round(3),
    .by = D
  ) |> 
  arrange(
    Size,
    D
  ) |> 
  gt::gt() |> 
  gt::tab_style(
    style = gt::cell_fill(color = "lightblue"),
    locations = gt::cells_body(
      rows = D == 1
    )
  )
```

## OLS

- $Y\sim D + Size + Tenure$ をOLSで推定すると、 

- $\beta_D=$

    - Size, Tenureの平均値を$D$間でバランスさせた上での$Y$ の平均値の比較結果

## OLS

- $Y\sim D + Size + Tenure + Size^2 + Tenure^2 + Size\times Tenure$ をOLSで推定すると、 

- $\beta_D=$

    - Size, Tenureの平均値と分散、共分散を$D$間でバランスさせた上での$Y$ の平均値の比較結果

## OLS

- $$Y\sim D + \underbrace{f(Size,Tenure)}_{非常に複雑なモデル}$$ をOLSできれば、

- Size,Tenureの分布を完璧にバランスできる

- 問題: モデルを"長くしすぎると"、推定精度が低下する  ([07MomentBalance参照](https://github.com/tetokawata/UnderGradEconML/blob/main/Public/07MomentBalance.pdf))

## Post LASSO

- 重要な$X$をデータ主導で選択する

- 問題: 線型モデルが、平均値の優れたモデルとは限らない ([08Aggregation参照](https://github.com/tetokawata/UnderGradEconML/blob/main/Public/08Aggregation.pdf))

# バランス後の比較: 予測モデルの直接活用

```{r}
set.seed(111)

library(tidyverse)

EstBoost <- function(train_y, train_x, test_x) {
  group = sample(
    1:2,
    length(train_y),
    replace = TRUE,
    prob = c(0.8,0.2)
  )
  
  train = lightgbm::lgb.Dataset(
    train_x[group == 1,] |> data.matrix(),
    label = train_y[group == 1]
  )
  
  validate = lightgbm::lgb.Dataset(
    train_x[group == 2,] |> data.matrix(),
    label = train_y[group == 2]
  )
  
  pred = lightgbm::lgb.train(
    data = train,
    params = list(
      objective = "regression",
      learning_rate = 0.001
    ),
    nrounds = 50000,
    valids = list(test = validate),
    early_stopping_rounds = 100,
    verbose = 0
    ) |> 
    predict(test_x |> 
              data.matrix())
  
  return(pred)
}


Data = read_csv("Public/Example.csv") |> 
  mutate(
    EmebedSize = mean(Size),
    EmbedTenure = mean(Tenure),
    EmbedDistance = mean(Size),
    .by = District
  )

Group = sample(
  1:2,
  nrow(Data),
  replace = TRUE
)

Data$HatY_D1_OLS = lm(
  Price ~ (Tenure + Size + Distance + District)**2 + 
    splines::bs(Tenure,3) + splines::bs(Size,3) + splines::bs(Distance,3), 
  Data,
  subset = Group == 1 & D == 1
  ) |> 
  predict(Data) |> 
  as.numeric()

Data$HatY_D0_OLS = lm(
  Price ~ (Tenure + Size + Distance + District)**2 + 
    splines::bs(Tenure,3) + splines::bs(Size,3) + splines::bs(Distance,3), 
  Data,
  subset = Group == 1 & D == 0
  ) |> 
  predict(Data) |> 
  as.numeric()

Data$HatD_OLS = lm(
  D ~ (Tenure + Size + Distance + District)**2 + 
    splines::bs(Tenure,3) + splines::bs(Size,3) + splines::bs(Distance,3), 
  Data,
  subset = Group == 1
  ) |> 
  predict(Data) |> 
  as.numeric()

Data$HatY_D1_RF = ranger::ranger(
  Price ~ Tenure + Size + Distance + EmebedSize + EmbedTenure + EmbedDistance,
  Data[Group == 1 & Data$D == 1,]
  ) |> 
  predict(Data) |> 
  magrittr::extract2("predictions") |> 
  as.numeric()

Data$HatY_D0_RF = ranger::ranger(
  Price ~ Tenure + Size + Distance + EmebedSize + EmbedTenure + EmbedDistance,
  Data[Group == 1 & Data$D == 0,]
  ) |> 
  predict(Data) |> 
  magrittr::extract2("predictions") |> 
  as.numeric()

Data$HatD_RF = ranger::ranger(
  D ~ Tenure + Size + Distance + EmebedSize + EmbedTenure + EmbedDistance,
  Data[Group == 1,]
  ) |>
  predict(Data) |> 
  magrittr::extract2("predictions") |> 
  as.numeric()

Data$HatY_D1_GBM = EstBoost(
  train_y = Data$Price[Group == 1 & Data$D == 1],
  train_x = Data[Group == 1 & Data$D == 1,] |> 
    select(
      Tenure,
      Size,
      Distance,
      EmebedSize,
      EmbedTenure,
      EmbedDistance
    ),
  test_x = Data |> 
    select(
      Tenure,
      Size,
      Distance,
      EmebedSize,
      EmbedTenure,
      EmbedDistance
    )
)

Data$HatY_D0_GBM = EstBoost(
  train_y = Data$Price[Group == 1 & Data$D == 0],
  train_x = Data[Group == 1 & Data$D == 0,] |> 
    select(
      Tenure,
      Size,
      Distance,
      EmebedSize,
      EmbedTenure,
      EmbedDistance
    ),
  test_x = Data |> 
    select(
      Tenure,
      Size,
      Distance,
      EmebedSize,
      EmbedTenure,
      EmbedDistance
    )
)

Data$HatD_GBM = EstBoost(
  train_y = Data$D[Group == 1],
  train_x = Data[Group == 1,] |> 
    select(
      Tenure,
      Size,
      Distance,
      EmebedSize,
      EmbedTenure,
      EmbedDistance
    ),
  test_x = Data |> 
    select(
      Tenure,
      Size,
      Distance,
      EmebedSize,
      EmbedTenure,
      EmbedDistance
    )
)


Data$HatY_D1 = lm(Price ~ HatY_D1_RF + HatY_D1_OLS + HatY_D1_GBM,
   Data,
   subset = Group == 2 & D == 1) |> 
  predict(Data)|> 
  as.numeric()

Data$HatY_D0 = lm(Price ~ HatY_D0_RF + HatY_D0_OLS + HatY_D0_GBM,
   Data,
   subset = Group == 2 & D == 0) |> 
  predict(Data)|> 
  as.numeric()

Data$HatD = lm(D ~ HatD_OLS + HatD_RF + HatD_GBM,
   Data,
   subset = Group == 2) |> 
  predict(Data)|> 
  as.numeric()
```

## $Y$の予測ベース

- Stackingなどを駆使することで、より高い精度の$Y$の予測モデルを推定できる

    - 精度が高い $=$ より $Y$ の平均値に近い
    
    - $Y$ の予測モデルを直接活用できないか?

## T learner

- 古典的なアイディア [@varian2014big]: $D=1$ の事例のみを用いた $Y$ の予測モデルと $D=0$のみを用いたモデルの予測値の差を集計する $$[D=1を使ったYの予測値 - D=0を使ったYの予測値]の平均値$$

    - ２つのモデルを用いるため、T - Learnerと呼ばれる

## 例: RandomForestの活用

```{r}
#| echo: true
library(ranger)

Data_D1 = Data[Data$D == 1,]
Data_D0 = Data[Data$D == 0,]

Model_D1 = ranger(Price ~ Size + Distance + Tenure, Data_D1)
Model_D0 = ranger(Price ~ Size + Distance + Tenure, Data_D0)

Data$PredY_D1 = predict(Model_D1,Data)$predictions
Data$PredY_D0 = predict(Model_D0,Data)$predictions

```

## 例

```{r}
Data |>
  select(
    Price,
    D,
    Size,
    Tenure,
    Distance,
    PredY_D1,
    PredY_D0
  ) |> 
  mutate(
    Difference = PredY_D1 - PredY_D0
  ) |> 
  head(10) |> 
  gt::gt() |>
  gt::fmt_number(
    columns = c(PredY_D1,PredY_D0,Difference),
    decimals = 2,
    use_seps = FALSE
  )
```

## 問題点

- $Y$ の平均値のモデルとしての性能に強く依存

- OLSなどの伝統的手法も機械学習的手法も、一般的には要求される水準を満たさない

    - OLSなどの伝統的な手法は、研究者による定式化（の誤り）が推定結果に大きな悪影響を与える
    
    - Stackingなどを用いたデータ主導のモデル化は、研究者による定式化への依存は減らせるが、データへの依存度が高くなる
    
## 問題点: 詳細

- 推定値が満たして欲しい性質の代表例

    - 無限大の事例数を持つデータを用いることができれば、母集団におけるバランス後の比較結果と一致する
    
        - 研究者による定式化に依存するOLSなどでは、保証することは一般に難しい
    
    - ある程度の事例数があれば、信頼区間を近似計算できる
    
        - データへの依存が大きい機械学習を活用すると、保証することは一般に難しい

## カリブーレション

- テストデータにおいて、予測値と「平均値」の乖離を示す

    - 予測値と$Y$の乖離ではない (03Population)

- 予測値に応じて、テストデータを等分割する

    - 各サブグループごとに、$Y$と予測値の平均値を算出

- 理想的な予測モデルであれば、一致するはず

## 例: カリブレーション

```{r}
Data |> 
  filter(
    Group == 2 &
      D == 1
  ) |> 
  mutate(
    Bin = cut(
      HatY_D1, 
      quantile(HatY_D1, probs = seq(0,1,0.1)),
      include.lowest = TRUE)
  ) |> 
  mutate(
    平均価格 = mean(Price),
    平均予想 = mean(HatY_D1),
    .by = Bin
  ) |> 
  select(
    平均価格,
    平均予想,
    Bin
  ) |> 
  distinct(
    Bin,
    平均価格,
    平均予想
  ) |> 
  arrange(平均予想) |> 
  gt::gt() |> 
  gt::fmt_number(decimals = 2)
```

## 例: 予測誤差

```{r}
Fig1 = Data |> 
  filter(
    Group == 2 &
      D == 1
  ) |> 
  mutate(
    Bin = cut(
      HatY_D1, 
      quantile(HatY_D1, probs = seq(0,1,0.1)),
      include.lowest = TRUE)
  ) |> 
  mutate(
    BinY = mean(Price),
    BinX = mean(HatY_D1),
    .by = Bin
  ) |> 
  ggplot(
    aes(
      x = BinX,
      y = BinY
    )
  ) +
  geom_point() +
  geom_abline(
    intercept = 0,
    slope = 1
  ) +
  xlab("E[Y|D=1,X]") +
  theme_bw() +
  ylab("")

Fig2 = Data |> 
  filter(
    Group == 2 &
      D == 0
  ) |> 
  mutate(
    Bin = cut(
      HatY_D0, 
      quantile(HatY_D1, probs = seq(0,1,0.1)),
      include.lowest = TRUE)
  ) |> 
  mutate(
    BinY = mean(Price),
    BinX = mean(HatY_D0),
    .by = Bin
  ) |> 
  ggplot(
    aes(
      x = BinX,
      y = BinY
    )
  ) +
  geom_point() +
  geom_abline(
    intercept = 0,
    slope = 1
  ) +
  xlab("E[Y|D=0,X]") +
  theme_bw() +
  ylab("")

cowplot::plot_grid(Fig1,Fig2)
```


# バランス後の比較: 補強

- $Y$ の予測モデルのみに頼るアプローチは、(1) 研究者によるモデル設定、 (2) データの偏り、のどちらかの悪影響を強く受けてしまう

- 「予測モデルによるダブルチェック」を活用し、悪影響を低下させることができる

## 補強された推定値

- $$[D=1を使ったYの予測値 - D=0を使ったYの予測値]の平均値$$ $$+予測モデルのミスの補正$$

## 補正

- 予測モデルと平均値の乖離を補正する

- ある$X,D=d$の組み合わせについての、平均値と予想値との乖離 $$Gap(d,X)=Yの平均値 - Yの予測値$$

- 補正: $d=1/0$ での平均的な乖離の違い $$Target(X)\times [G(1,X) - G(0,X)]の総和$$

## Augmented inverse propensity weighted (AIPW) 




$$f(X)G(1,X)=f(X)\frac{Y-g(Y|1,X)}{Nf(1)}$$

$$\frac{1}{f(1|X)}\frac{Y-g(Y|1,X)}{N}=\frac{f(X)}{f(X|1)}\frac{Y-g(Y|1,X)}{f(1)N}$$

## Key Quantitiy: Balancing Weight

- $$\theta(d) = E[Y|d,X]\times \underbrace{f(X|d)}_{実際の分布}\times \omega(X,d)の総和$$ を達成する荷重 $\omega(X,d)$

- 定義より $$f(X|d)\omega(X,d)=Target(X)$$

    - $$\omega(X,d)=\frac{Target(X)}{f(X|d)}$$

## Balancing Weight = IWP

- 条件付き分布の定義を使用 [(wiki)](https://ja.wikipedia.org/wiki/%E6%9D%A1%E4%BB%B6%E4%BB%98%E3%81%8D%E7%A2%BA%E7%8E%87%E5%88%86%E5%B8%83)

- $$\underbrace{\frac{f(X)}{f(X|D=d)}}_{Balancing\ Weight}=\frac{f(X)}{\frac{f(X,D=d)}{f(D=d)}}=\frac{f(D=d)}{\underbrace{f(D=d|X)}_{Propensity\ Score}}$$

## 例

```{r, dev='ragg_png'}
estimatr::lm_robust(
  Price ~ D,
  Data
  ) |> 
  generics::tidy() |> 
      filter(
        term == "D"
      ) |> 
  mutate(
    Method = "No Balance"
  ) |> 
  bind_rows(
    estimatr::lm_robust(
      (HatY_D1 - HatY_D0) ~ 1,
      Data
    ) |> 
      generics::tidy() |> 
  mutate(
    Method = "挿入法",
    conf.low = estimate,
    conf.high = estimate
  )
  ) |> 
  bind_rows(
    estimatr::lm_robust(
      Score ~ 1,
      Data |> 
        mutate(
          Score = HatY_D1 - HatY_D0 +
            case_when(
              D == 1 ~ (Price - HatY_D1)/HatD,
              D == 0 ~ -(Price - HatY_D0)/(1 - HatD)
            )
        ),
      subset = Group == 2
    ) |> 
      generics::tidy() |> 
  mutate(
    Method = "AIPW"
  )
  ) |> 
  ggplot(
    aes(
      x = estimate,
      xmin = conf.low,
      xmax = conf.high,
      y = Method
    )
  ) +
  theme_bw() +
  geom_pointrange() +
  geom_vline(
    xintercept = 0
  )
```

## 例

```{r, dev='ragg_png'}

Adjust = qnorm(1 - (0.05)/(2*3))

estimatr::lm_robust(
  Score ~ 0 + Area,
  Data |> 
    mutate(
      Score = HatY_D1 - HatY_D0 +
        case_when(
          D == 1 ~ (Price - HatY_D1)/HatD,
          D == 0 ~ -(Price - HatY_D0)/(1 - HatD)
          )
      ),
  subset = Group == 2
  ) |> 
  generics::tidy() |> 
  ggplot(
    aes(
      x = estimate,
      xmin = conf.low,
      xmax = conf.high,
      y = term
    )
  ) +
  theme_bw() +
  geom_pointrange(
    aes(
      linewidth = "補正なし"
    )
  ) +
  geom_pointrange(
    aes(
      xmin = estimate - Adjust*std.error,
      xmax = estimate + Adjust*std.error,
      linewidth = "補正"
    )
  ) +
  geom_point(
    aes(
      color = "点推定値"
    )
  ) +
  ylab("")
```

## Reference


