---
title: "予測問題発展: モデル集計"
subtitle: "機械学習入門"
author:
  - name: 川田恵介
format:
  revealjs:
    incremental: true 
    slide-number: true
    html-math-method: katex
  pdf:
    pdf-engine: lualatex
    documentclass: ltjsarticle 
    toc: true
    toc-depth: 3
    number-sections: true
bibliography: "ref.bib"
execute: 
  echo: false
  warning: false
  message: false
  eval: true
---

```{r, dev='ragg_png'}
library(tidyverse)

Data = read_csv("Public/Example.csv")

Num_New = 1

SupportSize = seq(20,100,1)

SimData <- function(i, n, s = 5) {
  set.seed(i)
  
  Size = SupportSize |> 
    c(sample(
    SupportSize,
    n - length(SupportSize),
    replace = TRUE
    ))
  
  TruePrice = case_when(
    Size <= 50 ~ 0,
    Size >= 51 & Size <= 70 ~ 5,
    Size >= 71 ~ 7
  )

  Temp = tibble(
    TruePrice,
    Size
    ) |> 
    mutate(
      Price = TruePrice + runif(n,-s,s),
      Type = "Constant"
    )
  return(Temp)
}
```


# 復習

## 予測問題

- $X$ から $Y$ を予測する

- 「$(Y - 予測モデル)^2$ の平均値」を予測性能の指標とするのであれば、

    - $Y$ の母平均が理想的な予想モデル

## OLS と LASSO

- 予測モデルの大枠 $\beta_0 + \beta_1X_1 + ..+ \beta_LX_L$ を**研究者**が設定、$\beta$ をデータにより決定

- OLS: 複雑にしすぎる ($\beta$ の数を増やしすぎる) と、
    
    - データに過剰適合
        
    - 母平均から乖離
        
    - 予測性能が悪化

- LASSO: **データ主導**で、複雑さを抑制する

## 例: OLS: Price ~ Size

```{r, dev='ragg_png'}
SimData(1,200,s=5) |> 
  bind_rows(
    tibble(
      Size = 100,
      TruePrice = 7,
      Price = 30
    )
  ) |> 
  mutate(
    予測モデル = lm(
      Price ~ poly(Size,1),
      data = pick(everything())
    ) |> 
      predict(pick(everything()))
  ) |> 
  ggplot(
    aes(
      x = Size,
      y = TruePrice
    )
  ) +
  theme_bw() +
  geom_point(
    aes(
      y = Price
    )
  ) +
  geom_line(
    aes(
      color = "母平均"
    )
  ) +
  geom_line(
    aes(
      y = 予測モデル,
      color = "予測モデル"
    )
  )
```

## 例: OLS: Price ~ Size + .. + Size^6

```{r, dev='ragg_png'}
SimData(1,200,s=5) |> 
  bind_rows(
    tibble(
      Size = 100,
      TruePrice = 7,
      Price = 30
    )
  ) |> 
  mutate(
    予測モデル = lm(
      Price ~ poly(Size,6),
      data = pick(everything())
    ) |> 
      predict(pick(everything()))
  ) |> 
  ggplot(
    aes(
      x = Size,
      y = TruePrice
    )
  ) +
  theme_bw() +
  geom_point(
    aes(
      y = Price
    )
  ) +
  geom_line(
    aes(
      color = "母平均"
    )
  ) +
  geom_line(
    aes(
      y = 予測モデル,
      color = "予測モデル"
    )
  )
```

## 例: LASSO: Price ~ Size + .. + Size^6

```{r, dev='ragg_png'}
SimData(1,200,s=5) |> 
  bind_rows(
    tibble(
      Size = 100,
      TruePrice = 7,
      Price = 30
    )
  ) |> 
  mutate(
    予測モデル = hdm::rlasso(
      Price ~ poly(Size,6),
      data = pick(everything())
    ) |> 
      predict(pick(everything()))
  ) |> 
  ggplot(
    aes(
      x = Size,
      y = TruePrice
    )
  ) +
  theme_bw() +
  geom_point(
    aes(
      y = Price
    )
  ) +
  geom_line(
    aes(
      color = "母平均"
    )
  ) +
  geom_line(
    aes(
      y = 予測モデル,
      color = "予測モデル"
    )
  )
```

## 決定木 モデル

- OLSやLASSOは線型モデル ($\beta\times X$ の足し算のモデル)と呼ばれる分類

    - 母平均によっては、異なってモデルの方が適する
    
    - 代表例は決定木(サブグループ平均)モデル (01Introduction参照)
    
        - サブグループ平均値を予測値とする

## 例: 決定木

- Size $\in [-50,50-70,70-]$ に分割し、平均値を計算

```{r, dev='ragg_png'}
SimData(1,200,s=5) |> 
  bind_rows(
    tibble(
      Size = 100,
      TruePrice = 7,
      Price = 30
    )
  ) |> 
  mutate(
    Cut = case_when(
      Size <= 50 ~ 1,
      Size > 50 & Size <= 70 ~ 2,
      Size > 70 ~ 3
    )
  ) |> 
  mutate(
    予測モデル = mean(Price),
    .by = Cut
  ) |> 
  ggplot(
    aes(
      x = Size,
      y = TruePrice
    )
  ) +
  theme_bw() +
  geom_point(
    aes(
      y = Price
    )
  ) +
  geom_line(
    aes(
      color = "母平均"
    )
  ) +
  geom_line(
    aes(
      y = 予測モデル,
      color = "予測モデル"
    )
  )
```

## 例: 決定木

- Size $\in [-30,30-80,80-]$ に分割し、平均値を計算


```{r, dev='ragg_png'}
SimData(1,200,s=5) |> 
  bind_rows(
    tibble(
      Size = 100,
      TruePrice = 7,
      Price = 30
    )
  ) |> 
  mutate(
    Cut = case_when(
      Size <= 30 ~ 1,
      Size > 30 & Size <= 80 ~ 2,
      Size > 80 ~ 3
    )
  ) |> 
  mutate(
    予測モデル = mean(Price),
    .by = Cut
  ) |> 
  ggplot(
    aes(
      x = Size,
      y = TruePrice
    )
  ) +
  theme_bw() +
  geom_point(
    aes(
      y = Price
    )
  ) +
  geom_line(
    aes(
      color = "母平均"
    )
  ) +
  geom_line(
    aes(
      y = 予測モデル,
      color = "予測モデル"
    )
  )
```


## 決定木の難しさ

- サブグループの定義に予測性能が決定的に依存する

    - OLSと類似
    
- データ主導の決定木

    - データへの適合度を最大化するようにグループの定義を決定

## 例: データ主導の決定木

- 最大2分割、最小サンプルサイズ $=$ 5

```{r, dev='ragg_png'}
SimData(1,100,s=5) |> 
  bind_rows(
    tibble(
      Size = 100,
      TruePrice = 7,
      Price = 30
    )
  ) |> 
  mutate(
    予測モデル = rpart::rpart(
      Price ~ Size,
      data = pick(everything()),
      control = rpart::rpart.control(
        maxdepth = 2,
        minbucket = 5,
        minsplit = 5,
        cp = 0
      )
    ) |> 
      predict(
        pick(everything())
      )
  ) |> 
  ggplot(
    aes(
      x = Size,
      y = TruePrice
    )
  ) +
  theme_bw() +
  geom_point(
    aes(
      y = Price
    )
  ) +
  geom_line(
    aes(
      color = "母平均"
    )) +
  geom_line(
    aes(
      y = 予測モデル,
      color = "予測モデル"
    )
  )
```

## 例: データ主導の決定木

- 最大30分割/最小事例数1

```{r, dev='ragg_png'}
SimData(1,100,s=5) |> 
  bind_rows(
    tibble(
      Size = 100,
      TruePrice = 7,
      Price = 30
    )
  ) |> 
  mutate(
    予測モデル = rpart::rpart(
      Price ~ Size,
      data = pick(everything()),
      control = rpart::rpart.control(
        maxdepth = 30,
        minbucket = 1,
        minsplit = 1,
        cp = 0
      )
    ) |> 
      predict(
        pick(everything())
      )
  ) |> 
  ggplot(
    aes(
      x = Size,
      y = TruePrice
    )
  ) +
  theme_bw() +
  geom_point(
    aes(
      y = Price
    )
  ) +
  geom_line(
    aes(
      color = "母平均"
    )) +
  geom_line(
    aes(
      y = 予測モデル,
      color = "予測モデル"
    )
  )
```

## 複雑さの影響

- 複雑なモデル $=$ 分割数が多い

    - 少数事例の平均値を予測値となるので、事例の偏りの影響が大きい
    
        - 母平均から乖離する可能性が高くなる

- LASSOとは異なり、モデルの単純化は行わない

    - 何らかの方法で単純化する必要がある
    
        - 剪定などの多様な方法があるが、ここではモデル集計を紹介

# モデル集計: Random Forest

- 複雑なモデルを推定すると、母平均から大きく乖離した事例(ハズレ値)の影響を強く受ける

    - 多様な予測モデルを沢山作り、その予測の平均値を最終予測とする

## 直感

- 「不適当な予測」が生じる大きな原因は、「観察した事例の偏り」

    - どれだけ「情報処理」に長けた「専門家」でも、偏った経験により、極端な予測を行いうる
    
    - 誰にこのような現象が生じているのか、事前にはわからない

- 解決策: 複数の専門家の予測を集計し、極端な予測の影響を緩和する

## イメージ: モデル集計

- 複数データを用いて、予測モデルを作る

```{dot}
digraph {
    rankdir=TB;
    node[shape = box];
    Data [label = "母集団" shape = none fontsize = "10pt"]
    Boot1 [label = "訓練データ1 {Y={2,2,4},X={7,7,1}}" shape = none fontsize = "10pt"]
    Boot2 [label = "訓練データ2 {Y={10,2,2},X={5,7,7}}" shape = none fontsize = "10pt"]
    Boot3 [label = "訓練データ3 {Y={10,10,4},X={5,5,1}}" shape = none fontsize = "10pt"]
    Model1 [label = "予測モデル1 g(X=30)=6" shape = none fontsize = "10pt"]
    Model2 [label = "予測モデル2 g(X=30)=7" shape = none fontsize = "10pt"]
    Model3 [label = "予測モデル3 g(X=30)=8" shape = none fontsize = "10pt"]
    Summary [label = "平均" shape = none fontsize = "10pt"]
    Prediction [label = "最終予測=8" shape = none fontsize = "10pt"]
    Data -> Boot1 -> Model1
    Data -> Boot2 -> Model2
    Data -> Boot3 -> Model3
    Model1 -> Summary
    Model2 -> Summary
    Model3 -> Summary
    Summary -> Prediction
}
```

## ブートストラップ集約法 (Bagging)

- 現実には、データは一つしか存在しない

    - 訓練データからデータの複製を行い (ブートストラップ)、複製データから生成した予測モデルの平均値を算出する

- ブートストラップ: あるデータから、ランダムに事例を抜き出し、新しいデータを作る

    - 同じ事例を抜き出すことを許容する (復元抽出)

## イメージ: Bagging

- Bootstrap法を用いて、予測モデルを大量に作る (500-5000個程度)

```{dot}
digraph {
    rankdir=TB;
    node[shape = box];
    Data [label = "訓練データ {Y={10,2,4},X={5,7,1}}" shape = none fontsize = "10pt"]
    Boot1 [label = "複製データ1 {Y={2,2,4},X={7,7,1}}" shape = none fontsize = "10pt"]
    Boot2 [label = "複製データ2 {Y={10,2,2},X={5,7,7}}" shape = none fontsize = "10pt"]
    Boot3 [label = "複製データ3 {Y={10,10,4},X={5,5,1}}" shape = none fontsize = "10pt"]
    Model1 [label = "予測モデル1 g(X)" shape = none fontsize = "10pt"]
    Model2 [label = "予測モデル2 g(X)" shape = none fontsize = "10pt"]
    Model3 [label = "予測モデル3 g(X)" shape = none fontsize = "10pt"]
    Summary [label = "平均" shape = none fontsize = "10pt"]
    Prediction [label = "最終予測" shape = none fontsize = "10pt"]
    Data -> Boot1 -> Model1
    Data -> Boot2 -> Model2
    Data -> Boot3 -> Model3
    Model1 -> Summary
    Model2 -> Summary
    Model3 -> Summary
    Summary -> Prediction
}
```

## 例: Bagging

```{r, dev='ragg_png'}
set.seed(111)
Temp = SimData(1,100,s=5) |> 
  bind_rows(
    tibble(
    Size = 100,
    TruePrice = 7,
    Price = 30)
  )

mosaic::resample(Temp) |> 
  mutate(
    Data = "複製データ1",
    Pred = rpart::rpart(
      Price ~ Size,
      data = pick(everything()),
      control = rpart::rpart.control(
        maxdepth = 30,
        cp = 0,
        minbucket = 1,
        minsplit = 1
      )
      
    ) |> 
      predict(pick(everything()))
  ) |> 
  bind_rows(
    mosaic::resample(Temp) |> 
      mutate(
        Data = "複製データ2",
        Pred = rpart::rpart(
          Price ~ Size,
          data = pick(everything()),
          control = rpart::rpart.control(
            maxdepth = 30,
            cp = 0,
            minbucket = 1,
            minsplit = 1
          )
        ) |> 
          predict(pick(everything()))
      )
  ) |> 
  bind_rows(
    mosaic::resample(Temp) |> 
      mutate(
        Data = "複製データ3",
        Pred = rpart::rpart(
          Price ~ Size,
          data = pick(everything()),
          control = rpart::rpart.control(
            maxdepth = 30,
            cp = 0,
            minbucket = 1,
            minsplit = 1
          )
        ) |> 
          predict(pick(everything()))
      )
  ) |> 
  bind_rows(
    mosaic::resample(Temp) |> 
      mutate(
        Data = "複製データ4",
        Pred = rpart::rpart(
          Price ~ Size,
          data = pick(everything()),
          control = rpart::rpart.control(
            maxdepth = 30,
            cp = 0,
            minbucket = 1,
            minsplit = 1
          )
        ) |> 
          predict(pick(everything()))
      )
  ) |> 
  mutate(
    Aggregate = mean(Pred),
    .by = Size
  ) |> 
  ggplot(
    aes(
      x = Size,
      y = Price
    )
  ) +
  geom_point() +
  geom_line(
    aes(
      y = Pred,
      color = "予測"
    )
  )  +
  geom_line(
    aes(
      y = TruePrice,
      color = "母平均"
    )
  )  +
  theme_bw() +
  facet_wrap(~Data,ncol = 2)
```

## 多様な予測の集計

- 一般に、ある程度の予測性能を前提に、多様な予測モデル(データの異なる情報を活用したモデル)を集計した方が性能改善が期待できる

    - 全く同じ予測しか生み出さないモデルを集計しても意味がない
    
## Baggingの問題

- 多くの応用で、一部の変数が強力な予測力を持つ
    
    - 不動産価格予測ではSize
    
- 限られた事例数のもとでは、他の(予測力をもつ)変数の情報が活用されない

## イメージ: Bagging

- 複製データ1

```{r, dev='ragg_png'}
Data |> 
  mosaic::resample() |> 
  select(Price,Tenure,Size,Distance,Area) |> 
  rpart::rpart(
    Price ~ .,
    data =_,
    control = rpart::rpart.control(
      maxdepth = 3,
      cp = 0
    )
  ) |> 
  rpart.plot::rpart.plot()
```

## イメージ: Bagging

- 複製データ2

```{r, dev='ragg_png'}
Data |> 
  mosaic::resample() |> 
  select(Price,Tenure,Size,Distance,Area) |> 
  rpart::rpart(
    Price ~ .,
    data =_,
    control = rpart::rpart.control(
      maxdepth = 3,
      cp = 0
    )
  ) |> 
  rpart.plot::rpart.plot()
```

## RandomForest

- 未活用の情報を利用するために、分割に使用できる変数もランダムに決める
    
    - 典型的には$\sqrt{元の変数数}$個の変数をランダムに選び、その中から分割に用いる変数を探す

## イメージ: RandomForest

- Sizeの使用を禁止すると

```{r, dev='ragg_png'}
Data |> 
  mosaic::resample() |> 
  select(Price,Tenure,Distance,Area) |> 
  rpart::rpart(
    Price ~ .,
    data =_,
    control = rpart::rpart.control(
      maxdepth = 3,
      cp = 0
    )
  ) |> 
  rpart.plot::rpart.plot()
```


## RandomForest の利点

- Bootstrapは、"ハズレ値"を含まないデータとそれを用いたモデルも生成される

    - ハズレ値の影響を軽減できる
    
- 変数の一部を確率的に使用できなくすることで、モデル間で用いる変数の多様性が促進される

    - より多くの変数の情報が活用できる

- 注: モデル単位ではなく、サンプル分割ごとに、(元々の変数数のsquare root個)ランダムに使用禁止している

## 実装

- ranger関数 (rangerパッケージ)を使えば、lmと同じような文法で実装できる

```{r}
#| echo: true
#| eval: false

library(ranger)

Group = sample(
  1:2,
  nrow(Data),
  replace = TRUE)

Train = Data[Group == 1,]
Test = Data[Group == 2,]

RF = ranger(Price ~ Size + Tenure + Distance, Train) # モデル推定

predict(RF, Test)$predictions # 予測値の算出
```


# モデル集計: Stacking

- 「多様な予測モデルの集計」をさらに推し進める

- 異なるアルゴリズムが生み出すモデルを集計する

## 動機

- 予測モデルを生み出す多くのアルゴリズム (OLS/LASSO/Random Forest等) が提案されている

    - モデル選択: どのアルゴリズムが最も適しているのか?
    
    - モデル集計: どのように予測を組み合わせれば良いのか?
    
## 復習:モデル選択

- データを２分割 (訓練/テスト)し、訓練モデルで予測モデル群を推定し、テストデータで評価する

- 最も性能の良いモデルを選択し、使用する

## モデル集計

- テストデータへの当てはまりが最も良くなるように、モデルを組み合わせる

- 代表的な方法は、線型モデルの推定 $$\beta_{OLS}\times OLSの予測値 + \beta_{RF}RandomForestの予測値 + ...$$

- $\beta$ をテストデータへの当てはまりを最大化するように推定

## 実例

```{r}
#| echo: true
library(tidyverse)
library(ranger)
library(hdm)

Data = read_csv("Public/Example.csv")

Group = sample(
  1:2,
  nrow(Data),
  replace = TRUE
)

Train = Data[Group == 1,]
Test = Data[Group == 2,]
```

## 予測

```{r}
#| echo: true
OLS = lm(Price ~ Size + Distance + Tenure, Train)
Test$PredOLS = predict(OLS, Test)

LASSO = rlasso(Price ~ (Size + Distance + Tenure)**2 + 
                 I(Size^2) + I(Distance^2) + I(Tenure^2),
               Train)
Test$PredLASSO = predict(LASSO, Test)[,1]

RF = ranger(Price ~ Size + Distance + Tenure, Train)
Test$PredRF = predict(RF,Test)$predictions
```

## Stacking

```{r}
#| echo: true
lm(Price ~ PredOLS + PredLASSO + PredRF, Test)
```

- Random Forestの結果を強く反映したモデル

    - OLSやLASSOの結果も活用

## 他の実装

- Stackingの実装については、多くの議論が積み上げられている

    - 交差推定の活用 (後述) など
