---
title: "異質性分析"
subtitle: "機械学習入門"
author:
  - name: 川田恵介
format:
  revealjs:
    incremental: true 
    slide-number: true
    html-math-method: katex
  pdf:
    pdf-engine: lualatex
    documentclass: ltjsarticle 
    toc: true
    toc-depth: 3
    number-sections: true
bibliography: "ref.bib"
execute: 
  echo: false
  warning: false
  message: false
  eval: true
---

# 異質性

- バランスさせた後の比較

    - 格差/因果分析の重要ツール
    
- ここまで: 平均的な差に焦点

    - ここから: 異質性も含めて理解したい
    
## @fukai2021describing

- コロナ前(2019年)と後(2020年)の4~6月の就業率を比較したい

    - COVIDとその対応策の影響を間接的に評価する

- $Y=$ 就業状態、$D=$ 2020/2019、$X=$ 年齢等の基礎変数 $+$ 前年の就業状態

- 平均的な差は限定的

    - 就業状態が流動的であると考えられる、一部の層に大きな影響がある


## 個人因果効果の予測

- 個人ごとに因果効果が予測できれば、

    - 医療行為の個別化: "きき方"/副反応の深刻さ、に応じて医療行為を変える
    
        - ある医療の行為の因果効果を、$X$から予測する
    
    - 単位取得計画のサジェスト: 学生の志望進路や興味関心などに応じて、おすすめ単位取得を示す
    
        - 講義の受講の因果効果を、$X$から予測する

- 実務の例: [EconML (MicroSoft)](https://econml.azurewebsites.net/), [CausalML (Uber)](https://causalml.readthedocs.io/en/latest/about.html)

## 職業訓練の効果

- フランスにおける実験: 職業訓練の提供主体を公的機関/民間企業にランダムに割り付ける

- @behaghel2014private : 平均的には公的機関の方が効果的

    - @kallus2023treatment : 異質性が大きい

    - 一部の労働者によって公的機関による訓練の影響が強いだけで、平均的には民間企業の訓練の方が効果的

# バランス後の比較: 再訪

```{r}
set.seed(111)

library(tidyverse)

EstBoost <- function(train_y, train_x, test_x) {
  group = sample(
    1:2,
    length(train_y),
    replace = TRUE,
    prob = c(0.8,0.2)
  )
  
  train = lightgbm::lgb.Dataset(
    train_x[group == 1,] |> data.matrix(),
    label = train_y[group == 1]
  )
  
  validate = lightgbm::lgb.Dataset(
    train_x[group == 2,] |> data.matrix(),
    label = train_y[group == 2]
  )
  
  pred = lightgbm::lgb.train(
    data = train,
    params = list(
      objective = "regression",
      learning_rate = 0.001
    ),
    nrounds = 50000,
    valids = list(test = validate),
    early_stopping_rounds = 100,
    verbose = 0
    ) |> 
    predict(test_x |> 
              data.matrix())
  
  return(pred)
}


Data = read_csv("Public/Example.csv") |> 
  mutate(
    EmebedSize = mean(Size),
    EmbedTenure = mean(Tenure),
    EmbedDistance = mean(Size),
    .by = District
  )

Group = sample(
  1:2,
  nrow(Data),
  replace = TRUE
)

Data$HatY_OLS = lm(
  Price ~ (Tenure + Size + Distance + District)**2 + 
    splines::bs(Tenure,3) + splines::bs(Size,3) + splines::bs(Distance,3), 
  Data,
  subset = Group == 1
  ) |> 
  predict(Data) |> 
  as.numeric()


Data$HatD_OLS = lm(
  D ~ (Tenure + Size + Distance + District)**2 + 
    splines::bs(Tenure,3) + splines::bs(Size,3) + splines::bs(Distance,3), 
  Data,
  subset = Group == 1
  ) |> 
  predict(Data) |> 
  as.numeric()

Data$HatY_RF = ranger::ranger(
  Price ~ Tenure + Size + Distance + EmebedSize + EmbedTenure + EmbedDistance,
  Data[Group == 1,]
  ) |> 
  predict(Data) |> 
  magrittr::extract2("predictions") |> 
  as.numeric()

Data$HatD_RF = ranger::ranger(
  D ~ Tenure + Size + Distance + EmebedSize + EmbedTenure + EmbedDistance,
  Data[Group == 1,]
  ) |>
  predict(Data) |> 
  magrittr::extract2("predictions") |> 
  as.numeric()

Data$HatY_GBM = EstBoost(
  train_y = Data$Price[Group == 1],
  train_x = Data[Group == 1,] |> 
    select(
      Tenure,
      Size,
      Distance,
      EmebedSize,
      EmbedTenure,
      EmbedDistance
    ),
  test_x = Data |> 
    select(
      Tenure,
      Size,
      Distance,
      EmebedSize,
      EmbedTenure,
      EmbedDistance
    )
)

Data$HatD_GBM = EstBoost(
  train_y = Data$D[Group == 1],
  train_x = Data[Group == 1,] |> 
    select(
      Tenure,
      Size,
      Distance,
      EmebedSize,
      EmbedTenure,
      EmbedDistance
    ),
  test_x = Data |> 
    select(
      Tenure,
      Size,
      Distance,
      EmebedSize,
      EmbedTenure,
      EmbedDistance
    )
)

Data = Data |> 
  mutate(
    HatY = lm(
      Price ~ HatY_RF + HatY_OLS + HatY_GBM,
      pick(everything()),
      subset = Group == 2
    ) |> 
      predict(pick(everything())) |> 
      as.numeric(),
    HatD = lm(
      D ~ HatD_RF + HatD_OLS + HatD_GBM,
      pick(everything()),
      subset = Group == 2
    ) |> 
      predict(pick(everything())) |> 
      as.numeric(),
    OhtY = Price - HatY,
    OhtD = D - HatD
  )
```


## バランス後の比較

- 現実のSizeの割合は、取引年に応じて異なる

    - Targetとバランスさせる

```{r, dev='ragg_png'}
Data |> 
  filter(
    Size %in% c(75,90)
  ) |> 
  mutate(
    `Yの平均値` = mean(Price) |> round(1),
    N = n(),
    .by = c(D,Size)
  ) |> 
  distinct(
    `Yの平均値`,
    D,
    Size,
    N
  ) |> 
  mutate(
    `Sizeの割合` = (N/sum(N)) |> round(3),
    .by = D
  ) |> 
  mutate(
    Target = c(0.5,0.5,0.5,0.5)
  ) |> 
  arrange(
    Size,
    D
  ) |> 
  gt::gt() |> 
  gt::tab_style(
    style = gt::cell_fill(color = "lightblue"),
    locations = gt::cells_body(
      rows = D == 1
    )
  )
```


## バランス後の平均差

```{r, dev='ragg_png'}
tibble(
  `Yの平均差` = c(71.7-62.7,101.9-84.0),
  Size = c(75,90),
  Target = c(0.5,0.5)
  ) |> 
  gt::gt()
```

- 一旦$X$内で平均差を計算した後に、平均値を計算する

- ここまでの議論: バランス後の平均差 $= 90\times 0.5 + 17.9\times 0.5=13.5$

    - バランス後の平均差のみでは、Sizeによって平均差が異なる情報は廃棄される


## 再解釈

- ここまで: $X内でのD間のYの平均値の差$ を一つの数値 $\beta_0$ で近似する

- これから: $X内でのD間のYの平均値の差$ をシンプルなモデル $\beta_0 + \beta_1X_1+..+\beta_LX_L$ で近似する

    - 平均差が$X_1,..,X_L$に応じて、どのように異なるのか、知見をもたらす
    
## 復習: 線型モデルの機能

- $Y\sim X_1+..+X_L$ で推定して、$Y$ と $X$ の特徴を**人間**が理解するためのモデルを推定する

    - 人間の理解を要求しない予測モデルと比べて、単純なモデルである必要がある

## R learnerの拡張

- ここまで: $Y - E[Y|X]\sim D - E[D|X]$ をOLSで推定

- これから: $$Y - E[Y|X]\sim \underbrace{(D - E[D|X])}_{主効果}$$ $$+ \underbrace{X_1\times (D - E[D|X])+..+X_L\times (D-E[D|X])}_{交差項}$$ をOLSで推定

## 解釈

- 主効果 $\simeq$ ここまでバランス後の平均差

- 交差項 $X_l\times (D-E[D|X])\simeq$ 平均差が$X_l$が増加した場合に、どのように変化するか

## 例

```{r}
estimatr::lm_robust(
  OhtY ~ 0 + OhtD + 
    OhtD:scale(Size) + OhtD:scale(Tenure) + OhtD:scale(Distance),
  Data,
  subset = Group == 2
  ) |> 
  dotwhisker::dwplot() +
  theme_bw()
```

## 発展

- 異質性の推定については、多くの手法が提案され、現在でも研究が続いている

    - 参照: [CausalML](https://causalml-book.org/) : Chap. 14-15

## Reference


