---
title: "実例: バランス後の比較と推定対象の設定"
subtitle: "機械学習入門"
author:
  - name: 川田恵介
format:
  revealjs:
    incremental: true 
    slide-number: true
    html-math-method: katex
  pdf:
    pdf-engine: lualatex
    documentclass: ltjsarticle 
    toc: true
    toc-depth: 3
    number-sections: true
bibliography: "ref.bib"
execute: 
  echo: false
  warning: false
  message: false
  eval: true
---

# バランス後の比較

- 因果効果の推定や格差分析など、重要な社会/市場分析で活用されている

    - 現代的分析では、「研究課題」を「推定対象」に落とし込むプロセスも意識する必要がある
    
## 研究工程

1. 研究課題の設定: 前年比較、地域間格差の解明、学部の因果的効果

    - 社会/政策/業務課題から設定

2. 推定対象の設定: 研究課題に答えることができる母集団の特徴を指定

    - バランス後の比較においては、分析する事例と$X/D/Y$
    
        - 因果推論や格差の規範理論を活用できる
    
3. 推定値の計算: 推定対象の推定値をデータから計算

# 格差分析

- 「倫理的/規範的に望ましくない差」を推定

    - 「望ましくない差」を定義するためにバランス後の差を活用

## 研究計画

- GSS7402 (AERパッケージに収録)を用いて、米国における「人種間」教育格差を推定

- 同データは、1974年から2002年まで回答を結合しており、多様な年齢層の回答者が含まれている

    - 「人種」は、「白人 (cauc)」 と「白人以外 (other)」として記録される
    
    - 教育年数もわかる
    
## SetUp

```{r}
#| echo: true
library(tidyverse)
library(estimatr)
library(hdm)
library(dotwhisker)
library(cobalt)
library(AER)

data("GSS7402")
```

## 単純比較

```{r}
#| echo: true

Balance = bal.tab(
  ethnicity ~ education + age + year,
  GSS7402
)

love.plot(Balance)
```

- 平均教育年数は、白人の方が顕著に長いが、他の変数についても差がある

## 批判的思考

- (自身の主張への)批判的思考が有効: 「単純差は、望ましくない差なのか?」

    - 「白人」には、昔に生まれた世代が多い
    
        - 背景知識より、昔に生まれたせいで、教育年数が短い可能性がある
        
            - 格差が過小に推定されている可能性がある

## 望ましくない差の定義

- 「同じ時期に生まれたにも関わらず差がある」ことが問題である、と研究課題を設定

    - 「機会の不平等」

    - 「昔に生まれたから、教育年数が短い」は、"この研究では"問題にしない

- 推定対象は、$X=\{年齢、調査年\}$ をバランスさせた後の人種間平均教育年数格差

## OLSによるバランス

```{r}
#| echo: true
#| 
Model1 = lm_robust(
  education ~ ethnicity,
  GSS7402
) # Balanceなし

Model2 = lm_robust(
  education ~ ethnicity + age + year,
  GSS7402
) # 年齢、調査年の平均をバランス

Model3 = lm_robust(
  education ~ ethnicity + (age + year)**2 + I(age^2) + I(year^2),
  GSS7402
) # 年齢、調査年の平均、分散、共分散をバランス

Fig = dwplot(
  list(Model1,
       Model2,
       Model3
       ),
  vars_order = c("ethnicitycauc")
) +
  theme_bw()
```

## OLSによるバランス

```{r}
#| echo: true

Fig
```


## Double selection

```{r}
#| echo: true

Y = GSS7402$education

D = if_else(
  GSS7402$ethnicity == "cauc",
  1,
  0)

X = model.matrix(
  ~ 0 + (age + year)**2 + I(age^2) + I(year^2),
  GSS7402
)

X = scale(X)

Model4 = rlassoEffect(
  x = X,
  d = D,
  y = Y
)

summary(Model4)
```

## Double selection

```{r}
#| echo: true
Model4$selection.index
```

- 調査年の二乗とと年齢との交差項は除外

# 因果推論

- 因果効果の推定においても、中心的な役割を果たす

    - 詳細は計量経済学を受講してください
    
## 例: ゲーム規制論争

- 「主として若年層のゲームを規制すべきかどうか」を一生議論している

    - ゲームの（精神的）健康被害が懸念
    
- ゲームの利用は、健康被害を**引き起こすのか?**

    - ゲーム利用者と非利用者の差ではない

## 例: 因果 VS 単純比較

- 因果効果: "仮想的に"ある集団全員がゲームを利用しない状況から、利用する状況に変化させると何が起きるのか?

- 比較分析: "現実に"ゲームを利用している層と利用していない層を比較した際に、どのような差があるのか?

    - ゲームを利用する層としない層で、そもそもの健康状態の差 (年齢や趣味、その他の様々な要因に起因する)
    
    - ゲームの影響とそもそもの差が、「混在しており」ゲームの因果効果がわからない
    
## 例: ランダム化対照実験

- 因果効果の理想的な推定には、ランダム化対照実験(RCT)が要求される

    - ゲームをしない被験者に対して、「ゲーム機を配布する」など
    
        - ランダムに配布しているので、被験者数が十分いれば、ゲーム機を持っている集団と持っていない集団の間で、そもそもの差が非常に少なくなる

- 金銭的、倫理的、政治的制約があり、現実には難しい

## 例: 自然実験

- 社会において"自然発生した"実験を活用

- @egami2024causal : コロナ下の日本で生じたゲーム機への超過需要

    - 小売店において生じた、「ゲーム機のランダム割り当て」を活用
    
        - くじ引きに当選した人だけが買える
        
## 例: 自然実験の補正

- 完璧なランダム化対照実験と自然実験の間には乖離が発生

    - ゲーム機くじ: 当たりやすい地域と当たりにくい地域が発生
    
        - ゲーム機所有者と非所有者の間で、居住地に違いが発生
        
            - 完璧なランダム化対照実験では発生しないはず
            
- 居住地をバランスさせた比較が必要

## Reference


