---
title: "モーメント法"
subtitle: "機械学習"
author: "川田恵介 (keisukekawata@iss.u-tokyo.ac.jp)"
bibliography: "ref.bib"
format:
  revealjs:
    incremental: true 
    slide-number: true
    html-math-method: katex
  pdf:
    pdf-engine: lualatex
    documentclass: ltjsarticle 
    toc: true
    toc-depth: 3
    number-sections: true
execute:
  echo: false
  eval: true
  warning: false
  message: false
---

# シンプルなモデルの推定

```{r}
library(tidyverse)
```


- 事例数に比べて、$\beta$の数が少ないモデルであれば、OLSや平均値は有力な推定方法

- OLSや平均値などを含む推定方法

## それぞれの特徴

- 機械学習は、ある程度の事例数はあるが、$X$の組み合わせがそれ以上多い場合に有効

    - 平均値と近い値が推定できるように設計されているが、具体てkにどの程度近いのかは不透明

- 平均値やOLSは、"十分な事例数のもとで、平均値を知りたいのであれば"、が有力

    - 推定値の分布が明確であり、推定誤差(信頼区間)を計算できるため
    
## 実例

- 信頼区間: 横線は、95$\%$の確率で母平均を含む

```{r, dev='ragg_png'}
read_csv("Public/Example.csv") |> 
  estimatr::lm_robust(
    Price ~ 0 + District,
    data = _,
    subset = TradeY == 2023
  ) |> 
  generics::tidy() |> 
  ggplot(
    aes(
      x = estimate,
      xmin = conf.low,
      xmax = conf.high,
      y = term |> str_sub(9)
    )
  ) +
  theme_bw() +
  geom_pointrange(
    position = position_dodge(width = 0.5)
  ) +
  ylab("23区")
```

## 分布

- 一般的な定義: 値のばらつき方

- 種類の分布を区別することが重要

    - 個別事例値のばらつき (事例の分布)
    
    - 平均値などの、事例の分布を特徴づける値のばらつき

## 事例のばらつき例

- 自身のデータにおける $Y$ のばらつき

- 仮想的な母集団における $Y$ のばらつき

    - 上記は一般に一致しない

    - 事例から計算される値(平均値など)も一致しない

## イメージ図

```{dot}
digraph {
    rankdir=TB;
    newrank=true;
    node[shape = none];
    edge[arrowsize = 0.1];
    
    S [label = "母分布: 中心６区=5割"];
    D [label = "自身のデータ: 6割"];
    D1[label = "データA: 5.5割"];
    D2[label = "データB: 4.5割"];
    D3[label = "データC: 4割"];
    Est[label = "平均値の分布"]

    S -> D,D1,D2,D3
    D,D1,D2,D3 -> Est[style = "dashed", dir = "back"]
}
```

## イメージ図

- 赤色: 実際にわかる/灰色: 実際にはわからない

```{dot}
digraph {
    rankdir=TB;
    newrank=true;
    node[shape = none];
    edge[arrowsize = 0.1];
    
    S [label = "母分布: 中心６区=5割", fontcolor = "grey"];
    D [label = "自身のデータの分布: 6割", fontcolor = "red"];
    D1[label = "データAの分布: 5.5割", fontcolor = "grey"];
    D2[label = "データBの分布: 4.5割", fontcolor = "grey"];
    Est[label = "平均値の分布", fontcolor="grey"]

    S -> D,D1,D2
    D,D1,D2 -> Est[style = "dashed", dir = "back"]
}
```

## データ分析の限界

- 母平均と推定値は一致しない

    - 推定値 $=$ 母平均 と主張すると、"$100\%$"を嘘を主張してしまう

## $Y$の平均値の利点

- $Y$の平均値の分布が、理論的に類推できる!!!

- 事例数が十分あり、ランダムサンプルングであれば、

    - 平均値の分布は正規分布(ベル型分布)で近似でき、具体的に推定できる
    
        - 中心極限定理と呼ばれる

    - 数値実験より、200事例以上を要求

- 平均値を保管する指標、信頼区間を計算できる

## 数値例

- $Y$ の平均値を推定する

    - 母平均は0.5
    
    - 事例数は500
    
    - 1000名の研究者が独自にデータを収集し、計算する

## 数値例: 平均値

```{r, dev='ragg_png'}

Result = map_dfr(
  1:1000,
  function(i){
    set.seed(i)
    y = sample(c(0,1),500,replace = TRUE)
    temp = lm(y ~ 1) |> 
      summary()
    temp = temp$coefficients |> 
      as_tibble() |> 
      mutate(`研究者名` = i)
    return(temp)
  }
  )

Result |> 
  ggplot(
    aes(
      y = `研究者名`,
      x = Estimate
    )
  ) +
  theme_bw() +
  geom_vline(xintercept = 0.5) +
  geom_point() +
  ggside::geom_xsidehistogram() +
  ylim(1,50) +
  xlim(0,1)
```

## 信頼区間

- データから計算される区間

    - 一定割合 (初期値では$95\%$) のデータについて、母平均を含む区間
    
    - 「データ上の平均値は正規分布に従う」、という性質から計算できる

## 数値例: 信頼区間

```{r, dev='ragg_png'}
Result |> 
  ggplot(
    aes(
      y = `研究者名`,
      x = Estimate,
      xmin = Estimate - 1.96*`Std. Error`,
      xmax = Estimate + 1.96*`Std. Error`
    )
  ) +
  theme_bw() +
  geom_vline(xintercept = 0.5) +
  geom_pointrange() +
  ggside::geom_xsidehistogram() +
  ylim(1,50) +
  xlim(0,1)
```

## 数値例: 現実

```{r, dev='ragg_png'}
Result |> 
  mutate(
    Own = if_else(
       `研究者名` == 4,
       "自身",
       "仮想"
    )
  ) |> 
  ggplot(
    aes(
      y = `研究者名`,
      x = Estimate,
      xmin = Estimate - 1.96*`Std. Error`,
      xmax = Estimate + 1.96*`Std. Error`
      )
  ) +
  theme_bw() +
  geom_vline(xintercept = 0.5) +
  geom_pointrange(
    aes(color = Own)
  ) +
  ggside::geom_xsidehistogram() +
  ylim(1,50) +
  scale_color_manual(values = c("grey","red")) +
  xlim(0.45,0.55) +
  xlim(0,1)
```

## 数値例: 現実

```{r, dev='ragg_png'}
Result |> 
  mutate(
    Own = if_else(
       `研究者名` == 1,
       "自身",
       "仮想"
    )
  ) |> 
  ggplot(
    aes(
      y = `研究者名`,
      x = Estimate,
      xmin = Estimate - 1.96*`Std. Error`,
      xmax = Estimate + 1.96*`Std. Error`
      )
  ) +
  theme_bw() +
  geom_vline(xintercept = 0.5) +
  geom_pointrange(
    aes(color = Own)
  ) +
  ggside::geom_xsidehistogram() +
  ylim(1,50) +
  scale_color_manual(values = c("grey","red")) +
  xlim(0.45,0.55) +
  xlim(0,1)
```


## 数値例: "不幸な"現実

```{r, dev='ragg_png'}
Result |> 
  mutate(
    Own = if_else(
       `研究者名` == 9,
       "自身",
       "仮想"
    )
  ) |> 
  ggplot(
    aes(
      y = `研究者名`,
      x = Estimate,
      xmin = Estimate - 1.96*`Std. Error`,
      xmax = Estimate + 1.96*`Std. Error`
      )
  ) +
  theme_bw() +
  geom_vline(xintercept = 0.5) +
  geom_pointrange(
    aes(color = Own)
  ) +
  ggside::geom_xsidehistogram() +
  ylim(1,50) +
  scale_color_manual(values = c("grey","red")) +
  xlim(0.45,0.55) +
  xlim(0,1)
```

## 確率的意思決定

- 一定確率で必ず"間違いを犯す"ことを許容する必要がある

    - 保険への加入、薬の服用等々

- "分析結果"も同様

    - 信頼区間を結果として報告する場合、一定確率で母平均を含む区間を報告してしまう
    
    - 初期設定では5$\%$
    
        - じゃんけんで３回負ける確率と同程度

## 性質: 信用確率

- 信用確率 (100 - ミスを犯す確率) $\%$

    - 「ある主張は信用確率が高いので採用する」

    - 仮想的な研究者の中で、母平均を含まない値を得る人の割合
    
        - 類似概念: 火災に遭う人の割合

- 信用確率を上げるためには、信頼区間を広げる必要がある

    - $100\%$ 間違わない信頼区間を得るためには、無限大に大きな区間が必要
    
        - 分析結果を曖昧にしすぎており、"意味がない"

## 数値例: 現実

- 信用確率を$99.5\%$ に変更 (じゃんけんで5回負ける確率と同程度)

```{r, dev='ragg_png'}
Q = qnorm(1 - (0.005/2))
Result |> 
  mutate(
    Own = if_else(
       `研究者名` == 9,
       "自身",
       "仮想"
    )
  ) |> 
  ggplot(
    aes(
      y = `研究者名`,
      x = Estimate,
      xmin = Estimate - Q*`Std. Error`,
      xmax = Estimate + Q*`Std. Error`
      )
  ) +
  theme_bw() +
  geom_vline(xintercept = 0.5) +
  geom_pointrange(
    aes(color = Own)
  ) +
  ggside::geom_xsidehistogram() +
  ylim(1,50) +
  scale_color_manual(values = c("grey","red")) +
  xlim(0.45,0.55) +
  xlim(0,1)
```

## 性質: 事例数

- 平均値を計算するために用いた事例数の減少は、

    - 信頼区間を広げ、結論を曖昧にする
    
- 大幅な減少(100事例を割るなど)は

    - 信頼区間の計算が不可能になる
    
        - 代替案: 最尤法/ベイズ法による推定
        
            - 問題点: より非現実的な仮定が必要なケースが多い

## 数値例:小規模事例

```{r, dev='ragg_png'}
Result = map_dfr(
  1:1000,
  function(i){
    set.seed(i)
    y = sample(c(0,1),200,replace = TRUE)
    temp = lm(y ~ 1) |> 
      summary()
    temp = temp$coefficients |> 
      as_tibble() |> 
      mutate(`研究者名` = i)
    return(temp)
  }
  )


Result |> 
  mutate(
    Own = if_else(
       `研究者名` == 28,
       "自身",
       "仮想"
    )
  ) |> 
  ggplot(
    aes(
      y = `研究者名`,
      x = Estimate,
      xmin = Estimate - 1.96*`Std. Error`,
      xmax = Estimate + 1.96*`Std. Error`
      )
  ) +
  theme_bw() +
  geom_vline(xintercept = 0.5) +
  geom_pointrange(
    aes(color = Own)
  ) +
  ggside::geom_xsidehistogram() +
  ylim(1,50) +
  scale_color_manual(values = c("grey","red")) +
  xlim(0,1)
```

## 数値例:小規模事例

```{r, dev='ragg_png'}
Result = map_dfr(
  1:1000,
  function(i){
    set.seed(i)
    y = sample(c(0,1),5,replace = TRUE)
    temp = lm(y ~ 1) |> 
      summary()
    temp = temp$coefficients |> 
      as_tibble() |> 
      mutate(`研究者名` = i)
    return(temp)
  }
  )



Result |> 
  mutate(
    Own = if_else(
       `研究者名` == 28,
       "自身",
       "仮想"
    )
  ) |> 
  ggplot(
    aes(
      y = `研究者名`,
      x = Estimate,
      xmin = Estimate - 1.96*`Std. Error`,
      xmax = Estimate + 1.96*`Std. Error`
      )
  ) +
  theme_bw() +
  geom_vline(xintercept = 0.5) +
  geom_pointrange(
    aes(color = Own)
  ) +
  ggside::geom_xsidehistogram() +
  ylim(1,50) +
  scale_color_manual(values = c("grey","red")) +
  xlim(0,1)
```

## まとめ

- OLSや平均値は、$\beta$ の数が事例数に比べて十分に少なければ、母平均を推論する優れた方法

    - 信頼区間を計算できる
    
        - 平均値を用いる場合は、ざっくり200事例以上
        
- LASSOなどの機械学習は、複雑な性質を持っており、信頼区間の計算方法が確立されていない
z
