---
title: "母平均"
subtitle: "機械学習"
author: "川田恵介 (keisukekawata@iss.u-tokyo.ac.jp)"
bibliography: "ref.bib"
format:
  revealjs:
    incremental: true 
    slide-number: true
    html-math-method: katex
  pdf:
    pdf-engine: lualatex
    documentclass: ltjsarticle 
    toc: true
    toc-depth: 3
    number-sections: true
execute:
  echo: false
  eval: true
  warning: false
  message: false
---

# 母分布

```{r}
library(tidyverse)
set.seed(1)

Data = read_csv("Public/Example.csv")
```

- データ分析における論点整理のために、母分布を導入

    - 機械学習/統計学/計量経済学、全ての分野で用いられており、今後の講義や自学で学ぶ際に必須
    
        - 直接観察できない概念であり、人間の想像力に依拠
        
            - 合わない人には合わないかも?

## データ分析の根本問題と解決策

- 同じ社会や市場を対象にしたとしても、研究者によって

    - 異なる予測モデルを推定する
    
    - モデルについて異なる評価を下す

- 解決策: 全研究者共通の正答と各人の回答を分離

## 解決策: 評価

- 評価に用いる事例は、仮想的な集団(母集団)からランダムに選ばれると考える

    - 母集団全体を用いた評価が正答
    
        - 選ばれた事例から計算された評価が、各人の回答

- 現実においては、自身の回答しかわからないので、正答は誰も知らない

    - 高校までの勉強とは決定的に異なる

## 解決策: 評価

- 理論的性質を用いて、評価の信頼性を議論

- **大数の法則:** テストデータの事例数が十分あれば、回答(データ上での評価)と正答(母集団上での評価)は十分に近い値となる
    
    - データ全体の２割程度をテストに割くのが一般的
    
## 解決策: モデル推定

- 想定: モデル推定に用いるデータも、評価に用いるデータと同じ母集団からランダムに選ばれているとする

    - 本想定についての議論
    
- 最善の予測(正答)と完璧な予測を区別できる

    - 「最善の予測に近い予測を生み出す」をガイドラインとして、推定方法を評価できる

## 予測の誤差

- 予測誤差: $Y-\underbrace{f(X)}_{予測値}$

- 完璧な予測は以下を要求: 全ての事例について $$f(X)=Y$$

- $X$ 内で個人差があれば、不可能

    - $X=\{年齢、学歴、性別\}$ から $Y=賃金$ を完璧に予測するためには、「同じ年齢、学歴、性別であれば、賃金が全く同じ社会」が前提だが、ありえない

## 最善の予測

- 最善のモデル $=$ $(Y-\underbrace{f(X)}_{予測値})^2$ の母集団における平均値を最小化するモデル

    - 動機: まぐれあたりではなく、平均的に上手くいく予測モデルを採用したい

- 母集団を直接活動できれば、その平均値(母平均)が最善の予測モデル

## 数値例

- Yの平均値$=X^2$ もし $X< 0.4$ ならば

- Yの平均値$=X^2 +2$ もし $X>= 0.4$ ならば

## 数値例: データ

```{r, dev='ragg_png'}
Sim = function(n,i){
  set.seed(i)
  Temp = tibble(
    X = sample(
      seq(0,1,0.1),
      n,
      replace = TRUE
    ),
    TrueY = X^2 + 
      case_when(
        X < 0.4 ~ 0,
        .default = 5
      ),
    Y = TrueY + rnorm(n,0,5)
  )
  return(Temp)
}

Sim(100,1) |> 
  mutate(
    MeanY = mean(Y),
    .by = X
  ) |> 
  ggplot(
    aes(
      x = X,
      y = Y
    )
  ) +
  theme_bw() +
  geom_point(
    alpha = 0.2
  ) +
  geom_point(
    aes(
      y = MeanY,
      color = "データ上の平均"
    )
  )+
  ylim(-10,15)+
  theme(
    legend.position = "bottom"
  )
```

## 数値例: 想像上の母平均の追記

```{r, dev='ragg_png'}

Sim(100,1) |> 
  mutate(
    MeanY = mean(Y),
    .by = X
  ) |> 
  ggplot(
    aes(
      x = X,
      y = Y
    )
  ) +
  theme_bw() +
  geom_point(
    alpha = 0.2
  ) +
  geom_point(
    aes(
      y = TrueY,
      color = "母平均(=理想の予測モデル)"
    )
  ) +
  geom_line(
    aes(
      y = MeanY,
      color = "データ上の平均"
    )
  )+
  ylim(-10,15)+
  theme(
    legend.position = "bottom"
  )
```

## 数値例: OLSとの比較

```{r, dev='ragg_png'}
Sim(100,1) |> 
  mutate(
    MeanY = mean(Y),
    .by = X
  ) |> 
  mutate(
    OLS = lm(
      Y ~ X,
      data = pick(everything())
    ) |> 
      predict(
        pick(everything())
      )
  ) |> 
  ggplot(
    aes(
      x = X,
      y = MeanY
    )
  ) +
  theme_bw() +
  geom_point(
    aes(
      y = TrueY,
      color = "母平均"
    )
  ) +
  geom_line(
    aes(
      y = MeanY,
      color = "データ上の平均"
    )
  ) +
  geom_line(
    aes(
      y = OLS,
      color = "推定値: Y ~ X"
    )
  ) +
  ylim(-10,15)+
  theme(
    legend.position = "bottom"
  )
```

## 数値例: OLSとの比較

```{r, dev='ragg_png'}
Sim(100,1) |> 
  mutate(
    MeanY = mean(Y),
    .by = X
  ) |> 
  mutate(
    OLS = lm(
      Y ~ X,
      data = pick(everything())
    ) |> 
      predict(
        pick(everything())
      ),
    OLS2 = lm(
      Y ~ poly(X,8),
      data = pick(everything())
    ) |> 
      predict(
        pick(everything())
      )
  ) |> 
  ggplot(
    aes(
      x = X,
      y = MeanY
    )
  ) +
  theme_bw() +
  geom_point(
    aes(
      y = TrueY,
      color = "母平均"
    )
  ) +
  geom_line(
    aes(
      y = MeanY,
      color = "データ上の平均"
    )
  ) +
  geom_line(
    aes(
      y = OLS,
      color = "推定値: Y ~ X"
    )
  ) +
  geom_line(
    aes(
      y = OLS2,
      color = "推定値: Y ~ X + ... + X^8"
    )
  ) +
  ylim(-10,15) +
  theme(
    legend.position = "bottom"
  )
```

## 性質

- データ上の平均値と母平均は、大きく乖離している

- $Y\sim X$ のOLS推定結果は、母平均に近いが、"0.4でジャンプする"という性質を捉えられない

- $Y\sim X +..+X^8$ は、データ上の平均値に近づいており、母平均から乖離している

- 以上は事例数が少ないことにも起因

    - 5000/50000事例まで増やすと?

## 数値例: 5000

```{r, dev='ragg_png'}
Sim(5000,1) |> 
  mutate(
    MeanY = mean(Y),
    .by = X
  ) |> 
  mutate(
    OLS = lm(
      Y ~ X,
      data = pick(everything())
    ) |> 
      predict(
        pick(everything())
      ),
    OLS2 = lm(
      Y ~ poly(X,8),
      data = pick(everything())
    ) |> 
      predict(
        pick(everything())
      )
  ) |> 
  ggplot(
    aes(
      x = X,
      y = MeanY
    )
  ) +
  theme_bw() +
  geom_point(
    aes(
      y = TrueY,
      color = "母平均"
    )
  ) +
  geom_line(
    aes(
      y = MeanY,
      color = "データ上の平均"
    )
  ) +
  geom_line(
    aes(
      y = OLS,
      color = "OLS: Y ~ X"
    )
  ) +
  geom_line(
    aes(
      y = OLS2,
      color = "OLS: Y ~ X + X^2 + X^3 + X^4"
    )
  ) +
  ylim(-10,15) +
  theme(
    legend.position = "bottom"
  )
```


## 数値例: 50000

```{r, dev='ragg_png'}
Sim(50000,1) |> 
  mutate(
    MeanY = mean(Y),
    .by = X
  ) |> 
  mutate(
    OLS = lm(
      Y ~ X,
      data = pick(everything())
    ) |> 
      predict(
        pick(everything())
      ),
    OLS2 = lm(
      Y ~ poly(X,8),
      data = pick(everything())
    ) |> 
      predict(
        pick(everything())
      )
  ) |> 
  ggplot(
    aes(
      x = X,
      y = MeanY
    )
  ) +
  theme_bw() +
  geom_point(
    aes(
      y = TrueY,
      color = "母平均"
    )
  ) +
  geom_line(
    aes(
      y = MeanY,
      color = "データ上の平均"
    )
  ) +
  geom_line(
    aes(
      y = OLS,
      color = "OLS: Y ~ X"
    )
  ) +
  geom_line(
    aes(
      y = OLS2,
      color = "OLS: Y ~ X + X^2 + X^3 + X^4"
    )
  ) +
  ylim(-10,15) +
  theme(
    legend.position = "bottom"
  )
```

## 性質

- 事例数が増えると、

1. 母平均とデータ上の平均が近づく

2. "複雑なOLS"は、母平均に近づく

3. 単純なOLSと母平均の乖離は、頭打ち

- 複雑なモデルの予測力が上がる!!!
