---
title: "What If 分析"
subtitle: "労働経済学2"
author:
  - name: 川田恵介
format:
  revealjs:
    incremental: true 
    slide-number: true
    html-math-method: katex
  pdf:
    pdf-engine: lualatex
    documentclass: ltjsarticle 
    toc: true
    toc-depth: 3
    number-sections: true
bibliography: "ref.bib"
execute: 
  echo: false
  warning: false
  message: false
  eval: true
---

# 分析例

- 差が生じている"理由"の(部分的)説明に挑戦

- 講義にはWhat if 分析 (もし〜ならば、どうなるか?) と呼ばれる

## 例: 2023/2021年の単純比較

```{r}
library(tidyverse)

Data = read_csv("Public/Example.csv") |> 
  mutate(
    D = if_else(
      TradeY == 2023,
      1,
      0
    )
  )

Data |> 
  cobalt::bal.tab(
    D ~ Price,
    data = _
  ) |> 
  cobalt::love.plot()
```

- 2023年に比べて、2023年の平均取引価格は上昇している

    - なぜ上昇したのか?

## 例: 他の属性比較

```{r}
Data |> 
  cobalt::bal.tab(
    D ~ Price + Size + Tenure + Distance,
    data = _
  ) |> 
  cobalt::love.plot()
```

## 例: 他の属性の変化

- 実際に取引された物件の情報のみを集計

    - 価格のみならず、取引される物件の特徴も変化

- 価格の以外の属性(部屋の広さ、築年数、駅からの距離)も変化している

- より狭く、築年が古い物件が取引される傾向

    - 平均取引価格の変化の"一部は"、取引物件の性質の違いから生じているのではないか?

## 例: Sizeを調整

```{r}
Data |> 
  estimatr::lm_robust(
    Price ~ D,
    data = _
  ) |> 
  generics::tidy() |> 
  filter(
    term == "D"
  ) |> 
  mutate(
    Balance = "無し"
  ) |> 
  bind_rows(
    Data |> 
      estimatr::lm_robust(
        Price ~ D + factor(Size),
        data = _
      ) |> 
      generics::tidy() |> 
      filter(
        term == "D"
      )|> 
  mutate(
    Balance = "Sizeをバランス"
  )
  ) |> 
  ggplot(
    aes(
      x = estimate,
      xmin = conf.low,
      xmax = conf.high,
      y = Balance
    )
  ) +
  theme_bw() +
  geom_pointrange()
```


## 実例. 既存店ベースの比較

- あるコンビニチェーンで、店舗あたりの平均売り上げが1000万円増大した $$E[Y|D=1] - E[Y|D=0]= 1000万円$$

- 去年から今年にかけて、新規出店が大きく増加した
    
    - 売り上げが大きくなる傾向のある新規店の割合が大きく、結果、平均売り上げが増大したのではないか?

- 既存店割合をバランスさせるために、既存店に絞って、比較する

    - [セブン&アイ](https://www.7andi.com/ir/file/library/ks/pdf/2021_07ks_01.pdf)
    
## 年齢構造のバランス: 経済成長

- 一人当たりGDP(付加価値)の成長率は異なる

    - 国によって、(付加価値を主に生み出すと想定される)生産年齢人口 (15-65歳)の割合は異なる

- GDP全体/人口とGDP全体/生産年齢の成長率は異なる [@fernandez2023wealth]

    - 後者では、日本の成長率が先進国で最も高い
    
        - 労働者が生み出す付加価値の成長は、日本が最も高い (?)
        
            - 議論が続く論文だが、少なくともバランスの重要性を示唆

## 年齢構造のバランス: 出生率


- [合計特殊出生率](https://ja.wikipedia.org/wiki/%E5%90%88%E8%A8%88%E7%89%B9%E6%AE%8A%E5%87%BA%E7%94%9F%E7%8E%87#:~:text=%E5%90%88%E8%A8%88%E7%89%B9%E6%AE%8A%E5%87%BA%E7%94%9F%E7%8E%87%EF%BC%88%E3%81%94%E3%81%86%E3%81%91%E3%81%84,%E4%BA%BA%E5%8F%A3%E3%81%8C%E8%87%AA%E7%84%B6%E6%B8%9B%E3%81%99%E3%82%8B%E3%80%82)

    - 出生率の国比較や時系列比較に理由される
    
        - 年齢構造も異なる
        
- 合計特殊出生率 $$=\frac{15歳の女性が一年間で生んだ子供の数}{15歳の女性人口} +$$ $$.. +\frac{49歳の女性が一年間で生んだ子供の数}{49歳の女性人口}$$

## まとめ

- 既存店ベース: 今年と去年で、既存店の割合が異なる

    - 既存店比率を$100\%$に揃える
    
- 経済成長: 国によって、生産年齢人口が異なる

    - 生産年齢人口割合を$100\%$に揃える ($+$ 批判の残る仮定)
    
- 出生率: 国によって、年齢構造が異なる

    - "すべての年齢が同じ割合"に揃える

## 限界

- 実務家によく使われてきた手法は、バランスさせたい$X$の種類が少ない (既存店か否か、年齢)

    - 事例数が十分あれば、バランスできる

- $X$ の組み合わせが大量にある場合 (部屋の広さ、駅からの距離、築年数、立地)、バランスさせることが難しくなる

    - 発展的な手法の活用: OLS
    
        - 近年では、機械学習の活用が注目を集める ([EconML](https://www.microsoft.com/en-us/research/group/alice/))

# 単純な例: データ上でのバランス

## 目標

- 取引年 $(=D)$ 間で、Size $(=X)$ をBalanceさせた後の、価格 $(=Y)$ の平均差を算出

    - "よく似た物件"の平均取引価格の変化
    
        - Balanced Comparison (バランス後の比較) と呼ばれる

- Point: Balanceとは何か?

## 準備: 繰り返し期待値の法則

- 繰り返し期待値の法則 $$武蔵大学の平均身$$ $$=(武蔵大学の)経済学部生の平均身長$$ $$\times 経済学部生の割合$$ $$+ 社会学部生の平均身長$$ $$\times 社会学部生の割合+ ...$$

## 正式な定義: 平均値の分解

- 一般にデータ上の$Y$の平均値は以下のように書き換えられる
 $$d年における平均取引価格$$ $$=(30平米\ \&\ d年)における平均取引価格値$$ $$\times dにおける30平米の物件割合$$ $$+(35平米\ \&\ d年)における平均取引価格値$$ $$\times dにおける35平米の物件割合+..$$

## 例

```{r}


Data|> 
  filter(
    Size %in% c(75,90)
  ) |> 
  mutate(
    `Yの平均値` = mean(Price) |> round(1),
    N = n(),
    .by = c(D,Size)
  ) |> 
  distinct(
    `Yの平均値`,
    D,
    Size,
    N
  ) |> 
  mutate(
    `Sizeの割合` = (N/sum(N)) |> round(3),
    .by = D
  ) |> 
  arrange(
    Size,
    D
  ) |> 
  gt::gt() |> 
  gt::tab_style(
    style = gt::cell_fill(color = "lightblue"),
    locations = gt::cells_body(
      rows = D == 1
    )
  )
```

- 2023年$(D=1)$の平均取引価格 $= 0.838\times 71.7 + 0.162 \times 101.9$


## 含意

- $D$間での格差を生み出す要因は2種類に分解できる

    - $Yの平均値$ の違い ($X$内での違い)
    
    - $Xの割合$ の違い ($X$の違い)

- Balanced Comparison: 後者を排除

## バランス後の平均

- "$X$の格差" を排除した平均値

$$=(30平米\ \&\ d年)における平均取引価格値$$ $$\times \underbrace{30平米の物件割合の調整目標}_{Target}$$ $$+(35平米\ \&\ d年)における平均取引価格値$$ $$\times \underbrace{35平米の物件割合}_{Target}+..$$

## Target Weight

- Target Weightは$D$間で共通

    - 研究者が設定する必要がある

- 代表例として

    - データ全体でのSizeの割合
    
    - 一定比率 (合計特殊出生率と同じ)

## 例

- データ全体での$Size = 75$ の割合 $(301 + 414)/(301 + 414 + 77 + 80) = 0.82$

- $Size = 90$ の割合 $(77 + 80)/(301 + 414 + 77 + 80) = 0.18$

```{r}
Data|> 
  filter(
    Size %in% c(75,90)
  ) |> 
  mutate(
    TotalN = n()
  ) |> 
  mutate(
    `Yの平均値` = mean(Price) |> round(1),
    N = n(),
    .by = c(D,Size)
  ) |> 
  mutate(
    Target = (n()/TotalN) |> round(4),
    .by = c(Size)
  ) |> 
  distinct(
    `Yの平均値`,
    D,
    Size,
    N,
    Target
  ) |> 
  mutate(
    `Sizeの割合` = (N/sum(N)) |> round(3),
    .by = D
  ) |> 
  arrange(
    Size,
    D
  ) |> 
  gt::gt() |> 
  gt::tab_style(
    style = gt::cell_fill(color = "lightblue"),
    locations = gt::cells_body(
      rows = D == 1
    )
  )
```


## 例: Balanced Mean

```{r, dev='ragg_png'}
Weight = MatchIt::matchit(
  D ~ Size,
  data = Data,
  method = "Exact",
  estimand = "ATE"
)


tibble(
  Value = c(
    mean((Data$Price)[Data$D == 1]),
    mean((Data$Price)[Data$D == 0]),
    mean((Weight$weights*Data$Price)[Data$D == 1]),
    mean((Weight$weights*Data$Price)[Data$D == 0])
    ),
  D = c("2023","2021","2023","2021") |> factor(),
  Balance = c("なし","なし","Size","Size")
  ) |> 
  ggplot(
    aes(
      x = D,
      y = Value,
      color = Balance
    )
  ) +
  theme_bw() +
  geom_point()

```

# Balancing weights 

- バランス後の平均値の算出には、Balancing Weightの活用が便利

## 定義: Balancing weights

- Balanced Meanの実際の算出には、Balancing Weightの活用が便利

- $2023$ または $2021$ について、以下を達成する$\omega$ : $$バランス後の平均値=\frac{\omega_1Y_1 + ...}{2023年の事例数}$$

## 例

```{r}
Data |> 
  filter(
    Size %in% c(75,90)
  ) |> 
  select(
    Size,
    D,
    Price
  ) |> 
  head(11) |> 
  mutate(
    N = n(),
    .by = c(D,Size)
  ) |> 
  mutate(
    TargetN = n(),
    .by = c(Size)
  ) |> 
  mutate(
    `Sizeの割合` = (N/n()) |> round(3),
    .by = D
  ) |> 
  mutate(
    `Targetの割合` = (TargetN/n()) |> round(3)
  ) |> 
  mutate(
    `Balancing Weight` = (Targetの割合/Sizeの割合) |> round(3)
  ) |> 
  gt::gt() |> 
  gt::tab_style(
    style = gt::cell_fill(color = "lightblue"),
    locations = gt::cells_body(
      rows = D == 1
    )
  )
```


## 他の例: 投票可能数

- 現状の国政選挙は、"一人一票"だが、人によって投票可能数が異なる場合がある

    - 昔の? アイドルの人気投票 (CDをたくさん買った人が、たくさん投票できる)

## 定義: Balancing weights

- Balancing Weightの以下で算出できる

- $2023年$ または $2021$ について、以下を達成する$\omega$ : $$(Size=75)についてのTarget割合$$ $$=(2023年におけるSize=75の割合)$$ $$\times (Size=75へのWeight)$$

## 定義: Balancing weights

$$(Size=75へのWeight)$$ $$=\frac{(Size=75)についてのTarget割合}{2023年におけるSize=75の割合}$$

- 目標に比べて、"過小"となっているグループを、平均値の計算により強く反映される

## 定義: Balancing weights

- Balanced Weightは、以下の定義式から算出できる

- $$Target = \omega \times dにおけるXの割合$$

- $$\omega(X,d)=\frac{Target\ Weight}{dにおけるXの割合}$$

- データ上での割合が、Targetよりも低い集団に対して、重いWeight

- $X$ の割合を、Target Weight に揃える (Balanceする)ように調整する

## 仮定: Overlap

- Balancing weightが"存在する"前提

- "すべての$X$ の組み合わせについて、 $D=d$ もそれ以外も存在する"

    - $f(X)$ をTarget Weightとするのであれば、$$1 > f(D=d|X=x) > 0$$
    
    - $f(X|D=d)$ をTarget Weightとするのであれば、$$1 > f(D=d|X=x) \ge0$$

## まとめ

- Overlapの仮定が成り立てば、Balanced comparisonを実行できる

    - Balancing weightで荷重することで、$X$ の分布を揃えた上で、$Y$の平均値を計算できる

- 母集団に対する含意は?

    - 母集団を活用した丁寧な議論が必要

## 付論: 別解釈

- Stratified estimationとしても解釈できる

1. すべての$X$の組み合わせについて、$D$間での$Y$の平均差 $\tau(X)$を計算

2. $\tau(X)$ の"平均値"を計算


# 母集団上での推定対象

- 母集団上で定義したEstimandを、データから推定する

## Estimand

- 母集団上で算出したBalanced Mean

    - 研究者が、X,D,YとTarget Weightを決定することで、定義される
    
- **母集団上で**Overlapが成り立つことが前提

    - データ上で成り立たなくとも、追加の仮定のもとで母集団上でのBalanced Meanは計算できる

## 実践上の含意

- 理想的な因果推論では、Overlapは常に成り立つと考えられる
    
    - RCTに近いデータを用いることができれば、$X$ の分布は$D=1/0$で差がない

- 一般に格差推定においては、$X$の分断が大きく、Overlapが成り立たない可能性が出てくる

    - 今後の内容も踏まえた注意深い議論が必要

## まとめ

- $X$ をバランスさせたもとでの比較 (Balanced comparison)は、Balancing weightsの算出が要求する

    - $X$ の組み合わせに対して、事例数が十分あれば、Overlapの仮定のもとで、$X$を"Exact"にバランスさせるWeightを計算できる
    
    - 多くの実践で不十分
    
        - OLS [@imbens2015matching; @chattopadhyay2022implied] や傾向スコア、明示的な最適化 [@hainmueller2012entropy; @zubizarreta2015stable] を使用する必要がある

## Reference
