---
title: "宿題2"
format: 
  pdf:
    pdf-engine: lualatex
    documentclass: ltjsarticle 
    toc-depth: 3
    number-sections: true
execute:
  echo: false
  eval: true
  warning: false
  message: false
---

提出方法: Posit cloudからダウンロードしたScriptFileを、Musashi 3Sをアップロードする

提出物: スクリプトファイルに分析コードと、記述問題の回答をコメントの形で書き込む

提出期限: 11月13日の講義開始前まで

# Q1

以下の10事例からなるデータについて、Priceの予測モデルを作成したいとする

```{r}
Data = readr::read_csv("Public/Example.csv") |> 
  dplyr::select(Price,Size,D) |> 
  dplyr::filter(D == 1) |> 
  head(5) |> 
  dplyr::bind_rows(
    readr::read_csv("Public/Example.csv") |> 
  dplyr::select(Price,Size,D) |> 
  dplyr::filter(D == 0) |> 
  head(5)
  )

Data |> 
  gt::gt()
```

ただし$D$は取引年であり、$D=1$は2023、$D=0$は2021年に取引されていることを表す。

OLSで推定を行い、信頼区間を計算した結果は以下であった

```{r}
#| echo: true

library(estimatr)

lm_robust(Price ~ D, Data)

lm_robust(Price ~ D + Size, Data)
```


1. 推定式にSizeを加えると、2023年と2021年の平均取引価格差が20.6から15.5まで縮小した。
これはなぜか、バランスというキーワードを用いながら説明せよ
    
2. Sizeのバランスに、Double LASSOを活用すことの利点は何か?

3. 上記で推定された信頼区間は、推定に用いたデータの性質から、「あまり信頼できない」。その理由を述べよ

# Q2

講義で用いたデータを使って、Y = Size, D = After (またはD)を、Tenure,District,Priceをバランスさせて推定せよ

- 複雑な定式化を用いて、OLSとDouble Selection両方を実行し、信頼区間も計算せよ