---
title: "予測問題"
format:
  typst:
    fig-format: retina
    mainfont: "Hiragino Mincho ProN"
    number-sections: true
  revealjs:
    incremental: true 
    slide-number: true
    html-math-method: katex
    embed-resources: true
execute:
  echo: false
  eval: true
  warning: false
  message: false
---

# 予測問題

```{r}
library(tidyverse)

Data = read_csv("Public/Example.csv")
```

## 目標

- 「データをモデルに要約する」をイメージとして掴む

  - 研究者主導アプローチの代表格である、OLSを紹介

- 正しい予測モデル評価法を学ぶ

  - 複雑なモデルが必ずしも高性能ではないことを確認

## ロールプレイ

- 大手不動産会社にて、中古マンションの買取査定支援"AI"を開発しろ、と命じられた
  
  - 重要な情報は、当該物件の市場価格
  
    - 価格は、マンションの持つさまざまな属性(広さ、立地、築年数等)によって異なるため、十分な経験がないと予測困難
  
  - これらの属性から、取引価格を予測するモデルを構築したい

## 予測

- 日常的な予測: 自身が経験した/見聞きした事例の傾向から、なんとなく予想する

  - 港区の広い物件は、高い価格である傾向等

- データに基づく予測: 大規模なデータ上での傾向を要約し、予測モデル("AI")を推定

  - 国土交通省が提供する [不動産情報ライブラリ](https://www.reinfolib.mlit.go.jp/) からデータを入手

## データ

```{r}
Data[1:5,1:5] |> 
  tinytable::tt()
```

- Size $=$ 部屋の広さ、Tenure $=$ 築年数、Distance $=$ 駅からの距離(分)

# 予測モデル

## 単純な予測モデル

- とりあえず、部屋の広さ(Size)のみから取引価格を予測するモデルを推定する

  - 予測モデル $=$ $f(Size)$
  
    - Sizeを入力すれば、予測取引価格を自動計算してくれる

## 部屋の広さと取引価格の傾向

```{r}
Data |> 
  mutate(
    N = n(),
    .by = Size
  ) |> 
  ggplot(
    aes(
      x = Size,
      y = Price
    )
  ) +
  geom_bin2d() +
  theme_bw()
```

## 情報の要約

- 全く同じSizeでも、取引価格は大きく異なる

  - Size以外の要因が取引価格を左右
  
    - 最大値を予測価格とすると、他の要因が上振れた事例から予測しており、一般に不適切
    
      - 例: 男性の予測値
      
        - $=$ 大谷翔平選手....?
  
- 代表的な方法は平均値

## 部屋の広さと平均取引価格の傾向

```{r}
Data |> 
  mutate(
    N = n(),
    `平均価格` = mean(Price),
    .by = Size
  ) |> 
  ggplot(
    aes(
      x = Size,
      y = Price
    )
  ) +
  geom_bin2d(
    alpha = 0.5
  ) +
  geom_point(
    aes(
      y = `平均価格`
    )
  ) +
  theme_bw()
```

## 部屋の広さと平均取引価格の傾向

```{r}
Data |> 
  mutate(
    N = n(),
    `平均価格` = mean(Price),
    .by = Size
  ) |> 
  ggplot(
    aes(
      x = Size,
      y = Price
    )
  ) +
  geom_point(
    aes(
      y = `平均価格`
    )
  ) +
  ggside::geom_xsidehistogram() +
  theme_bw()
```

## 小規模事例の平均

- 平均値の計算に用いる事例が少なければ、観察できない要因の上振れ/下振れの影響を受けやすい

  - 岩手県水沢市出身31歳男性の事例は、大谷翔平選手のみ

  - 岩手県水沢市出身31歳男性の所得の平均値
      
      - $\simeq$ 大谷翔平選手の所得....?

## モデル化

- データの特徴を"大雑把に"捉える

- 代表例は線型モデル $$Y\simeq \beta_0 + \beta_1X_1+..$$

  - 極力データに適合するように、$\beta$ の値を選ぶ
  
## 例

```{r}
#| echo: true

lm(Price ~ Size, Data)
```

- Size $=50$ の物件の予測取引価格は、 $$-6.463+1.133\times \underbrace{Size}_{=50}\simeq 50.2$$

## 例

```{r}
Data |> 
  mutate(
    `平均価格` = mean(Price),
    .by = Size
  ) |> 
  ggplot(
    aes(
      x = Size,
      y = Price
    )
  ) +
  geom_point(
    aes(
      y = `平均価格`
    )
  ) +
  geom_smooth(
    method = "lm",
    se = FALSE
  ) +
  theme_bw()
```

## 曲線モデル

- 直線以外を当てはめることも容易

- $$Y\simeq \beta_0 + \beta_1X_1+\beta_2\underbrace{X_2}_{X_1^2}$$

## 例

```{r}
#| echo: true

lm(Price ~ Size + I(Size^2), Data)
```

## 例

```{r}
Data |> 
  mutate(
    `平均価格` = mean(Price),
    .by = Size
  ) |> 
  ggplot(
    aes(
      x = Size,
      y = Price
    )
  ) +
  geom_point(
    aes(
      y = `平均価格`
    )
  ) +
  geom_smooth(
    method = "lm",
    formula = y ~ poly(x,2),
    se = FALSE
  ) +
  theme_bw()
```

## 重回帰

- 複数の属性も容易に導入できる

  - 平均値の場合、事例数がより少なくなり、非現実的
  
- 例 $$Price\simeq$$ $$\beta_0 + \beta_1Size+\beta_2Tenure+... + \beta_3千代田+..$$

  - 千代田: 千代田区であれば1、それ以外であれば0

## 例

```{r}
#| echo: true

lm(Price ~ Size + Tenure + District, Data)
```

## Takeaway

- 研究者が指定した線型モデルに、大量の属性情報を集約する

  - OLSは、データに当てはまるようにモデルを推定する
    
  - 性能の良いモデルであれば、実務に実装できる

```{mermaid}
flowchart LR
  D[データ] --> |推定| M[予測モデル] --> |実装| S[実務]
```


# 予測モデルの性能評価

## 推定と評価

- 予測モデルは、どの程度機能するのか?

  - 実務上極めて重要
  
- 事後評価: 実際に実装し業務に活用しながら、確かめる

  - 予測に失敗した場合の被害が軽微な場合は活用可能
  
## 事後評価

1. 予測モデルを推定

2. 実際の事例に応用し、実際の価格 (例: 70)と予測価格 (例: 60) を新規に取集

3. 実際と予測価格の乖離を測定: 典型的には $$(実際の価格 - 予測価格)^2=100$$ 
  
## 事前評価

- 実務に実装する前に、その予測精度を測定したい

- 課題は、

  - 予測の評価に用いるための、新規の事例が存在しない

## 不適切な事前評価

- 「モデルを推定した事例を、テストにも再利用」したくなるが、間違えた方法

    - 予測ではなく、"確認"であり、過度に高い評価になってしまう
    
- 有名な警句: 「Double dipping (２度漬け) には注意」
    

## 例: 自己啓発本的レトリック

```{mermaid}
flowchart LR
  A[データ <br> 大谷翔平は <br> オートミールを食べていた] --> |一般化| D[モデル/仮説 <br> オートミールを食べている人間は <br> 運動能力が高い]
  D -->|検証| A
```

## 例

- ２事例のみからなる(しょぼい)データから予測モデルを推定する

```{r}
tibble(
  `出身地Y` = c("香川県","大阪府"),
  `所属大学X` = c("武蔵大学","東京大学")
  ) |> 
  gt::gt()
```

- $f(武蔵大学)=香川県$ と予測モデルを推定

    - 直感的に予測性能は低い
    
## 例: 新しい事例によるテスト

- 武蔵大学の学生から新しく10事例を収集し、モデルをテストすると

```{r}
tibble(
  `所属大学X` = rep("武蔵大学",5),
  `出身地Y` = c(rep("東京都",4),"千葉県"),
  予測値 = rep("香川県",5)
  ) |> 
  gt::gt()
```

- まったく当てはまらないことがわかる

## 例: 同じ事例によるテスト

- 同じ事例に当てはめると

```{r}
tibble(
  `所属大学X` = c("武蔵大学"),
  `出身地Y` = c("香川県"),
  予測値 = c("香川県")
  ) |> 
  gt::gt()
```

- 一見完璧に当てはまるが、予測ではなく、"確認"しているだけ

## 推奨される事前評価

- データを２分割 (訓練/テスト) にランダム分割する

    - 訓練: 予測モデルを推定する
    
    - テスト: 予測性能を評価する

- まぐれあたりによる過大/過小評価を避けるために、テストにも十分な事例数を割く必要がある

  - 典型的には2割程度をテストに配分する

## 実例

```{r}
set.seed(11)

Group = sample(
  1:3,
  nrow(Data),
  prob = c(0.1,0.001,0.899),
  replace = TRUE
)

PredOLS = Data[Group == 1,] |> 
  lm(
    Price ~ Tenure + District,
    data = _
  ) |> 
  predict(Data)

Data[Group == 2,] |> 
  select(Price, Size,District) |> 
  mutate(
    OLS = PredOLS[Group == 2] |> round()
  ) |> 
  mutate(
    `Error: OLS` = (Price - OLS)^2
  ) |> 
  gt::gt()
```

## 実例

```{r}
#| echo: true

set.seed(11)

Group = sample(1:2, nrow(Data), replace = TRUE) # データの分割

FitOLS = lm(
  Price ~ Tenure + District, 
  Data, 
  subset = Group == 1) # OLSモデルの推定

FitMean = lm(
  Price ~ 1, 
  Data, 
  subset = Group == 1) # 平均値の推定

mean((Data$Price - predict(FitOLS,Data))[Group == 2]^2) # OLSのテスト

mean((Data$Price - predict(FitMean,Data))[Group == 2]^2) # 平均値のテスト
```

## 実例

- 平均値の方が、OLSよりも予測力が低い

    - 事例数が少なく、集団の傾向との乖離が大きい
    
## Takeaway

- データの持つ煩雑な情報をモデルに集約し、予測に活用

  - 理論的にも望ましい性質を持つ(次回)
  
- モデルの予測性能を評価するためには、新しい事例が必要

  - 典型的なアプローチは、事前にデータ
  
## 不適切な事前評価

```{mermaid}
flowchart LR
  A[データ] --> |推定| D[予測モデル]
  D[予測モデル] -->|評価| A
```


## 適切な事前評価

```{mermaid}
flowchart LR
  A[データ] --> B[訓練データ] --> |推定| D[予測モデル]
  A[データ] --> C[テストデータ]
  D[予測モデル] -->|評価| C
```
