---
title: "統計的性質"
format:
  typst:
    fig-format: retina
    mainfont: "Hiragino Mincho ProN"
    number-sections: true
  revealjs:
    incremental: true 
    slide-number: true
    html-math-method: katex
    embed-resources: true
  pptx:
    slide-number: true
execute:
  echo: false
  eval: true
  warning: false
  message: false
  dev: 'ragg_png'
---

- 可能であれば削減

# サンプルリングと母集団

```{r}
library(tidyverse)
set.seed(1)

library(tidyverse)

n <- 50
g <- 1
jump <- 10

set.seed(1)

data <- tibble(
  RoomNumber = sample(
    1:5,
    g * n,
    replace = TRUE,
    prob = c(rep(0.9 / 4, 4), 0.1)
  ),
  ID = str_c("データ", rep(seq(1, g), n))
) |>
  mutate(
    Price = 20 + if_else(RoomNumber == 5, jump, 0) +
      case_when(
        RoomNumber <= 4 ~ runif(g * n, -30, 30),
        RoomNumber == 5 ~ runif(g * n, -jump - 50, jump + 50)
      ),
    Price_True = 20 + if_else(RoomNumber == 5, jump, 0)
  )

```

## 目標

- ここまでの議論を整理

  - シンプルなモデルやLASSOを活用する動機は、
  
    - 複雑なモデルをOLSで推定した予測は、"下振れ/上振れ"しやすい
    
      - 何と比べて"下振れ/上振れ"するのか?

  - 「母集団とサンプリング」を用いた枠組みを用いる

## 目標

- 母集団という概念をしっかり理解

  - 統計学、計量経済学、機械学習等、"全ての"データ分析法を学ぶ際の必須概念
  
    - 同時に初学者最大の壁
    
- 個人的には、特殊な"世界観"を例え話として用いた論点整理法、ぐらいの感覚が実践的だと思います

  - 類似例: 国家を"人間"に例えて、国際政治を論じる

# 母分布


## サンプリング

- データ収集 $=$ サンプリング

  - 業務記録、聞き取り/電話/ネット調査等

- 本講義では、**母集団**からランダムに選ばれた事例が、データに収録されていると考える

  - 同じ研究対象、課題、分析手法であったとしても、サンプリングされるデータが異なるため、結果が変化してしまう。

## 母集団

- 本講義の範囲内では、無限大の事例数を持つ巨大データをイメージしてOK

  - 推定 $=$ 手元のデータから母集団の特徴を推測するプロセス

## 例

- 武蔵大学生の実態調査を行うために、ランダムに選ばれた100名にインタビューし、データ化

  - 母集団 $=$ 武蔵大学生、データ $=$ 選ばれた100名

- 9月の生協利用者の購入履歴をデータ化し、売れ筋商品を把握したい

  - 母集団 $=$ "潜在的な"生協利用者、 データ $=$ "実際"の利用者

  - 「潜在的な利用顧客(母数団)の一部が偶然利用した」とも解釈できる

## 母平均

- データである以上、母集団に対してもここまでの議論が適用できる

- 母平均 $=$ 母集団において"仮想的に"計算された平均値

- 実際の計算は、不可能であることに**厳重注意**

## 母平均の推定

- 母平均の推定: もし事例数が十分にあれば、データ上の平均値は優れた推定値

  - データ上の平均$\approx$ 母平均、

- 事例数が不十分な場合は、 

  - データ上の平均値 $\not\approx$ 母集団上の平均値

## 例

```{r,dev='ragg_png'}
data |>
  mutate(
    Mean = mean(Price),
    .by = c(RoomNumber, ID)
  ) |>
  mutate(
    Constant = mean(Price),
    .by = ID
  ) |>
  ggplot(
    aes(
      x = RoomNumber,
      y = Price
    )
  ) +
  geom_point(
    aes(
      y = Mean,
      color = "平均値"
    )
  ) +
  geom_point(
    aes(
      y = Price_True,
      color = "理想のモデル"
    )
  ) +
  theme_bw() +
  ylim(15,40)
```

# 予測モデルの推定

## 予測対象のサンプリング

- 予測対象も、データと同じ母集団からランダムに選ばれる状況を想定

  - **実践への含意:** 予測対象と時間、地理、文化的に近い集団から得られたデータを活用できる

  - **違反している例:** 今の武蔵大生を予測するために、1970年のアメリカの高校生のデータから予測モデルを推定する

## 完璧な予測

- 完璧な予測: 全ての事例について $$Y=予測値$$

  - $X$ 内で個人差があれば、不可能

  - $X=\{年齢、学歴、性別\}$ から $Y=賃金$ を完璧に予測するためには、「同じ年齢、学歴、性別であれば、賃金が全く同じ"非現実的"社会」を前提とする必要がある

## 最善の予測

- もし母集団を予測モデル推定に活用できる場合、どのような"推定"方法がベストか?

  - 平均二乗誤差を最小化したいのであれば、**母平均** が最善

```{mermaid}
flowchart LR
  D[母集団] --> A[平均値の計算] --> M[理想の予測モデル]
```



## 現実の予測

- 限られたデータから、母平均に近い予測モデルを生み出せる推定方法を採用すべき

  - 多くの応用で、事例数の問題から、平均値は母平均との乖離が大きい


```{mermaid}
flowchart LR
  D[データ] --> A0[平均値の計算] --> M0[低性能な予測モデル]
  D --> A[工夫した推定] --> M[マシな予測モデル]
```

## 例: ベンチマーク

```{r,dev='ragg_png'}
data |>
  mutate(
    Mean = mean(Price),
    .by = c(RoomNumber, ID)
  ) |>
  mutate(
    Pred = lm(
      Price ~ RoomNumber,
      data = pick(everything())
    )$fitted
  ) |> 
  ggplot(
    aes(
      x = RoomNumber,
      y = Price
    )
  ) +
  geom_point(
    aes(
      y = Mean,
      color = "平均値"
    )
  ) +
  geom_line(
    aes(
      y = Pred
    )
  ) +
  geom_point(
    aes(
      y = Price_True,
      color = "理想のモデル"
    )
  ) +
  theme_bw() +
  ylim(15,40)
```

## 例: 複雑なモデル

```{r,dev='ragg_png'}
data |>
  mutate(
    Mean = mean(Price),
    .by = c(RoomNumber, ID)
  ) |>
  mutate(
    Pred = lm(
      Price ~ poly(RoomNumber,4),
      data = pick(everything())
    )$fitted
  ) |> 
  ggplot(
    aes(
      x = RoomNumber,
      y = Price
    )
  ) +
  geom_point(
    aes(
      y = Mean,
      color = "平均値"
    )
  ) +
  geom_smooth(
    aes(
      y = Pred
    ),
    method = "lm",
    formula = y ~ poly(x,4),
    se = FALSE
  ) +
  geom_point(
    aes(
      y = Price_True,
      color = "理想のモデル"
    )
  ) +
  theme_bw() +
  ylim(15,40)
```

## サンプルサイズの問題

- 先のシュミレーションは、小規模な事例 $(N=20)$ からなるデータ

  - データ上の平均値に近づく複雑なモデルは、予測性能が低い

- 大規模事例を用いれば、複雑なモデルの方が、理想の予測モデル (母平均) に近づく

  - データ上の平均値が母平均に近づくため

## 例: 複雑なモデル with 50000事例

```{r,dev='ragg_png'}
n <- 50000
g <- 1
jump <- 10

set.seed(1)

data <- tibble(
  RoomNumber = sample(
    1:5,
    g * n,
    replace = TRUE,
    prob = c(rep(0.9 / 4, 4), 0.1)
  ),
  ID = str_c("データ", rep(seq(1, g), n))
) |>
  mutate(
    Price = 20 + if_else(RoomNumber == 5, jump, 0) +
      case_when(
        RoomNumber <= 4 ~ runif(g * n, -30, 30),
        RoomNumber == 5 ~ runif(g * n, -jump - 50, jump + 50)
      ),
    Price_True = 20 + if_else(RoomNumber == 5, jump, 0)
  )

data |>
  mutate(
    Mean = mean(Price),
    .by = c(RoomNumber, ID)
  ) |>
  mutate(
    Pred = lm(
      Price ~ poly(RoomNumber,4),
      data = pick(everything())
    )$fitted
  ) |> 
  ggplot(
    aes(
      x = RoomNumber,
      y = Price
    )
  ) +
  geom_point(
    aes(
      y = Mean,
      color = "平均値"
    )
  ) +
  geom_smooth(
    aes(
      y = Pred
    ),
    method = "lm",
    formula = y ~ poly(x,4),
    se = FALSE
  ) +
  geom_point(
    aes(
      y = Price_True,
      color = "理想のモデル"
    )
  ) +
  theme_bw() +
  ylim(15,40)
```


## Takeaway

- 基本アイディアは、母集団 $\approx$ データを期待して、データ上の平均値の性質を予測に活用

- 事例数が少ない場合は、母集団の詳細な特徴 $\not\approx$ データの詳細な特徴であり、データの大雑把な特徴のみを予測に活用することが現実的

  - 一つの方法は、単純なモデルをOLSで推定

## Takeaway

- **無限大**の事例数を持つデータが利用できるのであれば、平均値が理想の予測モデル

- **非常に大きい**事例数であれば、データ上の平均値が優れた予測モデル

- **十分に大きい**事例数であれば、複雑な予測モデルをOLSで推定する方法は実用的

- **限られた**事例数であれば、過剰適合を避けるために、単純な予測モデルをOLSで推定する方法が実用的

## Takeaway

- OLSは、データへの適合のみを目指して推定する

  - 過剰適合を避けるには、人間が単純なモデルを設定する必要がある

    - 実践は難しい

- LASSOは、過剰適合を減らす仕組みを導入

  - 例えば、事例数が少なければ、複雑性への"課税額"が自動的に増加し、単純なモデルが推定されやすくなる

## 応用例

```{r}

```

