---
title: "バランス後の比較"
format:
  typst:
    fig-format: retina
    mainfont: "Hiragino Mincho ProN"
    number-sections: true
  revealjs:
    incremental: true 
    slide-number: true
    html-math-method: katex
    embed-resources: true
    dev: ragg_png
bibliography: "ref.bib"
bibliographystyle: harvard-cite-them-right
execute: 
  echo: false
  warning: false
  message: false
  eval: true
---

# 分析例

## 23区間不動産価格格差

```{r,dev='ragg_png'}
library(tidyverse)

data <- read_csv("Public/example.csv") |> 
  filter(
    District %in% c("港区","練馬区"),
    year_2024 == 1
  ) |> 
  select(
    District,
    Price,
    Size,
    Tenure,
    Distance,
    RoomNumber
  )

q <- qnorm(1 - (0.05/(2*22)))

read_csv("Public/example.csv") |> 
  filter(year_2024 == 1) |> 
  mutate(
    District = fct_relevel(District,"練馬区")
  ) |> 
  estimatr::lm_robust(
    Price ~ District,
    data = _
    ) |> 
  generics::tidy() |> 
  filter(
    term != "(Intercept)"
  ) |> 
  mutate(
    term = term |> 
      str_sub(9,-2)
  ) |> 
  ggplot(
    aes(
      y = reorder(term,estimate),
      x = estimate,
      xmin = conf.low,
      xmax = conf.high
    )
  ) +
  geom_pointrange(
    aes(
      xmin = estimate - q*std.error,
      xmax = estimate + q*std.error,
      color = "補正ずみ"
    )
  ) +
  geom_pointrange(
    aes(
      color = "補正なし"
    ),
    linewidth = 1.5
  ) +
  theme_bw() +
  ylab("") +
  geom_vline(
    xintercept = 0,
    color = "grey"
  )
```

## 指導教員からの"コメント"

- 「区の魅力"ではなく、取引される物件の性質の違いを反映しているだけではないか?」

## バランス表

```{r}
#| echo: true

gtsummary::tbl_summary(
  data,
  by = District
)
```

- 「中央値(50%) (下位25%, 上位25%)」を表示

## 可能性

- 練馬区の方が、駅から遠く、築年数が古く、狭めの部屋が取引される傾向

  - 地区に関わらず、取引価格が低い傾向
  
- 同じような物件で比べれば、港区との格差は縮まるのではないか

## Rの例: 単純比較

```{r}
#| echo: true
estimatr::lm_robust(
  Price ~ District, 
  data)
```

## Rの例: Size, Tenure, Distanceをバランス

- OLSを用いたバランスが可能

```{r}
#| echo: true
estimatr::lm_robust(
  Price ~ District + Size + Tenure + Distance,
  data)
```

- Size, Tenure, Distanceを"バランス"すると、練馬/港区間格差が2118万円縮まる

## What if 分析

- 広義にはWhat if 分析 (もし〜ならば、どうなるか?) の一部

    - **もし**部屋の広さや築年数、駅からの距離の分布に差がなければ、練馬/港区の価格格差はどうなるか？

## 実際の例

- [合計特殊出生率](https://ja.wikipedia.org/wiki/%E5%90%88%E8%A8%88%E7%89%B9%E6%AE%8A%E5%87%BA%E7%94%9F%E7%8E%87#:~:text=%E5%90%88%E8%A8%88%E7%89%B9%E6%AE%8A%E5%87%BA%E7%94%9F%E7%8E%87%EF%BC%88%E3%81%94%E3%81%86%E3%81%91%E3%81%84,%E4%BA%BA%E5%8F%A3%E3%81%8C%E8%87%AA%E7%84%B6%E6%B8%9B%E3%81%99%E3%82%8B%E3%80%82)

    - 出生率の国比較や時系列比較に理由される
    
        - 年齢構造も異なる
        
- 合計特殊出生率 = 年齢のバランス $$=\frac{15歳の女性が一年間で生んだ子供の数}{15歳の女性人口} +$$ $$.. +\frac{49歳の女性が一年間で生んだ子供の数}{49歳の女性人口}$$

## Takeaway

- 実務で伝統的に用いられてきた方法は、$X$ の数が多い場合には適用不可能

- 重回帰を用いた方法は、ある程度対応可能だが、 $X$ の数が非常に多くなると対応不可能

  - LASSOは候補になるが、信頼区間の計算困難であり、非実用的
  
- 次のスライドで、Post-double LASSOを紹介

# サブグループ法

## 推定対象

- $Y=$ Priceの平均値の $D=$ 地区間での差

  - ただし、$X=$ 物件の属性の差を無視できるように調整(バランス)

- 実務で最も用いられてきた方法は、サブグループ分析

## 特定グループの比較

- 最も単純な方法は、$X$ 同じサブグループ内での比較

- 例: $X=$ RoomNumberのみがバランスの対象

```{r}
#| echo: true
estimatr::lm_robust(
  Price ~ District, 
  data,
  subset = RoomNumber == 3) # 部屋数3
```

## 実務での例

- 企業によるデータ分析で、頻繁に用いられる

- 既存店における前年同月

  - [イオン・グループ](https://news.shoninsha.co.jp/catmonthly/288778)

## サブグループ分析

- $X$ の組み合わせごとに、事例をサブグループに分割し、平均取引価格を比較

- 例: $X=$ 部屋数

```{r}
data |> 
  mutate(
    平均値 = mean(Price),
    事例数 = n(),
    .by = c(District, RoomNumber)
  ) |> 
  distinct(
    平均値,
    District,
    RoomNumber,
    事例数
  ) |> 
  arrange(
    RoomNumber,
    District
  ) |> 
  rename(
    `X=RoomNumber` = RoomNumber
  )
```

## サブグループ分析

```{r}
data |> 
  mutate(
    平均値 = mean(Price),
    事例数 = n(),
    .by = c(District, RoomNumber)
  ) |> 
  distinct(
    平均値,
    District,
    RoomNumber,
    事例数
  ) |> 
  pivot_wider(
    names_from = District,
    values_from = c(平均値,事例数)
  ) |> 
  mutate(
    平均差 = 平均値_港区 - 平均値_練馬区
  ) |> 
  select(
    -平均値_港区,
    -平均値_練馬区
  ) |> 
  rename(
    `X=RoomNumber` = RoomNumber
  )
```

- 注: 単純な平均差は、 `r round(mean(data$Price[data$District == "港区"]) - mean(data$Price[data$District == "練馬区"]),1)`

- 部屋数が増えるにつれて、平均差は増加傾向にある

  - 部屋数4については、このデータでは、比較不可能

## サブグループ分析の限界

- $X$ の組み合わせが増えると、

  - サブグループの事例数が減る
  
    - 推定の精度が悪化
    
    - 練馬/港区のどちらかしかないグループでは、比較不可能
    
  - 大量の平均差が計算され、人間が認識できなくなる
  
- 追加的な仮定のもとで、より単純なモデルの推定を行う方が現実的

## 例: $X = [$Tenure, Distance $]$

```{r}
data |> 
  mutate(
    平均値 = mean(Price),
    事例数 = n(),
    .by = c(District,Tenure,Distance)
  ) |> 
  distinct(
    平均値,
    District,
    Tenure,
    Distance,
    事例数
  ) |> 
  pivot_wider(
    names_from = District,
    values_from = c(事例数,平均値)
  ) |> 
  mutate(
    平均差 = 平均値_港区 - 平均値_練馬区
  ) |> 
  select(
    -平均値_港区,
    -平均値_練馬区
  ) |> 
  arrange(
    Tenure,
    Distance
  )
```

# OLSを用いた調整

## よくある例

```{r}
#| echo: true
#| label: tbl-conventional
estimatr::lm_robust(
  Price ~ District + Tenure + Distance, 
  data)
```

- $\beta_D=-81.99$ は、Tenure/Distance をバランスさせた後の比較結果と見做せるか？

## 妥当な定式化

- 「十分な事例数 $+$ ランダムサンプルング $+$ "妥当な定式化"」     であれば、$\beta_D$ はバランス後の比較結果と一致する

- 妥当な定式化

  - 適当な$\beta_0,\beta_1$ を選べば、 $$E[Y\mid D,X]=\beta_0 + \beta_D \times \underbrace{District}_{D} + \beta_1 \times \underbrace{Tenure}_{X_1}$$ $$ + \beta_2 \times \underbrace{Distance}_{X_2}$$

## 実践上の問題

- シンプルな定式化は、"妥当な定式化"ではない可能性を疑うべき

- より複雑な定式化を用いれば、妥当な定式化である可能性が高まる

  - 過剰適合が生じ、推定精度が悪化する
  
    - 信頼区間自体も"信頼できなくなる"
    
## 定式化の分解

- $$E[Y\mid D,X]=\beta_0 + \beta_D \times District + \beta_1 \times Tenure$$ $$ + \beta_2 \times Distance$$ $$=\underbrace{\beta_D \times District}_{Dに関する部分(Interest)}$$ $$+ \underbrace{\beta_0 + \beta_1 \times Tenure + \beta_2 \times Distance}_{Xに関する部分(Nuisance)}$$

## 妥当な定式化の前提

- "Interest"が十分に複雑に定式化されている

- @tbl-conventional では、「$E[Y\mid D=1,X]-E[Y\mid D=0,X]=\beta_D$ は一定」を仮定

  - 現実にはおそらく異なる
  
    - 広めの部屋の方が、港区-練馬区間の格差が大きい
    
  - 次回以降に対応策を議論

## 妥当な定式化の前提

- $E[Y\mid D=1,X]-E[Y\mid D=0,X]\underbrace{\approx}_{ほぼ一定}\beta_D$ であれば、

- "nuisance"が十分に複雑に定式化されていればOK

## 例: 二乗と交差項の導入

```{r}
#| echo: true
estimatr::lm_robust(
  Price ~ District + 
    (Tenure + Distance)^2 +
    I(Tenure^2) + I(Distance^2),
  data)
```

## 実践上の問題

- $X$ の数が多い場合、二乗項や交差項を導入すると、変数の数が爆発的に増える

  - $X=[$ Size,Tenure,Distance,RoomNumber $]$ について、二乗項や交差項を作成すると15個の $\beta$ を推定する必要がある

- 過剰適合が生じ、推定誤差の拡大や信頼区間が信頼できなくなる等の問題が生じる

## LASSO?

- OLSに比べて、LASSOは複雑なモデルの推定に"適している"

  - 推定精度を改善できる
  
- 基本的に、信頼区間がうまく計算できない

  - データと推定結果の関係性が、OLSに比べて"複雑であり"、どう計算すれば良いか、現状でも議論が続いている

## Takeaway

- 目標: 「母集団におけるバランス後の比較結果」について、**概ね正しい結論**を得たい

- OLSを用いた暫定的結果は、

  - 港区と練馬区の取引価格の平均格差は、6947 $\sim$ 1億65万円程度
  
  - [Tenure, Distance]をバランスした場合、6834 $\sim$ 9856万円程度
  
  - [Tenure, Distance,Size,RoomNumber]をバランスした場合、404 $\sim$ 2348 万円程度

## Takeaway: Positive

- バランスさせたい属性 $X$ が少数であれば、OLSは有力な選択肢

  - 仮定: $E[Y\mid D=1,X]-E[Y\mid D=0,X]=\beta_D$ も緩めることができる
  
  - ただし伝統に用いられてきた定式化は単純すぎることが多いので、二乗項や交差項を導入すべき
  
- LASSOは信頼区間の計算が難しいという問題を持つ

## Takeaway: Negative

- バランスさせたい属性 $X$ が多い場合、OLSもLASSOも問題がある

- OLSは、複雑なモデルの推定に向かいない

- LASSOは、引き続き信頼区間の計算が難しい

## Reference
