---
title: "二重選択法"
format:
  typst:
    fig-format: retina
    mainfont: "Hiragino Mincho ProN"
    number-sections: true
  revealjs:
    incremental: true 
    slide-number: true
    html-math-method: katex
    embed-resources: true
    dev: ragg_png
bibliography: "ref.bib"
bibliographystyle: harvard-cite-them-right
execute: 
  echo: false
  warning: false
  message: false
  eval: true
---

# 復習

```{r}
library(tidyverse)

data <- read_csv("Public/example.csv") |> 
  filter(
    District %in% c("港区","練馬区"),
    year_2024 == 1
  ) |> 
  mutate(
    District港区 = if_else(
      District == "港区",
      1,
      0
    )
  )
```


## 研究計画

1. 研究目標: データ分析から、**社会**のどのような特徴を知りたいか

2. 推定目標: **データ**を使って、**母集団**のどのような特徴を知りたいか

3. 推定方法: **R/Python/Execel等**を使って、**データ**のどのような特徴を計算したいのか

## 研究目標

- **予測研究**: $Y$ (取引価格)の予測に役に立つような特徴を知りたい
  
- **比較研究**: $Y$ の $D$ (改築済み VS 未改築)間での違いを知りたい

  - **バランス後の比較**: $X$ (物件の属性)が同じマンションで比較したい
  
  - 母集団においては、$X$ 内で改築済み/未改築の物件が両方とも存在することが前提

## 推定目標

- 予測/比較ともに、**母平均**は有力な推定目標

  - 予測: 母平均 $E[Y\mid X]$ は、最善の予測モデル
   
  - 比較: $X$ をバランスさせた母平均の差 $E[Y\mid 改築済み,X] - E[Y\mid 未改築,X]$

## 推定方法

- OLS: 事例数に比べて、単純なモデル ($\beta$ の数が少ない)の推定に向く

  - 弱点: ほとんどの応用で $E[Y\mid X]$ は複雑な関数であることが予想されるが、事例数は限られている

- LASSO: 複雑なモデルの推定に活用できる

  - 弱点: 信頼区間が計算できない
  
    - 予測分析では大きな問題ではないが、比較分析では大問題

## 予測 VS 比較

- $$E[Y\mid D,X]=\underbrace{\beta_D \times District}_{Dに関する部分}$$ $$+ \underbrace{\beta_0 + \beta_1 \times Tenure + \beta_2 \times Distance}_{Xに関する部分}$$

- 比較: Dに関する部分のみを正確に推論したい

  - 信頼区間も計算したい
  
- 予測: DもXも同じくらい重要

# 人間による変数選択

## 古典的なアプローチ

- $X$ に関する部分から、"重要ではない要素"を、（経験や"かん"によって)取り除く

- 例: $Distance$は"重要ではないので"モデルから除外する $$E[Y\mid D,X]=\beta_D \times District$$ $$+ \beta_0 + \beta_1 \times Tenure + \underbrace{\beta_2 \times Distance}_{=0}$$

## 問題点

- 問題点: 取り除く基準が曖昧であり、分析結果を恣意的に操作できる余地も大きい

- そもそも"重要ではない"は、正確に何を意味しているのか?

## 重要性

- 目標: 無限大のデータで複雑なモデルを推定した結果、得られる $\beta_D$ と同じような値を計算したい

- $Y$ や $D$ と"関係ない"要素を、モデルから除外すべき

## 例: 成績データ

```{r}
set.seed(111)

Temp = tibble(
  学籍番号 = seq(1,6),
  学年 = sample(1:4,6,replace = TRUE),
  テスト = c(100,60,70,60,60,80),
  欠席の有無 = sample(0:1,6,replace = TRUE)
) 

Temp |> 
  gt::gt()
```

##  例: 推定

- 推定目標: 学生の背景をバランスさせた上で、欠席の有無 $(D)$ 間で、テストの点 $(Y)$ を比較したい

- 理想的な推定方法: 無限大の事例数を用いて、"複雑な"モデルをOLSで推定 $$\beta_D\times 欠席 + \beta_0 + \beta_1\times 学年 + \beta_2\times 学籍番号$$

##  例: 変数選択

- 背景知識から、学籍番号はランダムに振られていることを**知っている**

  - テストとも欠席とも関係がないので、モデルから除外した方が、$\beta_D$ に近い推定値を得やすい
  
  - 学年は、テストや欠席と関係している可能性が高いので、除外しない方が良い

## 問題点

- 信頼できる変数選択を行うだけの背景知識がないケースが多い

- 本講義の提案: データ主導のアプローチ(二重選択法)を活用

# LASSOを用いた二重選択法

## アイディア

- $X$ の中から **重要な変数** を選ぶ

    - 予測のための変数選択が行われるLASSOを利用

- 機械学習/AIも、"ミスを犯す可能性"を考慮する
  
## コード例


```{r}
#| echo: true
Y <- data$Price

D <- data$District港区

X <- model.matrix(
  ~ 0 + Size + Tenure + Distance + 
    I(Size^2) + I(Tenure^2) + I(Distance^2),
  data = data
)
```

## コード例

```{r}
#| echo: true
PDS = hdm::rlassoEffect(
  y = Y,
  d = D,
  x = X)

summary(PDS)
```


## コード例

- $X$ の選択結果

```{r}
#| echo: true

PDS$selection.index
```


## 基本手順

1. LASSOを使って、$X$ (含む二乗、交差項)の変数選択を行い、その一部 $Z$ を抽出

2. $Z$ と $D$ のみを用いて、$Y$ についてOLS推定する $Y\sim D + Z$

- 機械学習による"下準備"をしたのちに、OLSで推定する

## 二重選択

- Step 1.を以下の手順で行う

  - $X$ から $Y$ を予測するモデルをLASSOで推定し、選択された変数を記録
  
  - $X$ から $D$ を予測するモデルをLASSOで推定し、選択された変数を記録
  
  - $Z=D$ **または** $Y$ の予測に用いられた変数を として用いる

## イメージ

```{r}
#| echo: true
model_Y = hdm::rlasso(
  Price ~ Size + Tenure + Distance +
    I(Size^2) + I(Tenure^2) + I(Distance^2),
  data = data)

model_Y$index
```

## イメージ

```{r}
#| echo: true
model_D = hdm::rlasso(
  District港区 ~  Size + Tenure + Distance +
    I(Size^2) + I(Tenure^2) + I(Distance^2),
  data = data)

model_D$index
```

## イメージ

```{r}
#| echo: true
lm(
  Price ~ District港区 + Tenure + Distance + I(Size^2) + I(Distance^2),
  data = data)
```


## 性質

- 以下の仮定が成り立てば、「複雑なモデルを無限大の事例数で推定した結果」を近似でき、信頼区間も計算できる

- 仮定: 事例数に比べて、十分に少ない変数数で、母平均を近似できる

    - 「もともとのモデルには、"重要ではない"変数も含まれている」を仮定

- $D$ **または** $Y$ の予測に役立つ変数を残していることが重要

## 非推奨の方法

- $Y$ の予測の役に立たない変数は、$D$ の予測に役立つとしても除外

- 問題点: 限られた事例数のもとで、LASSOによる変数選択は、$Y$ とそこそこ関係ある変数も、誤って除外されてしまう可能性がある

  - $D$ との関係が強い (分布の分断が激しい)な変数が除外されると $\beta_D$ の推定結果が大きな影響を受ける



## Takeaway

- 二重選択法は、重要な変数を誤って除外しないように、$Y$の予測モデルと$D$の予測モデルに"ダブルチェック"を行わせている

  - 二つのモデルが同時に重要な変数を見落とさない限り、推定結果の大幅な悪化は主じない
  
- 研究者の主観的な変数選択を補完できる

- 推定対象は、引き続き研究者が決めていることにも注目

## Reference
