---
title: "テキスト分析"
format:
  typst:
    fig-format: retina
    mainfont: "Hiragino Mincho ProN"
    number-sections: true
  revealjs:
    incremental: true 
    slide-number: true
    html-math-method: katex
    embed-resources: true
    dev: ragg_png
bibliography: "ref.bib"
bibliographystyle: harvard-cite-them-right
execute: 
  echo: false
  warning: false
  message: false
  eval: true
---

# テキスト変数

## 非伝統的データ

- データ分析 $=$ 収集された事例から学ぶ方法

  - 事例は"数字"以外でも記録される
  
  - テキスト: 日本においては少なくとも1500年前から利用 ([稲荷山古墳出土鉄剣](https://ja.wikipedia.org/wiki/%E7%A8%B2%E8%8D%B7%E5%B1%B1%E5%8F%A4%E5%A2%B3%E5%87%BA%E5%9C%9F%E9%89%84%E5%89%A3))
  
    - 近年はインターネット/SNSの発展もあり大量のテキスト情報が利用可能に
  
  - 動画/音声/画像: 近年、積極的に利用されている

- 機械学習を応用した分析が主流

## 例: COVID関連論文

- $Y=$ シリアル値 (1900年1月1日を1とした日付の通し番号)、$D=$ 1 (一般向け)、0 (専門家向け)

```{r}
#| echo: true
library(tidyverse)

read_csv("Public/text.csv")
```

## 例 ワードクラウド

```{r, dev='ragg_png'}
library(quanteda)
library(tidyverse)
library(text2vec)

data <- read.delim("Data/LiteratureList.tsv") |>
  select(
    出版年月日,
    種別,
    論文タイトル
  ) |>
  rename(
    Year = 出版年月日,
    Type = 種別,
    Title = 論文タイトル
  ) |>
  mutate(
    D = if_else(Type == "一般", 1, 0),
    Y = Year |> as.numeric()
  ) |>
  select(
    Y,
    D,
    Title
  ) |> 
  na.omit()

data |> write_csv("Public/text.csv")

data |>
  quanteda::corpus(
    text_field = "Title"
  ) |>
  quanteda::tokens() |>
  quanteda::dfm() |>
  quanteda::dfm_trim(min_docfreq = 5) |>
  quanteda::dfm_select(min_nchar = 2) |>
  quanteda.textplots::textplot_wordcloud()
```

## 例

- 研究のサイクル: 研究発信は、研究者向け (論文等) と一般向け (記事等) $(D)$ に大別できる

  - どちらが先 $(Y)$ に発信されるか?
  
  - 同じような研究課題の場合は?
  
    - タイトルの情報 $(X)$ から判断

## 実際の例

- 予測研究: 書類選考への活用

  - エントリーシートの内容 $(X)$ から、「人物像/剽窃の有無」 $(Y)$ などを予測
  
## 実際の例

- 物価研究: 消費者物価指数

  - "同じような消費生活をする $(X)$ "場合に、去年と今年 $(D)$ で必要な費用 $(Y)$ の比較
  
  - 長年の課題は、商品の質の評価 (ステレス値上げ/品質の改善)
  
    - 例: PCの値段は、品質を考慮した場合、低下しているかもしれない
  
- @bajari2023hedonic : 商品の質を画像やテキストなどから測定

## 個人的経験

- 実務家からの関心をもたれやすい

  - データ分析 $=$ "数値分析"という誤ったイメージのせいで、"利用できないと思われていた情報"が活用できるのは魅力的?
  
- ここまで学習してきた手法が使えるので、学生時代に、チャレンジしてみるのもおすすめ

# 課題

## 復習: 母平均の推定問題

- 基本: "似ている"複数の事例を集計して、 母平均を推定する

    - 例: 練馬区の物件は"似ている"

- 変数 $X$ の役割 $=$ 似ている事例かどうかの判断基準

    - 統計・機械学習 $=$ データから似ている度を判定する
    
- 伝統的な$X$ : カテゴリー/連続変数

    - テキスト変数は大きく異なる特徴を持つ

## VS カテゴリー変数

- 性別、国籍、学部など

- "少数"の値しか存在しないのであれば

    - 同じ値をとるサンプルが複数存在

    - 値が同じであれば似ている、異なるのであれば似ていない

- テキスト変数 $=$ 無限大の種類がある

## VS 連続変数

- 年齢、身長など

- 同じ値をとるサンプルは極めて少数だが、

    - 値が近いかどうかは自明
    
    - 例: 160cmは、190cmよりも、161cmと似ている
    
- テキスト変数 $=$ テキストが近いとは?

## テキスト変数の難しさ

- テキストは情報が"豊富"すぎるため、変数の値が似ているかどうかが不明確

  - 似ている文章とは？

- 何らかの単純化が必要

# 分析手順

## 前処理

1. $Text$を単純な変数に置き換える (前処理)
  
2. 大量の$X$に対応した手法で推計 (機械学習の活用)

## 前処理: Token

- テキストを単語の羅列として単純化（Token化）

- 日本語は単語化が難しい

    - 分かち書きをしない

  - quantedaパッケージを用いれば解決可能

## 例: 武蔵大学の印象

```{r}
Example <- tibble(
  ID = c(1,2,3),
  Text = c("キャンパスが綺麗","池袋から近い","キャンパスがおしゃれ")
  )

Example |> 
  gt::gt()
```

## 例: 武蔵大学の印象

```{r}
#| echo: true

library(tidyverse)

library(quanteda)

corp <- corpus(Example, text_field = "Text")

corp
```

## 例: 武蔵大学の印象

```{r}
#| echo: true
token <- tokens(corp)

token
```

## 前処理：Bag of words

- Token化しただけでは、依然として、全ての事例が異なる値を有する

    - さらなる単純化が必須
    
- 代表的な手法は、 Bag of words

    - 単語の出現頻度を数える

- 文脈や語順は捨象 

    - 発展: N-gram, word-embedding

## 例: 武蔵大学の印象

```{r}
#| echo: true

dfm <- dfm(token)

convert(dfm, "matrix")
```

- "単語を変数とする"データに加工

## 頻度分析

- どのような単語が使われているか

    - グループごとに集計も可能
    
    - テキスト分析版、記述統計分析

## 頻度

```{r}
#| echo: true
#| 
topfeatures(dfm)
```

## ワードクラウド

```{r,dev='ragg_png'}
#| echo: true
#| 
library(quanteda.textplots)

textplot_wordcloud(dfm, 20,min_count = 1)
```

# 線型予測モデル

## テキストによる予測

- $Y\sim テキスト$ を推定する

- 変数の数が多すぎて(事例数を超える)、伝統的な手法は一般に機能しない

    - テキスト分析が難しかった理由
    
    - LASSOなどの大量の変数に対応した手法を活用

## OLSの前提条件

- 複雑なモデルの推定に向いてない

  - 変数数 $>$ 事例数であれば、原理的に推定できない

    - テキスト分析ではしばしば発生する

## LASSO

- 複雑なモデルの推定に向く

  - 変数数 $>$ 事例数でも推定できる

## 実例: LASSO

- 効果年を予測する単語

```{r}
X <- data |> 
  corpus(
    text_field = "Title"
    ) |> 
  tokens() |> 
  dfm() |> 
  dfm_trim(
    min_docfreq = 3
  ) |> 
  convert(
    "matrix"
  )

X <- X[,-1]
```

```{r}
#| echo: true

Model = hdm::rlasso(
  y = data$Y,
  x = X, # テキストを加工した変数
  post = FALSE
)

Coef= coef(Model)[-1]

Coef[Model$index == TRUE]
```

## 実例: 二重選択

- 効果年を予測する単語

```{r}
#| echo: true

Model = hdm::rlassoEffect(
  y = data$Y,
  d = data$D,
  x = X # テキストを加工した変数
)

confint(Model)
```

## 実例: 単純比較

```{r}
#| echo: true

estimatr::lm_robust(Y ~ D, data)
```

## Takeaway

- テキストを $X$ として用いる方法については、多くの議論が蓄積されている

  - $Y$ ないし $D$ として用いる方法は、より難しい

- 基本的なアイディアは、(1) 前処理によりある程度単純化、 (2) 大量の変数を扱える方法で推定

  - 本スライドでは、シンプルな方法 (bug of words)を紹介

## Reference
