---
title: "予測問題: 発展"
subtitle: "機械学習"
author: 
  - name: "川田恵介"
    email: keisukekawata@iss.u-tokyo.ac.jp
    url: https://github.com/tetokawata/TargetML
    affiliation: 
      - name: 東京大学
date: now
format:
  typst:
    fig-format: retina
    mainfont: "Hiragino Mincho ProN"
    number-sections: true
  revealjs:
    incremental: true 
    slide-number: true
    html-math-method: katex
    embed-resources: true
execute: 
  warning: false
  message: false
  eval: true
  echo: false
bibliography: "ref.bib"
bibliographystyle: harvard-cite-them-right
---

```{r}
library(tidyverse)

SupportSize = seq(20, 100, 1)

SimData <- function(i, n, s = 5) {
  set.seed(i)

  Size = SupportSize |>
    c(sample(
      SupportSize,
      n - 81,
      replace = TRUE
    ))

  TruePrice = case_when(
    Size <= 50 ~ 0,
    Size >= 51 & Size <= 70 ~ 5,
    Size >= 71 ~ 7
  )

  Temp = tibble(
    TruePrice,
    Size
  ) |>
    mutate(
      Price = TruePrice + runif(n, -s, s),
      Type = "Constant"
    )
  return(Temp)
}
```

# 今後の予定

## ここまで

- OLS/LASSO (線型モデル) を用いた

  - 予測分析: $X$ (物件の属性) の情報から $Y$ (取引価格) を推測するモデルを推定

  - 比較分析: 同じような $X$ を持つ物件について、$D$ (改築済み/未改築) と $Y$ (取引価格) の関係性を推定

## 課題

- 線型モデルを当てはめることが難しい母集団も存在

  - 予測精度の悪化、ミスリードな推定結果
  
- $Y$ と $D$ の関係性は、$X$に依存

- より柔軟なアプローチが必要

## 実例

```{r}
#| echo: true
library(tidyverse)

data <- read_csv("Public/example.csv")

Y <- data$Price

D <- data$year_2024

X <- model.matrix(
  ~ 0 + Tenure + RoomNumber,
  data
)
```

## 実例: 予測モデル推定

```{r}
#| echo: true

model_Y <- ranger::ranger(
  y = Y,
  x = X
) # Random Forest
```

## 実例: 価格予測モデル

```{r,dev='ragg_png'}
#| echo: false
data |> 
  mutate(
    OLS = lm(Price ~ Tenure + RoomNumber, pick(everything()))$fitted,
    RandomForest = model_Y$predictions
  ) |> 
  filter(RoomNumber <= 4) |> 
  ggplot(
    aes(
      x = Tenure,
      y = OLS
    )
  ) +
  geom_line(
    aes(
      color = "OLS"
    )
  ) +
  geom_line(
    aes(
      y = RandomForest,
      color = "Random Forest"
    )
  ) +
  facet_wrap(~ RoomNumber) +
  theme_bw() +
  ylab("予測価格")
```

## 実例: 2024 VS 2021

```{r}
#| echo: true
model_Tau <- grf::causal_forest(
  X = X,
  Y = Y,
  W = D
) # Causal Forest
```

## 実例: 2024 VS 2021

```{r,dev='ragg_png'}
#| echo: false
data |> 
  mutate(
    RandomForest = model_Tau$predictions
  ) |> 
  filter(RoomNumber <= 4) |> 
  ggplot(
    aes(
      x = Tenure,
      y = RandomForest
    )
  ) +
  geom_line() +
  facet_wrap(~ RoomNumber) +
  theme_bw() +
  ylab("変化額")
```

## RoadMap

- 線型モデルを補うために、回帰木モデルを改善する

  - Random Forest
  
- LASSO以外も活用できる柔軟な比較分析の方法を紹介

  - Double/debiased machine learning

# 回帰木モデルの利点と弱点

## 回帰木モデルの復習

- サブグループの平均値を予測値とする

  - サブグループは、データへの当てはまりを改善するように決定する

```{r}
#| echo: true

model <- rpart::rpart(Price ~ Size, data)

rpart.plot::rpart.plot(model)
```


## 線型 VS 回帰木

```{r,dev='ragg_png'}
#| echo: false

data |> 
  mutate(
    tree = predict(model,data),
    ols = lm(Price ~ poly(Size,2), data)$fitted
  ) |> 
  ggplot(
    aes(
      x = Size,
      y = tree
    )
  ) +
  geom_line(
    aes(
      color = "回帰木"
    )
  ) +
  geom_line(
    aes(
      y = ols,
      color = "線型モデル (2乗まで)"
    )
  ) +
  theme_bw() +
  ylab("予測値")
```


## 回帰木の利点

- 線型モデルに比べて、$Y$ の母平均が"急変"する母集団に当てはめることが容易

## 例: $Y\sim X$

```{r,dev='ragg_png'}

X = seq(0,5,0.01)

Y_0 = if_else(
  X >= 2,
  10,
  5
  )

Y = Y_0 + rnorm(length(X))

tibble(
  X,
  Y_0,
  Y
) |> 
  mutate(
    OLS = lm(Y ~ X, pick(everything()))$fitted
  ) |> 
  ggplot(
    aes(
      x = X,
      y = Y_0
    )
  ) +
  geom_line(
    aes(
      color = "母平均"
    )
  ) +
  geom_line(
    aes(
      y = OLS,
      color = "予測モデル"
    )
  ) +
  theme_bw()
```

## 例: $Y\sim X + X^2 +..+ X^6$

```{r,dev='ragg_png'}

X = seq(0,5,0.01)

Y_0 = if_else(
  X >= 2,
  10,
  5
  )

Y = Y_0 + rnorm(length(X))

tibble(
  X,
  Y_0,
  Y
) |> 
  mutate(
    OLS = lm(Y ~ poly(X,6), pick(everything()))$fitted
  ) |> 
  ggplot(
    aes(
      x = X,
      y = Y_0
    )
  ) +
  geom_line(
    aes(
      color = "母平均"
    )
  ) +
  geom_line(
    aes(
      y = OLS,
      color = "予測モデル"
    )
  ) +
  theme_bw()
```

## 例: 回帰木

```{r,dev='ragg_png'}

X = seq(0,5,0.01)

Y_0 = if_else(
  X >= 2,
  10,
  5
  )

Y = Y_0 + rnorm(length(X))

tibble(
  X,
  Y_0,
  Y
) |> 
  mutate(
    OLS = rpart::rpart(Y ~ X, pick(everything())) |> 
      predict(pick(everything()))
  ) |> 
  ggplot(
    aes(
      x = X,
      y = Y_0
    )
  ) +
  geom_line(
    aes(
      color = "母平均"
    )
  ) +
  geom_line(
    aes(
      y = OLS,
      color = "予測モデル"
    )
  ) +
  theme_bw()
```

## 弱点

- データからの推定結果は、データの偏りの影響を受ける

  - ハズレ値の影響を受ける
  
- OLSやLASSOに比べて、回帰木はハズレ値の影響を受けやすい

  - モデル集計により解決できる

# モデル集計

## 集計による解決

- データへの、平均値から極端に乖離した事例やその組み合わせの"混入"は、推定結果に大きな影響を与える

- モデルの単純化も選択肢だが、回帰木については不十分な場合が多い


## 数値例 (200事例)

```{r, dev='ragg_png'}
NumSample = 200
CutOff = 100
Outlier = 20


SimData(1, NumSample) |>
  mutate(
    Pred = rpart::rpart(
      Price ~ Size,
      data = pick(everything()),
      control = rpart::rpart.control(
        cp = 0,
        maxdepth = 2,
        minsplit = 5,
        minbucket = 5
      )
    ) |>
      predict(SimData(1, NumSample)),
    ID = "元データ",
    Method = "回帰木"
  ) |>
    bind_rows(
      SimData(1, NumSample) |> 
        mutate(
          Group = case_when(
            Size <= 40 ~ 1,
            Size > 40 & Size <= 60 ~ 2,
            Size > 60 & Size <= 80 ~ 3,
            Size > 80 ~ 4
          ),
          ID = "元データ",
          Method = "OLS"
        ) |> 
        mutate(
          Pred = lm(
            Price ~ Size, 
            data = pick(everything())
            )$fitted
        )
        ) |> 
      bind_rows(
    SimData(1, NumSample) |>
      mutate(
        Price = if_else(
          Size >= CutOff,
          Outlier,
          Price
        )
      ) |>
      mutate(
        Pred = rpart::rpart(
          Price ~ Size,
          data = pick(everything()),
          control = rpart::rpart.control(
            cp = 0,
            maxdepth = 2,
            minsplit = 5,
            minbucket = 5
          )
        ) |>
          predict(
            SimData(1, NumSample) |>
              mutate(
                Price = if_else(
                  Size >= CutOff,
                  Outlier,
                  Price
                )
              )
          ),
        ID = "ハズレ値の混入",
        Method = "回帰木"
      )
  ) |>
    bind_rows(
      SimData(1, NumSample) |>
      mutate(
        Price = if_else(
          Size >= CutOff,
          Outlier,
          Price
        )
      ) |> 
        mutate(
          Group = case_when(
            Size <= 40 ~ 1,
            Size > 40 & Size <= 60 ~ 2,
            Size > 60 & Size <= 80 ~ 3,
            Size > 80 ~ 4
          ),
          ID = "ハズレ値の混入",
          Method = "OLS"
        ) |> 
        mutate(
          Pred = lm(
            Price ~ Size, 
            data = pick(everything())
            )$fitted
        )
        )  |> 
  mutate(
    Method = Method |> 
      factor(
        levels = c(
          "OLS",
          "回帰木"
        )
      ),
    ID = ID |> 
      factor(
        levels = c(
          "元データ",
          "ハズレ値の混入"
        )
      )
  ) |> 
  ggplot(
    aes(
      x = Size,
      y = Price
    )
  ) +
  theme_bw() +
  geom_point(
    alpha = 0.2
  ) +
  geom_line(
    aes(
      y = TruePrice,
      color = "母平均"
    )
  ) +
  geom_line(
    aes(
      y = Pred,
      color = "モデル"
    )
  ) +
  facet_grid(
    Method ~ ID
  )
```

## 解決策

- 伝統的なアプローチ: "ハズレ値"を人間が除外

  - 採用するのであれば、"細心の注意"が必要

  - (議論はあるが)、極力避けた方が良い

## 集計による解決

- モデルの集計

  - "異なる"データを用いた予測モデルの集計値(平均値)を最終予測とする

    - 特定のハズレ値の影響を緩和できる

- 問題点: 通常、データは一つしかない

  - 対応策: Boostrap法により、データを複製する

## シンプルな例

- データ $=[5,6,100]$

- 復元抽出により、同じ数(3)の事例をランダムに選ぶ

  - 複製データ1 $=[6,6,100]=$ の平均値 `r ((6+6+100)/3) |> round(1)`
  
  - 複製データ2 $=[6,6,5]=$ の平均値 `r ((6+6+5)/3) |> round(1)`
  
  - 複製データ3 $=[5,5,5]=$ の平均値 `r ((5+5+5)/3) |> round(1)`

- 最終予測 $=$ `r (((6+6+100)/3) + ((6+6+5)/3) + ((5+5+5)/3))/3`

- ハズレ値("100")を反映しない予測も活用される

## 数値例

```{r}
NumSample = 100
CutOff = 99
Outlier = 30


library(tidyverse)

SimData <- function(i, n, s = 5) {
  set.seed(i)

  Size = runif(n, 20, 100)

  TruePrice = case_when(
    Size <= 50 ~ 0,
    Size > 50 & Size <= 70 ~ 5,
    Size > 70 ~ 7
  )

  Temp = tibble(
    TruePrice,
    Size
  ) |>
    mutate(
      Price = TruePrice + runif(n, -s, s),
      Type = "Constant"
    )
  return(Temp)
}

data <- SimData(1, NumSample) |>
  mutate(
    Price = if_else(
      Size >= CutOff,
      Outlier,
      Price
    )
  )


data_boot <- rsample::bootstraps(data, times = 4)


data_boot$splits[[1]] |>
  as.data.frame() |>
  mutate(
    Pred = rpart::rpart(
      Price ~ Size,
      data = pick(everything())
    ) |>
      predict(
        pick(everything())
      ),
    ID = 1
  ) |>
  bind_rows(
    data_boot$splits[[2]] |>
      as.data.frame() |>
      mutate(
        Pred = rpart::rpart(
          Price ~ Size,
          data = pick(everything())
        ) |>
          predict(
            pick(everything())
          ),
        ID = 2
      )
  ) |>
  bind_rows(
    data_boot$splits[[3]] |>
      as.data.frame() |>
      mutate(
        Pred = rpart::rpart(
          Price ~ Size,
          data = pick(everything())
        ) |>
          predict(
            pick(everything())
          ),
        ID = 3
      )
  ) |>
  bind_rows(
    data_boot$splits[[4]] |>
      as.data.frame() |>
      mutate(
        Pred = rpart::rpart(
          Price ~ Size,
          data = pick(everything())
        ) |>
          predict(
            pick(everything())
          ),
        ID = 4
      )
  ) |>
  mutate(
    Ave = mean(Pred),
    .by = Size
  ) |>
  ggplot(
    aes(
      x = Size,
      y = Price
    )
  ) +
  geom_point(alpha = 0.2) +
  geom_line(
    aes(
      y = Pred
    )
  ) + 
    theme_bw() +
  facet_wrap(~ID)

```

## 利点

- 各複製データについて、ある事例が含まれる確率は1/3程度

  - 少数の事例に依存したモデルの比率は低い

    - より頑強なパターンの抽出が期待できる

- Random Forest: 回帰木を推定する際に、$X$ からランダムに選ばれた変数を除外する
  
  - 計算速度が向上し、推定精度も改善することが多い

- 注: OLSなどに対して、有効な方法ではない

# モデル集計: 発展

## 予測モデルの選択

- OLSやRandom Forest等で推定した予測値のうち、どれを使用するのか?

  - 理論的に常に優れた方法は存在しない

- 方法1. 予測性能を評価し、最善のモデルを利用する

- 方法2. 予測値を集計

## モデルの集計 (Stacking)

- 最終予測モデル $$=\beta_{OLS}\times OLSの予測$$ $$+ \beta_{RF}\times RandomForestの予測 + ...$$

  - $\beta:$ 各予測結果を反映させる度合い

  - 各予測値を"X"として用いた、線型モデル

## 推定方法

1. データをサブデータ $\{1,..,G\}$ にランダム分割

2. 第1サブデータ**以外**で予測モデルを推定し、第1サブデータを予測

3. 第2サブデータ**以外**で予測モデルを複数推定し、第2サブデータを予測

4. 以上を全てのデータについて繰り返す

5. 予測対象 $Y$ に対して、各予測値で回帰して $\beta$ を推定

## 数値例: 3分割

```{r}
library(tidyverse)

SimData <- function(n, seed) {
  set.seed(seed)
  Temp <- tibble(
    StationDistance = sample(1:9, n, replace = TRUE),
    Price = StationDistance + rnorm(n, 0, 10)
  )
  return(Temp)
}


PopData <- SimData(9, 1) |>
  mutate(
    Group = sample(rep(1:3, each = 9 / 3)) |>
      factor()
  )

X = model.matrix(
  ~ 0 + poly(StationDistance, 5),
  PopData
)

Y = PopData$Price

PopData
```

## 数値例: Step 1

```{r}
Target <- 1

OLS = lm(Price ~ StationDistance, PopData, subset = Group != Target) |>
  predict(PopData)

PopData$OLS = case_when(
  PopData$Group == Target ~ OLS,
  .default = NA
)

RF = ranger::ranger(
  Price ~ StationDistance,
  PopData[PopData$Group != Target, ]
) |>
  predict(PopData) |>
  magrittr::extract2("predictions")

PopData$RandomForest = case_when(
  PopData$Group == Target ~ RF,
  .default = NA
)

PopData
```

- Group 2,3をTrainingデータとして活用

## 数値例: Step 2

```{r}
Target <- 2

OLS = lm(Price ~ StationDistance, PopData, subset = Group != Target) |>
  predict(PopData)

PopData$OLS = case_when(
  PopData$Group == Target ~ OLS,
  .default = PopData$OLS
)

RF = ranger::ranger(
  Price ~ StationDistance,
  PopData[PopData$Group != Target, ]
) |>
  predict(PopData) |>
  magrittr::extract2("predictions")

PopData$RandomForest = case_when(
  PopData$Group == Target ~ RF,
  .default = PopData$RandomForest
)

PopData
```

- Group 1,3をTrainingデータとして活用

## 数値例: Step 3

```{r}
Target <- 3

OLS = lm(Price ~ StationDistance, PopData, subset = Group != Target) |>
  predict(PopData)

PopData$OLS = case_when(
  PopData$Group == Target ~ OLS,
  .default = PopData$OLS
)

RF = ranger::ranger(
  Price ~ StationDistance,
  PopData[PopData$Group != Target, ]
) |>
  predict(PopData) |>
  magrittr::extract2("predictions")

PopData$RandomForest = case_when(
  PopData$Group == Target ~ RF,
  .default = PopData$RandomForest
)

PopData
```

- Group 1,2をTrainingデータとして活用

## 数値例: Stacking

```{r}
#| echo: true
lm(Price ~ OLS + RandomForest, PopData)
```

- $\omega$ を非負、総和を1に基準化することも有効

## まとめ

- 伝統的な推定手法ではあまり用いられてこなかった、アイディアを用いた多くの手法が存在

- PCの処理能力の向上により、現実的な手法となる

- 常に上手くいく方法は現状存在しないので、複数の推定値の集計値を用いる方法を推奨

- 継続学習用推奨資料: [An Introduction to Statistical Learning](https://www.statlearning.com/)

## Reference

