---
title: "比較研究: 発展"
subtitle: "機械学習"
author: 
  - name: "川田恵介"
    email: keisukekawata@iss.u-tokyo.ac.jp
    url: https://github.com/tetokawata/TargetML
    affiliation: 
      - name: 東京大学
date: now
format:
  typst:
    fig-format: retina
    mainfont: "Hiragino Mincho ProN"
    number-sections: true
  revealjs:
    incremental: true 
    slide-number: true
    html-math-method: katex
    embed-resources: true
execute: 
  warning: false
  message: false
  eval: true
  echo: false
bibliography: "ref.bib"
bibliographystyle: harvard-cite-them-right
---

# 比較問題

## バランス後の比較

- 比較分析: $E[Y\mid D=1,X] - E[Y\mid D = 0,X]$ の推定

- 本スライド: 以下を想定 $$E[Y\mid D,X]=\underbrace{\beta_D \times District}_{Dに関する部分}$$ $$+ \underbrace{\beta_0 + \beta_1 \times X_1 + \beta_2 \times X_2+..}_{Xに関する部分}$$

- $X$ の偏り/影響を排除し、$Y$ と $D$ の関係性を推定

## 予測の直接活用

- 二重選択法 (LASSOによって、$X$ のなから重要な変数を選ぶ) を紹介

- LASSOよりも性能の良い予測モデルの推定方法 (Stacking) や 汎用性のあるAIが活用できないか?

  - 古典的なアイディア [@varian2014big] を改良した手法を紹介
  
## 汎用AI(大規模言語モデル)の活用

- Chat-GPT `r emoji::emojis[124,1]` などに、直接質問する

- 改装済み/未改装間での平均取引格差を推定した

  - $X=$ 部屋の広さ、築年数

- `r emoji::emojis[517,1]` : 55平米、築30年、改築済み、物件価格は？

  - `r emoji::emojis[124,1]` : 6800万円
  
- `r emoji::emojis[517,1]` : 55平米、築30年、未改築、物件価格は？

  - `r emoji::emojis[124,1]` : 5800万円

- `r emoji::emojis[517,1]` : 6800万円 - 5800万円 $=$ 1000万円

## 自作AIの活用

```{r}
#| echo: true
library(tidyverse)

data <- read_csv("Public/example.csv")

Y <- data$Price

X <- select(
  data,
  Reform,
  Tenure,
  Size)
```

## 価格予測AIの推定

```{r}
#| echo: true
library(SuperLearner)

model = SuperLearner(
  Y = Y,
  X = X,
  SL.library = c("SL.lm","SL.ranger")
)
```

## 自作AIによる推定

```{r}
#| echo: true

predict(model, tibble(Reform = 1, Tenure = 30, Size = 55))$pred

predict(model, tibble(Reform = 0, Tenure = 30, Size = 55))$pred
```

- 差は `r round(predict(model, tibble(Reform = 1, Tenure = 30, Size = 55))$pred - predict(model, tibble(Reform = 0, Tenure = 30, Size = 55))$pred,2)`

## 問題点

- 価格予測AIの性能に、推定結果が強く依存

  - 汎用AIやStackingなどを持ちいた自作AIも、母平均を十分に近似できていない可能性が高い

# 二つのAIを活用

## ダブルチェック

- 「(自作した) Yを予測するAI `r emoji::emojis[124,1]` と Dを予測するAI `r emoji::emojis[121,1]` にダブルチェックさせる」が有効

- `r emoji::emojis[517,1]` : 55平米、築30年、の物件価格は？

  - `r emoji::emojis[124,1]` : 6000万円
  
- `r emoji::emojis[517,1]` : 55平米、築30年、の改装率は？

  - `r emoji::emojis[121,1]` : 35％

## 予測誤差同士の回帰

- データ上のすべての事例について、予測値を計算した後に、

- ($Y -$ Yの予測値) を ($D -$ Dの予測値) でOLS推定する

  - どちらのモデルも、母平均を**ある程度** 捉えているならば、高い精度で「改築/比改築物件間での平均価格差」を推定可能
  
  - 信頼区間も計算可能
  
    - 二つのAIが同時に母平均から大きく乖離しない限り、推定結果が大きな悪影響を受けない
  
## 手順

1. データの事例について、$Y/D$ の予測値を算出する

- 本講義では、Stacking法を用いて自作AIを作るアプローチを推奨

  - 汎用AIの活用も議論されている [@engh2025using]

2. ($Y -$ Yの予測値) を ($D -$ Dの予測値) でOLS推定する

## 実装

- 専用のパッケージを利用した方が、安全に実装できる

- ここではddml packageを利用

  - doubleml packageも有力な選択肢

## 実装

```{r}
#| echo: true
library(tidyverse)
library(ddml)

data <- read_csv("Public/example.csv")

Y <- data$Price

D <- data$Reform

X <- model.matrix(
  ~ 0 + Tenure + Size,
  data)
```

## 実装

```{r}
#| echo: true
model <- ddml::ddml_plm(
  y = Y,
  D = D,
  X = X,
  learners = list(
    list(fun = ols),
    list(fun = mdl_ranger)
  ),
  shortstack = TRUE,
  silent = TRUE
  )
```

## 実装

```{r}
#| echo: true
summary(model)
```

## 注意点

- Stackingを構成するアルゴリズムの数が極端に多い場合、追加的なサンプル分割が必要

  - 経済学の多くの応用においては、問題なく活用可能

## Reference

