---
title: "比較研究: 発展"
subtitle: "機械学習"
author: 
  - name: "川田恵介"
    email: keisukekawata@iss.u-tokyo.ac.jp
    url: https://github.com/tetokawata/TargetML
    affiliation: 
      - name: 東京大学
date: now
format:
  typst:
    fig-format: retina
    mainfont: "Hiragino Mincho ProN"
    number-sections: true
  revealjs:
    incremental: true 
    slide-number: true
    html-math-method: katex
    embed-resources: true
execute: 
  warning: false
  message: false
  eval: true
  echo: false
bibliography: "ref.bib"
bibliographystyle: harvard-cite-them-right
---

# 恒常所得仮説の例

## 推奨される予測モデルの活用

::: {#imp-comparison_research_target .callout-important}
### 予測モデルを活用した比較
1. データの事例について、$Y/D$ の予測値を算出する

2. $Y/D$ の予測誤差: ($Y -Y$ の予測値)$/$($D -D$ の予測値)を計算する

3. $Y$ の予測誤差を、$D$の予測誤差でOLS推定する
:::

- 具体的な例を用いて、直感を確認

## 消費の決定

- 教科書的なケインズ型消費関数 $$消費=\beta_0 + \beta_1\times 所得$$

  - 所得は、消費と貯蓄 (含む借金の返済) に振り分ける
  
- 乗数効果: 所得の増加は、消費を増やし、他の人の所得を増やす

  - 給付金や減税等による"景気刺激政策"の論拠の一つ
  
## 現代的議論

- 所得変化の理由が論点

  - 「今、川田が一万円を皆さんに配った場合、今月の消費は増える?、それとも貯蓄に回る?」
  
- 恒常所得仮説: 生涯所得に大きな影響を与えない「一時的な所得」は、消費をほとんど増やさない

## 現代的議論

- 恒常所得仮説への反論: 「一時的な所得」であったとしても、消費を大きく増加させる可能性がある

  - 金融市場の不完全性、人間の思考の癖

- 個人差があるので、傾向把握は実証的な課題

## 想定

- データから観察できる変数: ある月の$[$ 消費額、所得額、個人属性 (職業、過去の賃金履歴、学歴、技能等) $]$

- 所得の"構造": 所得の内訳 $$所得=\underbrace{一時所得 + 恒常所得}_{観察できない}$$

## 想定

- 平均消費の"構造": 所得の内訳 $$E[消費\mid 一時、恒常所得]=10+\underbrace{0.5\times 恒常所得}_{観察できない}$$ 

  - 恒常所得仮説が厳密に成り立っている
  
  - 恒常所得が同じ回答者内で比較すると、消費と一時所得の間に関係性はない

## 悪例

- 「一時所得 $\simeq$ 所得」と考えて、消費 $\sim$ 所得 をOLSで推定

  - 「消費と一時所得の間に正の関係性がある」というミスリーディングな結論を得てしまう


## 自然実験の活用

- 一時所得**のみ**を変動させるイベント (自然実験) があれば、消費 $\sim$ イベント ($\simeq$ 一時所得) をOLSで推定できる

  - 例: 宝くじ購入内で、当たったと人と当たらなかった人の消費パターンを比べる
  
    - 米国における政府機関の一時閉鎖を利用し、閉鎖により一時的に所得が下がった人とそれ以外を比較 [@baker2017income]

## 個人属性を活用したバランス後の比較

- $恒常所得=X$ から予測可能な所得と仮定

- $X$ が全く同じ人の中で、バランス後の比較

  - $X$ が同じであれば、所得の個人差 $=$ 一時所得の個人差なので、 $消費\sim 所得$ の関係性は、一時所得と消費の関係性を捉えている

## 予測モデルの活用

- $所得\simeq 一時所得 + 予測所得$

  - $$一時所得\simeq  \underbrace{所得 - 予測所得}_{所得の予測誤差}$$
  
- $消費量 - Xからの予測消費量$ も同時に行うことで、$X$ の影響を念入りに排除

# 予測モデルへの要求

## 予測精度

- $Y/D$ について、理想的な予測モデルに近いモデルを推定する必要がある。

- OLSやLASSO、Random Forestなどの特定の推定方法だけでは、不十分な可能性があるので、Stacking法が推奨される

## 過剰適合の回避

- 予測モデルを比較的シンプルなOLSやLASSOなどで推定した場合、全データを用いて予測モデルを推定できる

- Random Forestなどで推定する場合は、交差推定が必要

- 交差推定を利用したStackingを用いる場合、アルゴリズムの数が少数であれば、全データを用いて推定できる

# 差の異質性

## @fukai2021describing

- コロナ前(2019年)と後(2020年)の4~6月の就業率を比較したい

    - COVIDとその対応策の影響を間接的に評価する

- $Y=$ 就業状態、$D=$ 2020/2019、$X=$ 年齢等の基礎変数 $+$ 前年の就業状態

- 平均的な差はあまりない

    - 就業状態が流動的であると考えられる、一部の層に大きな影響がある

## 個人因果効果の予測

- 個人ごとに因果効果が予測できれば、

    - 医療行為の個別化: "きき方"/副反応の深刻さ、に応じて医療行為を変える
    
        - ある医療の行為の因果効果を、$X$から予測する
    
    - 単位取得計画のサジェスト: 学生の志望進路や興味関心などに応じて、おすすめ単位取得を示す
    
        - 講義の受講の因果効果を、$X$から予測する

- 実務の例: [EconML (MicroSoft)](https://econml.azurewebsites.net/), [CausalML (Uber)](https://causalml.readthedocs.io/en/latest/about.html)

## 職業訓練の効果

- フランスにおける実験: 職業訓練の提供主体を公的機関/民間企業にランダムに割り付ける

- @behaghel2014private : 平均的には公的機関の方が効果的

    - @kallus2023treatment : 異質性が大きい

    - 一部の労働者によって公的機関による訓練の影響が強いだけで、平均的には民間企業の訓練の方が効果的


# 異質性の推定

## 部分線型モデルの一般化

- 部分線型モデルを一般化する $$E[Y\mid D,X]=\underbrace{\beta_D(X)}_{Xについての非常に複雑な関数}\times D$$ $$+ Xについての複雑な関数$$

- ここまでは $\beta_D(X)$ は一定の値

## 推定

- $\beta_D(X)$ を以下の手順で推定

1. $Y,D$ の予測モデル $g_Y(X),g_D(X)$ を交差推定で推定

2. $\beta_D(X)\times (D - E[D\mid X])$ から、$Y-E[Y\mid X]$ を極力予測するように $\beta_D(X)$ を推定

## 「差」の線型モデル

- $\beta_D(X)=\beta_0 + \beta_1X_1+..$ と定式化する

- どのような属性が、大きな"平均差"をもたらすのか、推定できる

## 補論: 標準化

- 線型モデルにおいて、通常 $\beta_0$ の解釈は難しい

  - 全ての$X$ が"0"であった場合の"値"
  
- $X$ を 標準化 $(X-Xの平均値)/Xの標準偏差$ すれば、

  - 全ての$X$ が平均値であった場合の"値"となり、より解釈しやすい

## 例

```{r}
#| echo: true
set.seed(111)

library(tidyverse)

Data = read_csv("Public/Example.csv")

Y <- Data$Price

D <- Data$Reform

X <- select(
  Data,
  Size,
  Tenure,
  Distance)
  
```

## 例: 予測モデル

```{r}
#| echo: true
model <- grf::causal_forest(
  X = scale(X),
  Y = Y,
  W = D
) # Causal Forest
```

## 例: 「差」の線型モデル

```{r}
#| echo: true
model_linear <- grf::best_linear_projection(
  model,
  scale(X))

confint(model_linear)
```

## 「差」の回帰木モデル

- $\beta_D(X)$ を回帰木モデルとして推定する

  - Random Forestが応用できる
  
    - Causal Forest 

## 例: 「差」の線型モデル

```{r}
X$pred <- model$predictions

head(X)
```

## Stackingの活用

- grf packageのみでは、random forestを用いた$Y/D$ の予測モデル推定が行われる

- Stackingに変更することも可能

## 例: Stackingの活用

```{r}
#| echo: true
library(ddml)

X <- select(
  Data,
  Size,
  Tenure,
  Distance)

model_Y <- shortstacking(
  y = Y,
  X = scale(X),
  learners = list(
    list(fun = ddml::ols),
    list(fun = ddml::mdl_ranger)),
  ensemble_type = "nnls1")

model_D <- shortstacking(
  y = D,
  X = scale(X),
  learners = list(
    list(fun = ddml::ols),
    list(fun = ddml::mdl_ranger)),
  ensemble_type = "nnls1")
```

## 例: Stackingの活用

```{r}
#| echo: true
#| 
model <- grf::causal_forest(
  X = scale(X),
  Y = Y,
  W = D,
  Y.hat = model_Y$oos_fitted,
  W.hat = model_D$oos_fitted) # Causal Forest

confint(grf::best_linear_projection(model,scale(X)))
```

## 発展

- 異質性の推定については、多くの手法が提案され、現在でも研究が続いている

    - 参照: [CausalML](https://causalml-book.org/) : Chap. 14-15

## Reference



