---
title: "まとめと因果推論への接続"
subtitle: "機械学習"
author: 
  - name: "川田恵介"
    email: keisukekawata@iss.u-tokyo.ac.jp
    url: https://github.com/tetokawata/TargetML
    affiliation: 
      - name: 東京大学
date: now
format:
  typst:
    fig-format: retina
    mainfont: "Hiragino Mincho ProN"
    number-sections: true
  revealjs:
    incremental: true 
    slide-number: true
    html-math-method: katex
    embed-resources: true
  pdf:
    pdf-engine: lualatex
    documentclass: ltjsarticle
execute: 
  warning: false
  message: false
  eval: true
  echo: false
bibliography: "ref.bib"
bibliographystyle: harvard-cite-them-right
---

# ここまで

```{r}
library(tidyverse)

data <- read_csv("Public/example.csv")
```

## 論点整理の重要性

- データ分析は、学際的・産学連携に大きく発展

  - 大量の有益な概念、手法が提案される (機械学習、因果推論など)
  
  - 多くの選択肢から適したものを選ばなければならない
  
- 論点整理が重要

## 例: 旅行計画

- 宿泊先と移動方法を決めなければならない

  - 整理された議論: 「ホテル VS コテージ」と「レンタカー VS 電車」をまず議論し、全体として不都合があれば見直す

  - 混乱を産みがちな議論: 「ホテル VS 電車」をいきなり議論する

- 論点整理について、絶対的なルールがあるわけではないが、"おすすめ"の方法は存在する



## データ分析の論点

```{r}
DiagrammeR::grViz(
  "
  digraph {
  rankdir=TB
  RT [label='研究目標の決定', fontsize=10]
  PT [label='推定目標の決定', fontsize=10]
  E [label='推定方法の決定', fontsize=10]
  S [label='社会',style=dashed, fontsize=10]
  P [label='母集団',style=dashed, fontsize=10]
  D [label='データ', fontsize=10]
  Estimates [label = '推定結果',fontsize=10]
  RT -> PT 
  PT -> E
  RT -> S
  PT -> P
  E -> D
  D -> Estimates
  S -> P -> D [style=dashed]
  {rank=same; RT; S}
  {rank=same;PT;P}
  {rank=same;E;D}
  }
  "
)
```

## 推定目標

- データから、その背後にある**母集団** ($\simeq$ 現実の市場や社会) の「有益な」特徴を把握する

  - 取引価格を予測したい $\rightarrow$ 取引価格の**母平均** $$E[Y\mid X]$$
  
  - 改装/未改装で取引価格を比較したい $\rightarrow$ 取引価格の**母平均の差** $$E[Y\mid D=1,X] - E[Y\mid D = 0,X]$$

## 伝統的なアプローチの課題

- $X$ の数が多いと、**過剰適合問題**が深刻になる

- 伝統的には、以下を人間が行った後に、OLSなどで推定する

  - 重要そうではない変数を除外する
  
  - モデルをなんとなく単純化する
  
- 機械学習は、上記を部分的に補助する

## 議論した手法の整理

| 推定目標 | 推定方法 | 推定誤差 |
|:----:|:----:|:----:|:----:|
| 平均 | **OLS** | 信頼区間 |
| 平均 | **LASSO**/**Random Forest**| ? |
| 平均の差 | **OLS** | 信頼区間 |
| 平均の差 | **二重選択法**/**予測誤差の回帰** | 信頼区間 |
| 平均の差 | **Causal Forest** | ?|

## 予測誤差と推定誤差の区別

- **サンプル分割**を用いれば、Random Forest等についても、予測誤差は測定できる

  - 母集団の特定の特徴についての推定誤差は**難しい**

- 予測誤差の例: 価格予測モデル $(立地、広さ)$ を、あるデータに適用した際に、どのくらい予測を外すのか?

- 推定誤差の例: $(練馬区,50平米)$ の物件の、母集団における平均取引価格

## データ分析の論点

```{r}
DiagrammeR::grViz(
  "
  digraph {
  rankdir=TB
  RT [label='研究目標の決定', fontsize=10]
  PT [label='推定目標の決定', fontsize=10,style='filled']
  E [label='推定方法の決定', fontsize=10,style='filled']
  S [label='社会',style=dashed, fontsize=10]
  P [label='母集団',style=dashed, fontsize=10]
  D [label='データ', fontsize=10]
  Estimates [label = '推定結果',fontsize=10]
  RT -> PT 
  PT -> E  [label = '本講義',fontsize=10]
  RT -> S
  PT -> P
  E -> D
  D -> Estimates
  S -> P -> D [style=dashed]
  {rank=same; RT; S}
  {rank=same;PT;P}
  {rank=same;E;D}
  }
  "
)
```


# 研究目標: 状況 VS 仕組みの把握

## 研究の流れ

```{r}
DiagrammeR::grViz(
  "
  digraph {
  rankdir=TB
  RT [label='研究目標の決定', fontsize=10,style='filled']
  PT [label='推定目標の決定', fontsize=10]
  E [label='推定方法の決定', fontsize=10]
  S [label='社会',style=dashed, fontsize=10]
  P [label='母集団',style=dashed, fontsize=10]
  D [label='データ', fontsize=10]
  Estimates [label = '推定結果',fontsize=10]
  RT -> PT
  PT -> E  [label = '本講義',fontsize=10]
  RT -> S
  PT -> P
  E -> D
  D -> Estimates
  S -> P -> D [style=dashed]
  {rank=same; RT; S}
  {rank=same;PT;P}
  {rank=same;E;D}
  }
  "
)
```

## 研究目標: 状況の把握

- ここまでの議論は、「現状や過去の社会、かつ、データから把握できる変数」についてのみ言及する研究目標に活用できる

  - **予測研究:** ある物件を、今日売りに出したら、いくらで売れるのか?
  
  - **比較研究:** 過去五年間で、不動産価格は、どのように変化したのか?
  
- どちらも変数の「表面的な」状況の把握がキモ


## 研究目標: 仕組みの把握

- 経済学やビジネス、政策研究では、「社会の仕組み (原因、構造、因果関係) 」が研究目標になることも多い

- データから観察できない概念や関係性、仮想的な社会に言及する

  - 例: **なぜ**東京23区の不動産価格は上昇したのか?
  
    - 経済学だけでなく一般的な解説記事などでも、しばしば**需要**と**供給**という"概念"によって説明される
  
    - **需要**と**供給**などは、データから観察できない

# 研究目標: 因果効果

## 因果効果研究

- 「機械学習を学ぶこと**によって**、30歳時点での所得はどの程度変化するのか?」

- しばしば「(機械学習を)学びの因果効果は?」と言い換えられる

  - 仕組みについての研究課題
  
    - 「因果効果」をデータから観察することができない

- 因果推論: 因果効果と推定目標を接続する議論

## 研究の流れ

```{r}
DiagrammeR::grViz(
  "
  digraph {
  rankdir=TB
  RT [label='研究目標: 学びの因果効果', fontsize=10,style='filled']
  PT [label='推定目標の決定', fontsize=10]
  E [label='推定方法の決定', fontsize=10]
  S [label='社会',style=dashed, fontsize=10]
  P [label='母集団',style=dashed, fontsize=10]
  D [label='データ', fontsize=10]
  Estimates [label = '推定結果',fontsize=10]
  RT -> PT [label = '因果推論',fontsize=10]
  PT -> E
  RT -> S
  PT -> P
  E -> D
  D -> Estimates
  S -> P -> D [style=dashed]
  {rank=same; RT; S}
  {rank=same;PT;P}
  {rank=same;E;D}
  }
  "
)
```

## 因果効果の重要性

- 非常に学際的な分野であり、実務家からの関心も高い

  - actionable (実用的な) 含意を得られる
  
    - 各「action」がもたらす帰結は、意思決定の基盤
  
  - 社会の仕組みを理解する基盤
  
    - 大学卒/高校卒の賃金格差の原因は?
    
      - 有益な研究目標は、「もし入学試験を廃止し、完全ランダム選別にしたい場合に、賃金格差はどのように変化するか」

## 注意: 予測モデルの誤用

- 因果効果推定に、予測モデル(AI)を安直に応用すべきではない

- 例: $Y=$ 築年数、$D=$ 改装の有無

  - $\beta_0+\beta_1\times D$ は容易に推定できる、**現実の**築年数を予測するモデル (AI)

## 注意: 予測モデルの誤用

```{r}
#| echo: true

lm(Tenure ~ Reform, data)
```

- 改築**によって**、築年数が平均的に9.54年のびる?

  - 正しい主張は、改築した物件の方が、築年数が平均的に9.54年ながい


## 仮想的な社会による定義

- まずは因果効果とは何か、正確に定義する必要がある

  - 非常に難しい問題

- 多くの議論があるが、共通するのは、「仮想的な社会」をイメージすることで、因果効果を定義する

- 例: "全員が機械学習を学んだ社会" と "誰も機械学習を学ばなかった社会"

  - ここまでのモデルでは、仮想的な社会で何が起きるのかわからないことに注意
  
## 平均因果効果

- $\mathbb{Y}_1$ : 全員が学んだ社会における所得

- $\mathbb{Y}_0$ : 全員が学ばなかった社会における所得

  - 個別効果 $= \mathbb{Y}_1 - \mathbb{Y}_0$

  - 平均効果 $= E[\mathbb{Y}_1] - E[\mathbb{Y}_0]$

- どのように$\mathbb{Y}_1,\mathbb{Y}_0$を推測するか?

  - 予測モデルが予測するのは、現実の所得 $Y$

## 現実世界と仮想世界の関係性

- $$E[\mathbb{Y}_1] - E[Y\mid D=1]$$

- $$=\underbrace{E[\mathbb{Y}_1] - E[\mathbb{Y}_1\mid D=1]}_{背景の違い}$$ $$+\underbrace{E[\mathbb{Y}_1\mid D=1] - E[Y\mid D=1]}_{波及}$$

## 波及

- $E[\mathbb{Y}_1\mid D=1] - E[Y\mid D=1]=$ 現実に機械学習を学んだ人について、「他の人も学んだ仮想世界と現実世界の差」

- どちらの世界でも本人の状況は変わらない

  - 周りの状況が違うことによる変化
  
- 例: 機械学習の知識を持った労働者の供給が増えるので、"skill premium"が低下する $$E[\mathbb{Y}_1\mid D=1] - E[Y\mid D=1]<0$$

## 背景の違い

- $E[\mathbb{Y}_1] - E[\mathbb{Y}_1\mid D=1]=$ 仮想世界における、全体平均と現実世界で学んでいる人の平均所得の差

  - 現実世界の"背景の違い"に起因する

- 例: 機械学習を学ぼうと思う人は、「学習意欲が高く」、他のskill も身につけやすい $$E[\mathbb{Y}_1] - E[\mathbb{Y}_1\mid D=1]<0$$

## 現実世界と仮想世界のギャップの例

- $$E[\mathbb{Y}_1] - E[Y\mid D=1]$$

- $$=\underbrace{E[\mathbb{Y}_1] - E[\mathbb{Y}_1\mid D=1]}_{背景の違い (<0)}$$ $$+\underbrace{E[\mathbb{Y}_1\mid D=1] - E[Y\mid D=1]}_{波及(<0)}<0$$

- $E[\mathbb{Y}_1] - E[Y\mid D=1]<0$ であり、現実の平均所得は、仮想世界よりも高い

# 識別: 推定目標と研究目標の接続

## 統計的因果推論

- 識別: 研究目標と母集団上の推定対象を接続する

- 推定方法: 推定対象とデータから計算した推定値を接続する

- 統計的因果推論: 研究目標となる因果効果と推定対象を接続する

  - 識別の一種

## よくある識別

- 波及効果は、"0"であると仮定する (SUTVA, No interference)

  - 経済学の伝統的な関心であり、今でも因果推論のhot issues

- 背景の違いは、本講義で学んだバランス後の比較 $+$ **ランダム化対照実験**ないし**自然実験のデータ**を使うことで対処

## 比較分析との違い

- 本講義では、データから観察できる属性 $X$ をバランスする方法を紹介

- 因果推論では、観察で観察できない属性もバランスしたい

  - 例: 「学習意欲」をバランスさせたいが、データから観察することが難しい

- **ランダム化対照実験**ないし**自然実験のデータ**で対処する

## ランダム化対照実験の例

- $D=$ SNS は、人々の知識や健康状態にどのような影響を与えるのか? [@allcott2025effect ; @allcott2025effects ; @allcott2024effects]

  - 大統領選直前の米国において、実験への参加に同意したユーザーの中から、ランダムに一部を選び、SNS (InstagramとFacebook) の利用を一定期間停止する
  
  - ランダムに選ばれているので、背景は観察できない属性も含めて、偏っていない
  
  - 偶然の偏りは存在しうるが、信頼区間などで考慮することができる

## 自然実験の例

- $D=$ ゲーム機は、人々の健康状態にどのような影響を与えるのか? [@egami2024causal]

  - コロナ下で生じたゲーム機への超過需要と小売店によるくじ引きの活用を、「自然に生じた」実験として活用
  
  - くじ引きで決まるので、**一部を除き**、背景は観察できない属性も含めて偏っていない
  
  - 立地などはずれる可能性があるが、データから観察できるので、バランス後の比較で対応

## 本講義内容を活用した因果推論

```{r}
DiagrammeR::grViz(
  "
  digraph {
  rankdir=TB
  RT [label='研究目標: 学びの因果効果', fontsize=10,style='filled']
  PT [label='推定目標: バランス後の比較', fontsize=10,style='filled']
  E [label='推定方法: OLS+機械学習', fontsize=10,style='filled']
  D [label='データ', fontsize=10]
  Estimates [label = '推定結果',fontsize=10]
  RT -> PT [label = '識別=Xが同じであれば、受講はランダム',fontsize=10]
  PT -> E
  E -> D
  D -> Estimates
  {rank=same;E;D}
  }
  "
)
```

## 継続学習

- **佐藤先生の計量経済学**

- 因果効果を定義/識別する枠組みの比較 [@wang2025causal]

- 最新の論点: [@cinelli2025challenges]

- 新書: [データ分析の力 因果関係に迫る思考法](https://www.amazon.co.jp/%E3%83%87%E3%83%BC%E3%82%BF%E5%88%86%E6%9E%90%E3%81%AE%E5%8A%9B-%E5%9B%A0%E6%9E%9C%E9%96%A2%E4%BF%82%E3%81%AB%E8%BF%AB%E3%82%8B%E6%80%9D%E8%80%83%E6%B3%95-%E5%85%89%E6%96%87%E7%A4%BE%E6%96%B0%E6%9B%B8-%E4%BC%8A%E8%97%A4-%E5%85%AC%E4%B8%80%E6%9C%97/dp/4334039863)

- 大学院レベルの教科書: [Causal**ML**Book](https://causalml-book.org/)

## Reference

