---
title: "概要"
format:
  typst:
    fig-format: retina
    mainfont: "Hiragino Mincho ProN"
    number-sections: true
  revealjs:
    incremental: true 
    slide-number: true
    html-math-method: katex
    embed-resources: true
execute: 
  warning: false
  message: false
  eval: true
  echo: false
---

# 概念整理

```{r}
library(tidyverse)

Data = read_csv("Public/Example.csv") |> 
  mutate(
    District = District |> str_sub(1,-2)
  )
```


## データ分析法

- 過去の経験や事例、歴史（データ）から学ぶ方法

- 意思決定に役立つ情報提供を目指す

    - 各顧客は、どのようなサービスを好みのか?
    
    - 事業全体で価格を上げると、どの程度需要が下がるのか?
    
    - どのような事業領域が伸びているのか?

## 現状

- 学術/実務機関から高い関心^[[Amazon](https://www.amazon.science/tag/causal-inference), [Cyber Agent](https://www.cyberagent.co.jp/techinfo/ai/tech/detail/id=24953), [Microsoft](https://www.microsoft.com/en-us/research/group/alice/),  [Mizuho](https://www.mizuho-fg.co.jp/dx/articles/ft-icml/index.html), [Netflix](https://research.netflix.com/research-area/experimentation-and-causal-inference), [Uber](https://www.uber.com/en-JP/blog/causal-inference-at-uber/)]

- 参考文献: 事例紹介 $+$ 考察

    - [予測マシンの世紀　AIが駆動する新たな経済](https://www.amazon.co.jp/gp/product/B07NJ6YY9G/ref=ppx_yo_dt_b_d_asin_title_o02?ie=UTF8&psc=1)

## 近年の発展

- 機械学習: 予測研究への応用がメイン

  - 機械学習 $+$ 計量経済学/医療統計等を身につけることで、因果効果や格差研究等への応用も可能に

    - 学部/大学院レベルの教科書^[[Applied Causal Inference Powered by ML and AI](https://causalml-book.org/)]が書かれる段階になっている

## 到達目標

- 自身でデータ分析を行うための入門

    - データ分析の不完全性への対処に焦点

- データ分析の結果を意思決定に活用するための必要知識の取得

- エントリーシートなどに、"AI/機械学習を用いた不動産市場についての、予測・因果モデルを作成経験した経験あり"と書けるようにする

# Get started

## 一般的課題

- データ分析を含む事例分析の共通課題

  - 独立した分析チームに**同じ市場/社会**について、事例収集とデータ分析を依頼したとしても、同じ結論に到達し得ない
    
    - 誰がやっても、「水は100度で沸騰する」という結論に到達する理科の実験とは対照的

## データ

- 現代の分析では、大量の事例が含まれるデータを利用する機会が多い

  - 実習では、`r nrow(Data)` の中古マンション取引事例
  
    - 全ての事例を人間が直接認識することは不可能

## "個別事例分析"

- 特徴的な事例を研究者が選別する

- 最高価格で取引されている物件は

```{r}
Data[Data$Price == max(Data$Price),] |> 
  select(
    Price,
    District,
    Size
  ) |> 
  gt::gt() |> 
  gt::fmt_auto()
```

- "杉並区の105平米の物件の取引価格は1億4000万円"　と主張できるか?

## "個別事例分析"の問題点

- 全く同じ属性を持つ物件は、他にも存在する

```{r}
Data[Data$Size == 105 & Data$District == "杉並区",] |> 
  select(
    Price,
    District,
    Size
  ) |> 
  gt::gt() |> 
  gt::fmt_auto()
```

- データから観察できない要因で、先の事例は大幅に上振れたのでは?

## 要約計画

- データにおいて観察できない要因の影響を減じるために、

    - 何らかの要約を用いて、集団の”傾向"を論じる
    
        - 典型的な事例の報告、研究者の所見/印象、平均値、中央値、分散
        
- 恣意的分析を避けるために、データを見る前に、要約計画を立てることが重要

    - 平均などの"自動計算"できる方法が有効

## 実例: 平均取引価格

```{r, dev='ragg_png'}
Data |> 
  filter(
    year_2024 == 1
  ) |> 
  mutate(
    MeanY = mean(Price),
    N = n(),
    .by = c(Size,District)
  ) |> 
  ggplot(
    aes(
      x = Size,
      y = MeanY
    )
  ) +
  theme_bw() +
  geom_line() +
  facet_wrap(~ District)
```

## 実例

- 1事例のみで平均値を計算している組み合わせが24組存在 (例: 千代田区95平米)

  - 上振れ/下振れの恐れが高い

- さらなる要約が有益


## 伝統的アプローチ

1. **分析者**が、サブグループ (モデル) を定義する

- 例: 練馬区かどうか $\times$ 部屋の広さが55平米以下かどうか

2. サブグループの平均値を計算

- 集計により偶然の上振れ/下振れの影響を軽減する

## 伝統的アプローチ

```{r,dev='ragg_png'}
Data |> 
  mutate(
    Nerima = case_when(
      District == "練馬" ~ 1,
      .default = 0
    ),
    Size55 = case_when(
      Size <= 55 ~ 1,
      .default = 0
    )
  ) |> 
  rpart::rpart(
    Price ~ Nerima + Size55,
    data = _,
    control = rpart::rpart.control(
      cp = 0
    )
  ) |> 
  rpart.plot::rpart.plot()
```

## 伝統的アプローチの利点

- データの偶然の上振れ、下振れを定量化できる (信頼区間)

    - 一定の確率で、"無限大"の事例数で計算された平均値(母平均)を含む区間
        
    - 偶然生じた傾向か否かを区別でき、重大な意思決定への活用において、特に望ましい性質
            
## 例: 信頼区間

```{r, dev='ragg_png'}
Data |> 
  mutate(
    Group = case_when(
      District == "練馬区" & Size <= 55 ~ "練馬 & 55平米以下",
      District == "練馬区" & Size > 55 ~ "練馬 & 55平米以上",
      District != "練馬区" & Size <= 55 ~ "練馬以外 & 55平米以下",
      District != "練馬区" & Size > 55 ~ "練馬以外 & 55平米以上"
    )
  ) |> 
  estimatr::lm_robust(
    Price ~ 0 + Group,
    data = _
  ) |> 
  generics::tidy() |> 
  mutate(
    term = str_sub(term,6)
  ) |> 
  ggplot(
    aes(
      y = term,
      x = estimate,
      xmin = conf.low,
      xmax = conf.high
    )
  ) +
  theme_bw() +
  geom_pointrange() +
  ylab("")
```

## モデルの設定

- 事例の要約方法(モデル化)が属人的で、不透明

  - 推定結果を大きく左右しうる

    - 多くの教科書で直接的な言及を避けてきた問題
    
        - 「理論や背景をしっかり踏まえて、適切なモデル化を行うべし」以上の提案が難しい

    - 機械学習の適切な活用が有効

## 付論: モデルの設定

- モデルを色々試すことで、分析者にとって"望ましい結果" (例: 明確な因果効果、存在しない格差の存在"証明"など)を、"捏造"できる

    - Cherry-pick/p-huckなどと呼ばれる
    
- 無実の証明が難しい

    - 疑われないようにするために、"複雑な分析"を避ける傾向
    
        - 例: どのような背景属性の組み合わさると、改装は大きな効果を持つか?

## データ主導のモデリング

- 決定木アルゴリズム: **データ**に最も適合するように、サブグループを定義する

  - よりデータ主導

  - 明確な基準("データへの適合")のもとで、要約方法を決定

- 機械学習の得意分野

## 例

- 最大４グループに分けることは前提に、平均二乗誤差 $$(Y - モデルの予測値)^2のデータ上での平均値$$ を可能な限り削減するようにグループ分けを行う

    - 近似的に削減する (Greedy-algorithm)

## 実例

```{r, dev='ragg_png'}
Data |> 
  rpart::rpart(
    Price ~ Size + District + Distance + Tenure + RoomNumber + RoomK + RoomD + RoomL +
      Kenpei + Youseki + Reform,
    data = _,
    control = rpart::rpart.control(
      cp = 0,
      maxdepth = 2
    )
  ) |> 
  rpart.plot::rpart.plot()
```

## 例. 複雑なモデル

- 機械学習を用いれば、より複雑なモデルも容易に生成できる

- 例. 最大32グループに分ける

## 複雑なモデル

```{r, dev='ragg_png'}
Data |> 
  rpart::rpart(
    Price ~ Size + District + Distance + Tenure + RoomNumber + RoomK + RoomD + RoomL +
      Kenpei + Youseki + Reform,
    data = _,
    control = rpart::rpart.control(
      cp = 0,
      maxdepth = 4
    )
  ) |> 
  rpart.plot::rpart.plot()
```

# Takeaway

## 伝統的アプローチの利点と課題

- **利点:** 研究者が設定するシンプルなモデルについて、データの偏りの影響を評価しながら、推定できる

  - 無限大の事例数で推定した場合について、概ね正しい推測ができる(信頼区間)

- **課題:** 予測性能は、研究者が設定したモデルに強く依存する

## 機械学習の利点と課題

- **利点:** データ主導でモデルを推定できる

- **課題:** 予測性能は、研究者が設定したモデルに強く依存する

- "何らかの予測モデル"は推定できるが、社会/市場分析への活用が難しい

  - 人間行動など個人差が大きい変数を予測することは難しい

  - データとの関係性が複雑なため、信頼区間などを計算することも難しい

## 本講義の提案

- 機械学習と伝統的な統計学/計量経済学/医療統計等の手法と"併用"する

# R

## R VS Python

- Pythonと並ぶ、データ分析の人気言語

    - 高い透明性と拡張性、再現可能性、無料、AI活用
    
    - 多様な統合開発環境(IDE)

## 準備

- [Posit cloudへの登録](https://youtu.be/yF6NxxvpzjE)

    - クラウド環境でRを使用できる
    
    - ただし時間制限あり

- [関心がある人は、自身のPCへRstudioをインストール](https://youtu.be/fDlXx8e5W78)

    - 時間無制限

## Example code

- コードを実行する際には、(慣れるまでは)、以下の手順を徹底

1. ctr + a を押し、全ての行を選択する

2. ctr + enterを押し、実行する

## Errorが出たら

- 「errorは必ず起きる」、という心構えをもつ

- 再現性の確認： 全ての行を再度実行

    - コード実行しわすれ、がエラーの原因となることが多い

- よくあるミス (大文字/小文字の区別、 コンマ)を確認

    - 極力予測変換を活用し、タイポを減らす

- 解決できない場合は、コード全体をチェット欄にコピペしてください



# 意思決定問題への応用

## 意思決定問題

- 意思決定 $=$ 状況把握/予測 $+$ 判断

    - 今日、傘を持って出かけるか?
    
        - 状況把握: 雨が降るか/人に会うか/体調はどうか
        
        - 判断: 雨に濡れることは、どのくらい問題か?

    - どの事業に経営資源を収集するのか?
    
        - 状況把握: 各事業の現状、将来性
        
        - 判断: 企業の経営目標に寄り添うのは?

## "ミクロな"意思決定

- 個別"事例"のみに影響を与える意思決定

    - 医療データ: 患者ごとの治療方針
    
    - 不動産データ: 中古マンションの買取
    
    - 労働市場: 労働者ごとの30年後の賃金
    
- "事例ごとの"状況把握が必要

    - 複雑なモデルを用いた、個別予測が有効

        - 機械学習の活用に大きな利点


## 実習例: 取引価格予測モデル

```{r, dev='ragg_png'}
read_csv("Figure/ExamplePrediction.csv") |> 
  mutate(
    District = if_else(
      E_Reform == max(E_Reform),
      "練馬",
      "港"
    )
  ) |> 
  ggplot(
    aes(
      x = Size,
      y = Hat_Y_D1,
      linetype = District
    )
  ) +
  geom_line() +
  theme_bw() +
  ylab("予測価格")
```

## "マクロな"意思決定への応用

- 影響の範囲が広い("マクロな")意思決定に対しては、個別事例の予測値"そのもの"の 便益は限定的

  - 影響を与える(大量の)事例の特徴について、意思決定者が理解できる情報提供が必要
        
    - 政策決定の影響を受ける大量の家計の予測値(6000万以上)を示されても、理解できない
        
    - 幅広い合意形成に向けた、幅広い情報伝達が可能なわかりやすい情報が必要

- 事例のシンプルな要約であれば、伝統的な統計手法に大きな比較優位
