---
title: "統計的性質"
format:
  typst:
    fig-format: retina
    mainfont: "Hiragino Mincho ProN"
    number-sections: true
  revealjs:
    incremental: true 
    slide-number: true
    html-math-method: katex
    embed-resources: true
execute:
  echo: false
  eval: true
  warning: false
  message: false
  dev: 'ragg_png'
---

# サンプルリング

```{r}
library(tidyverse)
set.seed(1)

data = read_csv("Public/example.csv")
```

## ロールプレイ

- 二つのチームに、同じ市場を対象に同じ方法で予測モデル作成を指示

  - 一般に異なるモデルが提案される
  
    - **データが異なるため**

## サンプリング

- データ収集 $=$ サンプリング

  - 業務記録、聞き取り/電話/ネット調査等

- 対象となる市場が同じでも、サンプリングを独自に行うのであれば、

  - 異なるデータが収集される

    - 異なるモデルが推定される
    
      - サンプリングに伴う不確実性

## 例: データ

```{r,dev='ragg_png'}
library(tidyverse)

n <- 50
g <- 4

set.seed(1)

data <- tibble(
  RoomNumber = sample(1:5, g * n, replace = TRUE),
  ID = str_c("データ",rep(seq(1, g), n))
) |>
  mutate(
    Price = 20 + if_else(RoomNumber == 5,70,0) +
      case_when(
        RoomNumber <= 4 ~ runif(g * n, -30, 30),
        RoomNumber == 5 ~ runif(g * n, -60, 60)
      ),
    Price_True = 20 + if_else(RoomNumber == 5,70,0)
  )

data |>
  mutate(
    Mean = mean(Price),
    .by = c(RoomNumber, ID)
  ) |>
  mutate(
    Constant = mean(Price),
    .by = ID
  ) |>
  ggplot(
    aes(
      x = RoomNumber,
      y = Price
    )
  ) +
  geom_point() +
  facet_wrap(~ID) +
  theme_bw()
```

## 例: 平均値

```{r, dev='ragg_png'}
data |>
  mutate(
    Mean = mean(Price),
    .by = c(RoomNumber, ID)
  ) |>
  mutate(
    Constant = mean(Price),
    .by = ID
  ) |>
  ggplot(
    aes(
      x = RoomNumber,
      y = Price
    )
  ) +
  geom_point(
    aes(
      y = Mean,
      color = "平均値"
    )
  ) +
  facet_wrap(~ID) +
  theme_bw()
```

## 例: ベンチマーク

```{r,dev='ragg_png'}
data |>
  mutate(
    Mean = mean(Price),
    .by = c(RoomNumber, ID)
  ) |>
  mutate(
    Constant = mean(Price),
    .by = ID
  ) |>
  ggplot(
    aes(
      x = RoomNumber,
      y = Price
    )
  ) +
  geom_point(
    aes(
      y = Mean,
      color = "平均値"
    )
  ) +
  geom_smooth(
    aes(
      color = "モデル"
    ),
    method = "lm",
    se = FALSE
  ) +
  facet_wrap(~ID) +
  theme_bw()
```

## 例: 単純なモデル

```{r,dev='ragg_png'}
data |>
  mutate(
    Mean = mean(Price),
    .by = c(RoomNumber, ID)
  ) |>
  mutate(
    Constant = mean(Price),
    .by = ID
  ) |>
  ggplot(
    aes(
      x = RoomNumber,
      y = Price
    )
  ) +
  geom_point(
    aes(
      y = Mean,
      color = "平均値"
    )
  ) +
  geom_smooth(
    aes(
      y = Constant,
      color = "モデル"
    ),
    method = "lm",
    se = FALSE
  ) +
  facet_wrap(~ID) +
  theme_bw()
```

## 例: 複雑なモデル

```{r,dev='ragg_png'}
data |>
  mutate(
    Mean = mean(Price),
    .by = c(RoomNumber, ID)
  ) |>
  mutate(
    Constant = mean(Price),
    .by = ID
  ) |>
  ggplot(
    aes(
      x = RoomNumber,
      y = Price
    )
  ) +
  geom_point(
    aes(
      y = Mean,
      color = "平均値"
    )
  ) +
  geom_smooth(
    aes(
      color = "モデル"
    ),
    method = "lm",
    se = FALSE,
    formula = y ~ poly(x,4)
  ) +
  facet_wrap(~ID) +
  theme_bw()
```

## Takeaway

- データ上の平均値に比べて、ベンチマーク/単純なモデルは、データ間(研究チーム間)でのばらつきが小さい

  - モデル導入の動機である、データの上振れ/下振れの影響緩和を達成
  
- 複雑なモデルのばらつきは大きい

  - データにより依存しており、上振れ/下振れの影響を受けやすい

# 母分布

## 母集団

- データ分析における「くじ引き問題」の論点整理のために、母集団を導入

  - ここまで雑に用いた「データの上振れ/下振れ」を正確に定義する

    - 機械学習/統計学/計量経済学、全ての分野で活用されている概念

  - あくまで概念であり、人間の"頭の中にしか存在しない"

## 基本アイディア

- 回答と正答の分離

- 正答: **もし** 母集団全体を活用できる場合の、最善の予測モデル

  - データから得られる実際に得られる予測モデル(回答)が異なる

- 上振れ/下振れ $=$ 回答と正答の乖離

## 母集団とサンプリング

- 母集団: 本講義の範囲内では、"巨大なデータ"として解釈してOK

- データは、母集団の事例から、サンプリングされている

  - どの事例が選ばれるかは完全ランダムに決まっていると想定する
  
    - ランダム・サンプリングの仮定

## 母平均

- 母集団上で、"仮想的に"計算される平均値

  - 多くの予測分析で、データから推定しようとする対象
  
- 注意: 直接計算することは不可能であり、真の値を正確に知ることも不可能

# 予測モデル推定

## 予測対象のサンプリング

- 予測対象も、同じ母集団からランダムに選べれている状況を想定

  - **実践への含意:** 予測対象と時間、地理、文化的に近い集団から得られたデータを活用できる

  - **違反している例:** 今の日本人大学生を予測するために、1970年のアメリカの高校生のデータから予測モデルを推定する

## 完璧な予測

- 完璧な予測: 全ての事例について $$Y=予測値 f(X)$$

- $X$ 内で個人差があれば、不可能

  - $X=\{年齢、学歴、性別\}$ から $Y=賃金$ を完璧に予測するためには、「同じ年齢、学歴、性別であれば、賃金が全く同じ"非現実的"社会」が前提

## 最善の予測

- 紛れ当たりではなく、安定的な予測性能をもつモデルを用いたいと想定

- 最善の予測モデルの一つの定義 

  - $(Y-予測値)^2$ の母集団における平均値 (平均二乗誤差) を最小化するモデル

## 最善の予測

- もし母集団を予測モデル推定に活用できる場合、どのような予測モデルを推定したいか

  - 平均二乗誤差を最小化したいのであれば、**母平均**


```{mermaid}
flowchart LR
  D[母集団] --> A[平均値に集約] --> M[理想の予測モデル]
```


## 例: 平均値

```{r,dev='ragg_png'}
data |>
  mutate(
    Mean = mean(Price),
    .by = c(RoomNumber, ID)
  ) |>
  mutate(
    Constant = mean(Price),
    .by = ID
  ) |>
  ggplot(
    aes(
      x = RoomNumber,
      y = Price
    )
  ) +
  geom_point(
    aes(
      y = Mean,
      color = "平均値"
    )
  ) +
  geom_point(
    aes(
      y = Price_True,
      color = "理想のモデル"
    )
  ) +
  facet_wrap(~ID) +
  theme_bw()
```

## 例: ベンチマーク

```{r,dev='ragg_png'}
data |>
  mutate(
    Mean = mean(Price),
    .by = c(RoomNumber, ID)
  ) |>
  mutate(
    Constant = mean(Price),
    .by = ID
  ) |>
  ggplot(
    aes(
      x = RoomNumber,
      y = Price
    )
  ) +
  geom_point(
    aes(
      y = Mean,
      color = "平均値"
    )
  ) +
  geom_smooth(
    method = "lm",
    se = FALSE
  ) +
  geom_point(
    aes(
      y = Price_True,
      color = "理想のモデル"
    )
  ) +
  facet_wrap(~ID) +
  theme_bw()
```

## 例: 単純なモデル

```{r,dev='ragg_png'}
data |>
  mutate(
    Mean = mean(Price),
    .by = c(RoomNumber, ID)
  ) |>
  mutate(
    Constant = mean(Price),
    .by = ID
  ) |>
  ggplot(
    aes(
      x = RoomNumber,
      y = Price
    )
  ) +
  geom_point(
    aes(
      y = Mean,
      color = "平均値"
    )
  ) +
  geom_smooth(
    aes(
      y = Constant
    ),
    method = "lm",
    se = FALSE
  ) +
  geom_point(
    aes(
      y = Price_True,
      color = "理想のモデル"
    )
  ) +
  facet_wrap(~ID) +
  theme_bw()
```

## 例: 複雑なモデル

```{r,dev='ragg_png'}
data |>
  mutate(
    Mean = mean(Price),
    .by = c(RoomNumber, ID)
  ) |>
  mutate(
    Constant = mean(Price),
    .by = ID
  ) |>
  ggplot(
    aes(
      x = RoomNumber,
      y = Price
    )
  ) +
  geom_point(
    aes(
      y = Mean,
      color = "平均値"
    )
  ) +
  geom_smooth(
    method = "lm",
    se = FALSE,
    formula = y ~ poly(x,4)
  )  +
  geom_point(
    aes(
      y = Price_True,
      color = "理想のモデル"
    )
  )+
  facet_wrap(~ID) +
  theme_bw()
```

## サンプルサイズの問題

- 先のシュミレーションは、小規模な事例 $(N=20)$ からなるデータ

- 大規模事例からなるデータを用いることができるのであれば、より複雑なモデルの方が、理想の予測モデル (母平均) に近づく

## Takeaway

- 理想の予測モデルは、母集団上で計算された平均値 (母平均)

- Naiveなアイディアは、母集団 $\approx$ データ を期待して、データ上の平均値を予測モデルとして用いる

  - 極めて大きな事例数 $+$ ランダムサンプリングであれば、OK
  
  - 限られた事例数のもとでは、母平均$\not\approx$ データ上の平均

## Takeaway

- モデルによりデータの特徴を抽出する

  - 単純なモデルは、より大雑把な特徴しか抽出しない

- 限られた事例数では、母集団 $\not\approx$ データ

    - 荒い傾向のみを捉えるシンプルなモデルを用いるべき
    
- 事例数が増えると、母集団 $\approx$ データ

  - データの詳細な特徴を捉える、**複雑なモデルが実用的になる**

## まとめ


| 事例数/モデルの複雑さ | 複雑 | 単純 |
|:---------:|:-----:|:------:|
| 少ない |`r emoji::emojis$emoji[28]` (過剰適合)| `r emoji::emojis$emoji[1]` (現実的な妥協) |
| 多い |`r emoji::emojis$emoji[5]` (理想的)|`r emoji::emojis$emoji[6]` (不十分なデータ活用)|

- より良い予測モデル $=$ 笑顔


## 実戦への示唆

- "事例数に応じて、推定するモデルの複雑性を適切に変えるべき"

  - 具体的には?
    
      - かつては人力で頑張っていたが、難しい
    
      - 現在では、データ主導のアプローチ (LASSO等)が有力
        
