---
title: "効果の異質性"
subtitle: "事例の集計"
author: "川田恵介"
format: 
  revealjs:
    html-math-method: katex
    slide-number: true
self-contained: true
self-contained-math: true
execute: 
  warning: false
  message: false
  eval: true
  echo: false
---


# テキストデータ

```{r}
#| label: SetUp

pacman::p_load(
  tidyverse,
  quanteda,
  quanteda.textstats,
  SuperLearner)

Data <- read_tsv("Data/LiteratureList.tsv") |> 
  filter(str_sub(著者名のよみ,1,1) != "ん") |> 
  select(
    論文タイトル,
    種別
  ) |> 
  na.omit() |> 
  rename(
    Title = 論文タイトル,
    Type = 種別
  )

write_csv(Data,"Public/Text.csv")

DFM <- Data |> 
  corpus(
  text_field = "Title") |> 
  tokens(remove_punct = FALSE) |> 
  tokens_select(
    '^[０-９ぁ-んァ-ヶー一-龠]+$', 
    valuetype = 'regex', 
    padding = TRUE) |> 
  tokens_remove(
    '^[ぁ-ん]+$', 
    valuetype = 'regex', 
    padding = TRUE) |> 
  dfm()

Test <- DFM |> 
  convert("data.frame") |> 
  select(-doc_id)

rpart::rpart(Data$Type ~ .,
             Test,
             control = rpart::rpart.control(
               maxdepth = 2,
               cp = 0,
               minsplit = 1,
               minbucket = 1
             ))
```

## 実例

- 日本 & 経済学におけるコロナ研究リスト

```{r}
Data
```


## テキスト分析

- 事例の多くは、”テキスト”で記録されてきた

    - 膨大な電子化されたテキストデータがより容易に入手可能（SNS, オンラインアンケート、口コミ評価）

- テキスト分析への需要拡大

    - 統計・機械学習的手法の応用が急速に進む

## 例：自由記述欄

- 多くの調査には、自由記述欄が含まれる

    - 例：商品への感想を書いてください

- Open end question（回答結果を制約しない）

    - いろんな回答結果が記録できる

    - 分析者が想定していない情報を得られる可能性

## 例: 武蔵大学の印象

```{r}
Example <- tibble(
  ID = c(1,2,3),
  Text = c("キャンパスが綺麗","池袋から近い","キャンパスがおしゃれ")
  )

Example
```

## 本講義での応用

- 特定のグループが使いがちな単語とは？

- 予測モデル $E_P[Y|テキスト]\sim g(テキスト)$ の構築

    - 機械学習に比較優位

# 前処理

## 復習: 母平均の推定問題

- 基本: "似ている"複数の事例を集計して、 $E_P[Y|X]$ を推定したい

- 予測変数 $X$ の役割 $=$ 似ている事例かどうかの判断基準

    - 統計・機械学習 $=$ データから似ている度を判定する
    
- 伝統的な$X$ : カテゴリー/連続変数

    - テキストは大きく異なる特徴を持つ

## VS カテゴリー変数

- 性別、国籍、学部など

- カテゴリー変数 $=$ "少数"の値しかとらない

    - 同じ値をとるサンプルが複数存在

    - "値が同じであれば似ている"

- テキスト変数 $=$ 無限大の種類がある

## VS 連続変数

- 年齢、身長など

- 連続変数 = 同じ値をとるサンプルは極めて少数

    - 値が近いかどうかは自明
    
- テキスト変数

    - テキストが近いかどうかは自明ではない

## テキスト変数の難しさ

- テキストは情報が"豊富"すぎる 

- 変数の値間の距離が定義できない

  - 似ている文章とは？

- $\rightarrow$ 何らかの単純化が必要

## テキストデータを使った予測モデル構築

- 予測モデル $g(X,Text)$ を構築

- 合わせ技でモデル構築

  - 事前に$Text$を単純化する (前処理)
  
  - 大量の$X$に対応した手法で推計

## 前処理: Token

- テキストを単語の羅列（Token化）

- 日本語は単語化が難しい

    - 分かち書きをしない

  - quantedaパッケージを用いれば解決可能


## 例: 武蔵大学の印象

```{r}
Example |> 
  corpus(
    text_field = "Text"
    ) |> 
  tokens()
```

## 前処理：Bag of words

- Token化しただけでは、依然として、全ての事例が異なる値を有する

    - さらなる単純化が必須
    
- 代表的な手法は、 Bag of words

    - 単語の出現頻度を数える

- 文脈や語順は捨象 

    - 発展: N-gram, embedding

## 例: 武蔵大学の印象

```{r}
Example |> 
  corpus(
    text_field = "Text"
    ) |> 
  tokens() |> 
  dfm()
```

# 頻度分析

- どのような単語が使われているか

    - グループごとに集計も可能
    
    - テキスト分析版、記述統計分析

## 全体

```{r}
TempDFM <- Data |> 
  corpus(
    text_field = "Title"
    ) |> 
  tokens() |> 
  dfm()

topfeatures(TempDFM, 20)
```

- よくわからない

## グループの特徴づけ

- 単純に集計すると助詞や助動詞など、"文章を特徴づける上で、そこまで重要ではない単語"が上位に来る

- グループ(例: 満足度が高い VS 低い, **一般むけ** VS **専門むけ**)を特徴づける単語の探索

- chi2指標: 単語がグループ間で偏りなく使用される場合に比べて、分布がどの程度偏っているのか？

## 一般

```{r}
TempKeyness <- textstat_keyness(TempDFM, TempDFM$Type == "一般")

head(TempKeyness, 10)
```

## 専門

```{r}

TempKeyness <- textstat_keyness(TempDFM, TempDFM$Type == "専門")

head(TempKeyness, 10)
```


# OLSによる予測モデル

- $E_P[Y|X,テキスト]\sim g(X,テキスト)$ を推定する

- 代表的な推定方法が、一般に機能しない

    - テキスト分析が難しかった理由

## OLSの前提条件

- $Y_i\sim \beta_0 + .. + \beta_LX_L$

    - 経験則として、 事例数 $> 3\times$ 変数数 であれば、ある程度の推定精度を期待できる

- 変数数 $>$ 事例数であれば、原理的に推定できない

    - テキスト分析ではしばしば発生する

## 実例

- $Y= 1$ 一般むけの文章, $Y=0$ 専門家向けの文章

- $X=$ 論文のタイトル

## 実例

```{r}
X <- Data |> 
  corpus(
    text_field = "Title"
    ) |> 
  tokens() |> 
  dfm() |> 
  dfm_trim(
    min_docfreq = 3
  ) |> 
  convert(
    "data.frame"
  )

X <- select(X, -doc_id)

names(X) <- str_c("Word",1:ncol(X))

Y <- if_else(Data$Type == "一般",1,0)

Fit <- SuperLearner(
  Y = Y,
  X = X,
  SL.library = list(
    "SL.lm",
    "SL.mean",
    "SL.ranger",
    "SL.glmnet"
  )
)

Fit
```

## まとめ

- カジュアルなグループの特徴づけの手法がたくさんある

    - 単純な集計に比べれば、有意な情報が多い
    
- OLSは予測モデル構築の役に立たない
