---
title: "効果の異質性"
subtitle: "事例の集計"
author: "川田恵介"
format: pdf
pdf-engine: lualatex
documentclass: ltjsarticle 
execute: 
  warning: false
  message: false
  eval: true
  echo: false
---


# テキストデータ: Get Started

```{r}
#| label: SetUp

pacman::p_load(
  tidyverse,
  quanteda)

Data <- read_tsv("Data/LiteratureList.tsv") |> 
  select(
    論文タイトル,
    種別
  ) |> 
  na.omit() |> 
  rename(
    Title = 論文タイトル,
    Type = 種別
  )

DFM <- Data |> 
  corpus(
  text_field = "Title") |> 
  tokens(remove_punct = FALSE) |> 
  tokens_select(
    '^[０-９ぁ-んァ-ヶー一-龠]+$', 
    valuetype = 'regex', 
    padding = TRUE) |> 
  tokens_remove(
    '^[ぁ-ん]+$', 
    valuetype = 'regex', 
    padding = TRUE) |> 
  dfm()
```

## 例

- 日本 & 経済学におけるコロナ研究リスト

```{r}
Data
```


## テキスト分析

- 事例の多くは、”テキスト”で記録されてきた

    - 膨大な電子化されたテキストデータがより容易に入手可能（SNS, オンラインアンケート、口コミ評価）

- テキスト分析への需要拡大

    - 統計・機械学習的手法の応用が急速に進む

## 例：自由記述欄

- 多くの調査には、自由記述欄が含まれる

    - 例：商品への感想を書いてください

- Open end question（回答結果を制約しない）

    - いろんな回答結果が記録できる

    - 分析者が想定していない情報を得られる可能性

## 例: 武蔵大学の印象

```{r}
Example <- tibble(
  ID = c(1,2,3),
  Text = c("キャンパスが綺麗","池袋から近い","学舎がおしゃれ")
  )

Example
```


## 予測研究への応用

- テキストから他の変数を予測できるか？

    - $E_P[Y|テキスト]$ を推定できるか？
    
- 機械学習に比較優位

## 復習: 母平均の推定問題

- 基本: "似ている"複数の事例を集計して、 $E_P[Y|X]$ を推定したい

- 予測変数 $X$ の役割 $=$ 似ている事例かどうかの判断基準

    - 統計・機械学習 $=$ データから似ている度を判定する
    
- 伝統的な$X$ : カテゴリー/連続変数

    - テキストは大きく異なる特徴を持つ

## VS カテゴリー変数

- 性別、国籍、学部など

- カテゴリー変数 $=$ "少数"の値しかとらない

    - 同じ値をとるサンプルが複数存在

    - "値が同じであれば似ている"

- テキスト変数 $=$ 無限大の種類がある

## VS 連続変数

- 年齢、身長など

- 連続変数 = 同じ値をとるサンプルは極めて少数

    - 値が近いかどうかは自明
    
- テキスト変数

    - テキストが近いかどうかは自明ではない

## テキスト変数の難しさ

- テキストは情報が"豊富"すぎる 

- 変数の値間の距離が定義できない

  - 似ている文章とは？

- $\rightarrow$ 何らかの単純化が必要

## テキストデータを使った予測モデル構築

- 予測モデル $g(X,Text)$ を構築

- 合わせ技でモデル構築

  - 事前に$Text$を単純化する (前処理)
  
  - 大量の$X$に対応した手法で推計

## 前処理: Token

- テキストを単語の羅列（Token化）

## 例: 武蔵大学の印象

```{r}
Example |> 
  corpus(
    text_field = "Text"
    ) |> 
  tokens()
```

## 前処理：Bag of words

- 単語の登場頻度を計算

- 文脈や語順は捨象 ($\iff$ N-gram, embedding)

- 日本語は単語化が難しい

  - quantedaパッケージを用いれば解決可能

## 予測研究

- テキストから$Y$を予測できるか

    - 例: 男性が書いた感想か、女性が書いた感想か

## モデル構築

- 大量の変数が存在

  - しばしばサンプルサイズを超える

  - サンプルサイズを増やしても解決しない可能性が高い
 
- 大量の$X$に対応する推定方法が必要

  - 多くの教師付き学習が該当


## LASSO

```{r}
X <- Raw |> 
  corpus(text_field = "Opinion") |> 
  tokens() |> 
  dfm() |> 
  dfm_trim(min_docfreq = 2, docfreq_type = "count") |> 
  convert("data.frame")

X <- select(X,-doc_id)

Y <- if_else(Raw$Sex == "女性",1,0)

Fit <- SuperLearner(X = X,
                    Y = Y,
                    SL.library = c("SL.mean",
                                   "SL.glmnet")
                    )

Fit
```

## 追加の前処理

- 文章を特徴づける上で、重要な単語とは何か？

    - その文章で多く使われている単語
    
    - **他の文章であまり使われていない単語**
    
- tf-idf指標: 上記を指標化

## LASSO

```{r}
X <- Raw |> 
  corpus(text_field = "Opinion") |> 
  tokens() |> 
  dfm() |> 
  dfm_trim(min_docfreq = 2, docfreq_type = "count") |> 
  dfm_tfidf() |> 
  convert("data.frame")

X <- select(X,-doc_id)

Y <- if_else(Raw$Sex == "女性",1,0)

Fit <- SuperLearner(X = X,
                    Y = Y,
                    SL.library = c("SL.mean",
                                   "SL.glmnet")
                    )

Fit
```

## Relevantな予測変数

```{r}
TempResult <-
  as.matrix(coef(Fit$fitLibrary$SL.glmnet_All$object))

table(if_else(TempResult == 0,"Zero", "Non zero"))
```

## Relevantな予測変数

```{r, dev='ragg_png'}
tibble(Word = rownames(TempResult)[-1],
       Coefficient = TempResult[-1]) |> 
  filter(Coefficient != 0) |> 
  ggplot(aes(y = Word,
             x = Coefficient)) +
  geom_point() +
  geom_vline(xintercept = 0) +
  ylab("") +
  xlab("") +
  theme_bw()
```


## 前処理：Stop wordsの除去

- 多くの自然言語は、大量に特徴づけに有益ではない単語が存在

  - 文法語（助詞や助動詞：”の”、”で”、”に”）
  
  - 記号
  
  - "URL"
  
- テキストを特徴づける上で、あまり重要な意味を持たない

  - 事前に除去

## 比較

- よく使われている単語は何か？

    - 単純集計はあまり有意義ではない
    
    - 大量の助詞や助動詞が含まれるだけ
    
- グループ間の比較はより有意義




## 高頻度ワードTOP5

```{r}
Raw |> 
  corpus(text_field = "Opinion") |> 
  tokens() |>
  dfm()  |> 
  topfeatures(5)
```


## Chi2

```{r, dev='ragg_png'}
Raw |> 
  na.omit() |> 
  corpus(text_field = "Opinion") |> 
  tokens() |> 
  tokens_select(min_nchar = 2) |> 
  tokens_group(groups = Sex) |> 
  dfm() |> 
  textstat_keyness(target = "女性") |> 
  textplot_keyness() 
```


## まとめ

- テキスト変数

  - 未活用の重要な情報を含んでいるかも？
  
  - "複雑"すぎるので、工夫が必要
  
- 代表的なアプローチ

  - シンプルな大量の変数を用いて代理
  
  - 大量の予測変数に対応した手法で推計
  

  
  
