---
title: "決定木アルゴリズム"
subtitle: "経済学各論(機械学習)"
author: "川田恵介"
format: 
  revealjs:
    html-math-method: katex
    css: styles.css
    slide-number: true
self-contained: true
self-contained-math: true
execute: 
  warning: false
  message: false
  eval: true
  echo: false
---

## 概念: 予測モデル

- 予測モデル(関数) : 指定された $X$ について、 $Y$ の予測値を自動回答する"機械 (AI)"

    - 江古田駅から徒歩5分、1LDKの中古マンションの予想販売価格

- データを用いて、作成

## コア・アイディア

- データに適合するモデルを作る

- $X$ 以外の重要な $Y$ の予測要因 $u$ を意識

    - 大量の事例を集約することで、$u$ の影響を減らす

- モデルの複雑さは、独立したデータへの適合で決める

# Get started

```{r SetUp}
pacman::p_load(
  tidyverse,
  rpart,
  recipes,
  patchwork
)

Data <- read_csv("Public/Example.csv")

Group <- sample(
  1:3,
  nrow(Data),
  replace = TRUE
  )

X <- Data |> 
  select(
    -After,
    -Price
  )

Y <- Data$Price

D <- Data$After
```

- アルゴリズム $\simeq$ 推定手法

- 決定木 $=$ 優れた出発点

## 予測モデル(関数)

- $X$ が決まれば、 $Y$ の予測値が決まる

- $g(X)$ と表現

## サブグループ分析

- "もっとも"よく使われるデータ活用方法

- 属性$X$ についてサブグループを定義し、 予測モデル $g(X)$ をサブグループ平均として定義

## 例

```{r SimpleExample1}
set.seed(1)
Temp <- tibble(
  Size = sample(20:100,6,replace = TRUE),
  Location = c(rep("練馬",3),rep("板橋",3)),
  DistanceStation = sample(1:20,6,replace = TRUE),
  Price = sample(10:2000,6,replace = TRUE)
  )

Temp
```

- $\{$ 練馬 & 広さ = 30 & 駅からの距離 = 2分 $\}$ 物件の予測販売価格は?

## 例: 立地

```{r SimpleExample2}
set.seed(1)
Temp <- tibble(
  Size = sample(20:100,6,replace = TRUE),
  Location = c(rep("練馬",3),rep("板橋",3)),
  DistanceStation = sample(1:20,6,replace = TRUE),
  Price = sample(10:2000,6,replace = TRUE),
  SubGroup = if_else(
    Location == "練馬",
    "練馬",
    "板橋"
  )
  ) |> 
  mutate(
    Prediction = mean(Price) |> round(0),
    .by = SubGroup
  )

Temp
```

## 例: 立地 & 広さ

```{r SimpleExample3}
set.seed(1)
Temp <- tibble(
  Size = sample(20:100,6,replace = TRUE),
  Location = c(rep("練馬",3),rep("板橋",3)),
  DistanceStation = sample(1:20,6,replace = TRUE),
  Price = sample(10:2000,6,replace = TRUE),
  SubGroup = if_else(
    Location == "練馬" & Size <= 50,
    "練馬 & Size <= 50",
    "Others"
  )) |> 
  mutate(
  SubGroup = if_else(
    Location == "練馬" & Size > 50,
    "練馬 & Size > 50",
    SubGroup
  ),
  SubGroup = if_else(
    Location == "板橋" & Size <= 50,
    "板橋 & Size <= 50",
    SubGroup
  ),
  SubGroup = if_else(
    Location == "板橋" & Size > 50,
    "板橋 & Size > 50",
    SubGroup
  )
  ) |> 
  mutate(
    Prediction = mean(Price) |> round(0),
    .by = SubGroup
  )

Temp
```

## "伝統的" VS Data adaptive modelling

- 伝統的アプローチ: 研究者が事前(データを見る前)にサブグループを定義

- Data adaptive: データが決定

- (注) "Bad practice" : 研究者がデータ $\{Y,X\}$ を見ながらサブグループを決定

## 伝統的アプローチ

1. 研究者が事前にサブグループを定義

2. 各サブグループについて、サンプル平均を計算し、予測モデルを構築

- 樹形図で可視化可能

## 実例: 伝統的アプローチ

```{r ExampleClassical1, dev='ragg_png'}
rpart::rpart(
  Price ~ I(if_else(Size <= 80,1,0)) + I(if_else(District == "練馬区",1,0)),
  Data ,
  control = rpart::rpart.control(
    maxdepth = 2,
    cp = 0,
    minsplit = 1,
    minbucket = 1
  )
  ) |> 
  rpart.plot::rpart.plot()
```

## 実例: 伝統的アプローチ

```{r ExampleClassical2, dev='ragg_png'}
rpart::rpart(
  Price ~ I(if_else(Size <= 30,1,0)) + I(if_else(District == "練馬区",1,0)),
  Data ,
  control = rpart::rpart.control(
    maxdepth = 2,
    cp = 0
  )
  ) |> 
  rpart.plot::rpart.plot()
```

## 伝統的アプローチの問題点

- 予測研究においては、サブグループを定義する際の、 **Practical** guide lineが限られている

    - 比較・因果研究であれば、研究課題により自動的に決まる部分がある (例: 大卒高卒間賃金格差 $=$ 少なくとも大卒/高卒でグループ分け)

- 予測結果は、グループの定義に決定的な影響を受ける

## Data adaptive アプローチ

0. 停止条件を設定

1. データに適合するように、サブグループを設定

2. 各サブグループについて、サンプル平均を計算し、予測モデルを構築

- 課題: データに適合?、具体的には？

## Recursive アルゴリズム

0. 停止条件(最大分割回数、最小サンプルサイズなど)を設定

1. 2分割する: データ内二乗誤差を最小化するように一つの変数、閾値を選ぶ

2. 1度目の分割を"所与"として、２度目の分割を行う

3. 停止条件に達するまで、繰り返す

## 実例: 停止条件 = 2回分割

```{r ExampleDepth2}
rpart::rpart(
  Price ~ .,
  Data,
  control = rpart::rpart.control(
    cp = 0,
    maxdepth = 2
  )
  ) |> 
  rpart.plot::rpart.plot()
```

## Data adaptive アプローチの課題

- モデルが停止条件に決定的な影響を受ける

- 停止条件を緩める (最大分割回数を増やす, 最小サンプルサイズを減らす) と巨大な (複雑な) 決定木が生成される

## 実例: 停止条件: 3回分割

```{r ExampleDepth3}
rpart::rpart(
  Price ~ .,
  Data,
  control = rpart::rpart.control(
    cp = 0,
    maxdepth = 3
  )
  ) |> 
  rpart.plot::rpart.plot()
```


## 実例: 停止条件: 5回分割

```{r ExampleDepth5}
rpart::rpart(
  Price ~ .,
  Data,
  control = rpart::rpart.control(
    cp = 0,
    maxdepth = 5
  )
  ) |> 
  rpart.plot::rpart.plot()
```

## Data adaptive アプローチの課題

- "停止条件をどのように決める?"

- 異なる条件のもとで、モデルの試作と中間評価を繰り返し、最善の条件を探す

    - 独立して抽出されたデータへの当てはまり `r emoji::emojis$emoji[3]`

    - 理論的評価指標 (AICなど) `r emoji::emojis$emoji[48]`
    
    - データへの当てはまり `r emoji::emojis$emoji[89]`

## 二乗誤差

- "不適合度"を図る代表的指標

$$E[(Y_i - g(X))^2]$$

- 計量経済学、統計学、機械学習、全てで人気指標


## サンプル分割法

0. 検証する停止条件群を決める

1. データをモデル試作用データ (Trainingデータ) と中間評価用データ (Validationデータ) にランダム2分割 (8:2 など)

2. ある停止条件について、Trainingデータ**のみ**を用いて、 $g(X)$ を構築

3. Validationデータに当てはめ、予測値を獲得し、二乗誤差を推定

4. 2-3を繰り返し、最も二乗誤差が小さくなる停止条件を探索

## 例

```{r SplitExample1}
set.seed(1)

TempData <- tibble(
  X = sample(1:10,6,replace = TRUE),
  Y = 3*X + rnorm(6,0,20),
  Type = c(rep("Training",4),rep("Validation",2))
)

TempData
```


## 例

```{r SplitExample2}
TempData <- TempData |> 
  mutate(
    Mean = mean(TempData[1:4,]$Y),
    TreeDepth1 = rpart::rpart(
      Y ~ X,
      TempData[1:4,],
      control = rpart::rpart.control(
        maxdepth = 2,
        minbucket = 1,
        minsplit = 1,
        cp = 0
      )
    ) |> 
      predict(TempData)
  )

TempData
```


## 例

```{r SplitExample3}
TempResult <- TempData |> 
  mutate(
    MeanMSE = (Y - Mean)^2 |> round(0),
    TreeMSE = (Y - TreeDepth1)^2 |> round(0)
  )

TempResult
```

## 例

- Validateデータ

    - Mean: `r mean(TempResult$MeanMSE[5:6]) |> round(0)`
    
    - Tree: `r mean(TempResult$TreeMSE[5:6]) |> round(0)`

- Trainingデータ

    - Mean: `r mean(TempResult$MeanMSE[1:4]) |> round(0)` 
    
    - Tree: `r mean(TempResult$TreeMSE[1:4]) |> round(0)`

## まとめ

- モデルの複雑さを決めることは難しい

- 背景情報や理論、"現実をよく見て"決める?

    - 一般に複雑なので、常により巨大な決定木を支持

- データへの当てはまりで決める?

    - 注意しないと、常により巨大な決定木を支持

    - データ外も記述できる理論的枠組みを用いて、問題構造を理解する必要がある

# 予測問題

## 問題設定

- 母集団 $f_P(Y,X)$ よりランダムに抽出したデータ $\{X_i,Y_i\}_{i=1,..,N}$ を用いて、同じ母集団から**新たに**ランダム抽出する事例を予測するモデル $g(X)$ を構築

- Population risk を減らす

## Population risk minimization

$$\min_{g(X)\in\mathbb{G}}E_P[L(Y,g(X))]$$

- $\mathbb{G}$ : 関数の集合

- $L(Y,g(X)) =$ Loss function (研究者が指定)

    - 以下 $L(Y,g(X))=(Y - g(X))^2$ と定式化

## Decomposition on Population Risk

$$E_p[(Y - g(X))^2]=\underbrace{E_p[(Y - E_P[Y|X])^2]}_{Irreducible}$$

$$+ \underbrace{E_p[(E_P[Y|X] - g(X))^2]}_{Reducible}$$

- Irreducible: $X$ が決まった時点で、**どうしようもない**

    - データから観察できない個人差がある以上
    
- Reducible: (古典的な)推定問題

## Decomposition on Reducible term

$$E_P[Y|X]-g(X)$$

$$=\underbrace{E_P[Y|X] - g_{\infty}(X)}_{Approximation\ Error}$$

$$+\underbrace{g_{\infty}(X)-g(X)}_{Estimation\ Error}$$

- $g_{\infty}(X)$ : 無限大のサンプルサイズで推定した予測モデル

## 推定問題

- 一般に 

$$Y_i=E_P[Y|X_i]+\underbrace{u_i}_{Y_i - E_P[Y|X_i]}$$

- $\{Y_i,X_i\}$ を観察したとしても、 $u_i$ から $E_P[Y|X_i]$ を区別できない

  - Estimation errorの源泉

  - 評価にも悪影響
